ACORDAO-COMPLETO-2540202

ACÓRDÃO 2644/2022 ATA 45/2022 - PLENÁRIO

VISTOS, relatados e discutidos estes autos de Tomada de Contas Especial (TCE) instaurada em desfavor dos responsáveis abaixo indicados, com a finalidade de apurar possíveis irregularidades advindas do Processo Administrativo de Gestão (PAG) 6746/2010 no âmbito do Parque de Material de Eletrônica da Aeronáutica do Rio de Janeiro-PAME-RJ, 
ACORDAM os Ministros do Tribunal de Contas da União, reunidos em sessão de Plenário, ante as razões expostas pelo Relator, em:
9.1. acatar as alegações de defesa dos Srs. Edson Mendes de Carvalho (CPF XXX.785.987-XX) , membro da comissão de fiscalização e recebimento, Ronaldo Yuan (CPF XXX.310.277-XX) , ordenador de despesas, e Vitor Fernando Trotta Nunes (CPF XXX.406.258-XX) , Chefe da Divisão Técnica do PAME-RJ;
9.2. rejeitar as alegações de defesa dos Srs. Roberlei Jorge Lopes de Freitas, (CPF XXX.241.407-XX) e Júlio Queiroz de Araújo Filho (CPF XXX.781.167-XX) , membros da comissão de fiscalização e recebimento, e da empresa contratada, Emida Instalações Ltda. (CNPJ 02.986.452/0001-10) ;
9.3. julgar regulares as contas dos Srs. Edson Mendes de Carvalho (CPF XXX.785.987-XX) , membro da comissão de fiscalização e recebimento, Ronaldo Yuan (CPF XXX.310.277-XX) , ordenador de despesas, Vitor Fernando Trotta Nunes (CPF XXX.406.258-XX) , Chefe da Divisão Técnica do PAME-RJ, nos termos do arts. 1º, inciso I, e 16, inciso I, e 23, inciso I, da Lei 8.443/1992, c/c os arts. 1º, inciso I, 207 e 214, inciso I, do Regimento Interno, dando-lhes quitação plena;
9.4. julgar irregulares as contas dos Srs. Roberlei Jorge Lopes de Freitas (CPF XXX.241.407-XX) e Júlio Queiroz de Araújo Filho (CPF XXX.781.167-XX) e da Empresa Emida Instalações Ltda. (CNPJ 02.986.452/0001-10) , nos termos dos arts. 1º, inciso I, e 16, inciso III, alínea "b" e § 2º, da Lei 8.443/1992 c/c os arts. 19 e 23, inciso III, da mesma Lei, e com arts. 1º, inciso I, 209, inciso I, II, III, IV, 210 e 214, inciso III, do Regimento Interno/TCU, condenando-os solidariamente ao pagamento das importâncias a seguir especificadas, atualizadas monetariamente e acrescidas dos juros de mora, calculadas a partir das datas discriminadas até a data do efetiva quitação do débito, fixando-lhes o prazo de quinze dias, para que comprovem, perante o Tribunal, o recolhimento das referidas quantias aos cofres do Tesouro Nacional, nos termos do art. 23, inciso III, alínea "a", da citada Lei:

	Valor histórico (R$) 
	Data de ocorrência

	350.584,07
	11/11/2010

	81.837,17
	01/12/2010

	132.110,25
	01/12/2010

	474.696,50
	28/12/2010

9.5. aplicar individualmente aos Srs. Roberlei Jorge Lopes de Freitas (CPF XXX.241.407-XX) e Júlio Queiroz de Araújo Filho (CPF XXX.781.167-XX) , membros da comissão de fiscalização e recebimento, e à Empresa contratada Emida Instalações Ltda. (CNPJ 02.986.452/0001-10) , a multa prevista no art. 57 da Lei 8.443/1992 c/c o art. 267 do RI/TCU, no valor de R$ 100.000,00 para cada pessoa física e R$ 300.000,00 para a empresa, fixando-lhes o prazo de quinze dias, a contar da notificação, para que comprovem, perante o Tribunal (art. 214, III, a, do Regimento Interno do TCU) , o recolhimento da dívida aos cofres do Tesouro Nacional, atualizada monetariamente desde a data deste acórdão até a do efetivo recolhimento, se for pagas após o vencimento, na forma da legislação em vigor;
9.6. autorizar, desde logo, a cobrança judicial das dívidas, caso não atendidas as notificações, na forma do disposto no art. 28, inciso II, da Lei 8.443/1992;
9.7. remeter cópia deste Acórdão à Procuradoria da República no Estado do Rio de Janeiro, nos termos do § 3º do art. 16 da Lei 8.443/1992, c/c o § 7º do art. 209 do RI/TCU, para adoção das medidas cabíveis; 
9.8. enviar cópia deste Acórdão ao órgão instaurador e aos responsáveis, para ciência.

Tomada de contas especial instaurada para apurar possíveis irregularidades na contratação de empresa especializada para realizar manutenção corretiva da entrada de energia em média tensão (25 kV), subestação principal e subestação secundária 6.6 kV no Parque de Material de Eletrônica da Aeronáutica do Rio de Janeiro (PAME-RJ). Análise das alegações de defesa.

Parque de Material de Eletrônica da Aeronáutica.

3. Responsáveis: Claudio dos Santos Eduardo (XXX.082.016-XX); Edson Mendes de Carvalho (XXX.785.987-XX); Emida Instalacoes Ltda. (02.986.452/0001-10); Julio Queiroz de Araujo Filho (XXX.781.167-XX); Roberlei Jorge Lopes de Freitas (XXX.241.407-XX); Ronaldo Yuan (XXX.310.277-XX); Victor Fernando Trotta Nunes (XXX.406.258-XX).

13.1. Ministros presentes: Bruno Dantas (na Presidência), Walton Alencar Rodrigues, Benjamin Zymler, Jorge Oliveira e Antonio Anastasia.
13.2. Ministros-Substitutos convocados: Augusto Sherman Cavalcanti (Relator) e Marcos Bemquerer Costa.
13.3. Ministro-Substituto presente: Weder de Oliveira.

AUGUSTO SHERMAN

Adoto, como relatório, excerto da instrução elaborada por Auditor lotado na Secex-TCE (peça 144) , bem como o divergente Pronunciamento de Subunidade (peça 145) , anuído pelo titular da Secex-TCE (peça 146) , além do Parecer do MP/TCU (peça 147) :
"INTRODUÇÃO
Cuidam os autos de tomada de contas especial instaurada em desfavor dos responsáveis abaixo indicados, com a finalidade de apurar possíveis irregularidades advindas do Processo Administrativo de Gestão (PAG) 6746/2010 no âmbito do Parque de Material de Eletrônica da Aeronáutica do Rio de Janeiro-PAME-RJ (peça 12, p. 72) .
	Responsável
	Cargo
	Período

	Ronaldo Yuan (CPF XXX.310.277-XX) 
	Ordenador de Despesas 
	23/1/2009 a 1/2/2011

	Cláudio dos Santos Eduardo (CPF XXX.082.016-XX) ,
	Agente de Controle Interno
	13/2/2009 a 31/1/2011

	Vitor Fernando Trotta Nunes (CPF XXX.406.258-XX) 
	Chefe da Divisão Técnica do PAME-RJ
	8/5/2007 a 1/2/2011

	Roberlei Jorge Lopes de Freitas (CPF XXX.241.407-XX) 
	Chefe da Subdivisão de Eletromecânica da Divisão Técnica (Elaborador do PAM) e Presidente da Comissão de Fiscalização do PAG 6746/PAMERJ/2010
	20/7/2009 a 8/4/2015

	Júlio Queiroz de Araújo Filho (CPF XXX.781.167-XX) ,
	Membro da Comissão de Fiscalização do PAG 6746/PAME-RJ
	23/9/2010 a 28/12/2010

	Edson Mendes de Carvalho (CPF XXX.785.987-XX) 
	Membro da Comissão de Fiscalização do PAG 6746/PAME-RJ/2010 
	23/9/2010 a 28/12/2010

	Emida Instalações Ltda. (CNPJ 02.986.452/0001-10) .
	Empresa executora do contrato decorrente do PAG 6746/PAME-RJ/2010.
	23/9/2010 a 28/12/2010

HISTÓRICO
A TCE foi instaurada pelo Diretor-Geral do Departamento de Controle do Espaço Aéreo (Decea) , por meio da Portaria 227/DG-CEA, publicada no Boletim do Comando da Aeronáutica (BCA) 3, de 4/1/2018 (peça 2, p. 86) .
O procedimento teve por finalidade a apuração de dano ao Erário relativo ao Processo Administrativo de Gestão (PAG) 6746/PAME-RJ/2010 destinado à contratação de empresa especializada para realizar manutenção corretiva da entrada de energia em média tensão (25 kV) , subestação principal e subestação secundária 6.6 kV do PAME-RJ. 
A contratação da empresa Emida Instalações Ltda. foi efetivada por meio das notas de empenho 2010NE000307 e 2010NE000308 (peça 3, p. 7-12) , ambas de 24/8/2010, Ordem de Entrega 215/INMI/2010, de 23/9/2010 (peça 3, p. 13) , após a adesão ao Pregão 01/2010 da Escola Superior de Guerra, e Pregão 09/2009 da Prefeitura do Galeão, parte integrante do PAG 6746/PAME-RJ/2010.
	A empresa 	Emida Instalações Ltda. emitiu as notas fiscais e recebido os pagamentos conforme demonstrado no quadro abaixo:
	Nota Fiscal
	Valor
	Pagamento
	Localização

	142, de 11/11/2010
	702.256,56
	11/11/2010
	Peça 3, p. 15 e 18-26 

	151, de 26/11/2010
	147.583,31
	01/12/2010
	Peça 3, p. 30 e 41

	152, de 26/11/2010
	132.110,25
	01/12/2010
	Peça 3, p. 31 e 41

	231, de 27/12/2010 
	416.517,79
	28/12/2010
	Peça 3, p. 48, e 53-54

	TOTAL
	1.398.467,91
		
A contratação vigorou entre 23/9/2010 e 28/12/2010, considerando o valor total contratado de R$ 1.398.467,60. A contratação foi também objeto de investigação no âmbito da Procuradoria da República do Rio de Janeiro, do Ministério Público Federal (MPF) , a qual, visando instruir o Inquérito Civil (IC) l.30.012.000114/2011-97, solicitou, no Ofício PR/RJ/GL/2.849/2017, de 10/3/2017 (peça 3, p. 212) , informações sobre a possível identificação dos prejuízos causados ao Erário.
Em atenção à solicitação do MPF, no âmbito do Centro de Controle Interno da Aeronáutica foi elaborado o Relatório de Diligência 8/CRS/2017, de 9/6/2017 (peça 4, p. 7-11) , concluindo que solicitaria ao Decea a realização de procedimento de apuração do ocorrido e que o encaminharia oportunamente o resultado ao MPF (peça 4, p. 11) .
	Destarte, foi instaurada a Sindicância 5/SIJ/2017, pela Portaria 197/SIJ, de 16/8/2017 (peça 2, p. 45-62) , com a finalidade de apurar eventuais prejuízos causados ao erário, advindos do Processo Administrativo de Gestão (PAG) 6746/2010, do Parque e Material de Eletrônica da Aeronáutica do Rio de Janeiro (PAME-RJ) . A referida sindicância concluiu que o eventual dano ao Erário foi insignificante, e recomendou medidas para aprimorar controles patrimoniais, dentre outras, conforme relato abaixo: 
Saliento, ainda, que, apesar de não ser o objetivo desta sindicância quantificar os eventuais danos ao erário, pode-se afirmar que, se existiram, foram quase insignificantes, uma vez que a cultura organizacional da unidade levava à reutilização, em suas próprias oficinas, de todo o material aproveitável que fizesse parte de um conjunto que tenha sido danificado pela ocorrência de descargas elétricas. Este sindicante submete os presentes autos à apreciação do Exmo. Sr. Diretor-Geral do Decea e recomenda as medidas administrativas a seguir elencadas: 
25. determinar que o PAME-RJ proceda a minucioso levantamento dos bens patrimoniais móveis que guardem características de bens permanentes e não escriturados, com vistas ao devido processo de inclusão em carga.
Ao analisar a solução da citada sindicância, o Centro de Controle Interno da Aeronáutica (Cenciar) elaborou, em 27/11/2017, o Relatório de Diligência 26/CR5/2017 (peça 2, p. 69-81) , asseverando, por sua vez, que houve indícios suficientes da ocorrência de dano ao Erário no valor estimado de R$ 303.516,45, ocasionado, em princípio, pela comissão de agentes públicos do PAME-RJ, no sentido de:
 (...) 
 a) não ter solicitado da empresa prestadora do serviço, a emissão de laudo de medição do sistema, atestando o atendimento às normas técnicas vigentes à época e que se encontrava em plenas condições de operação;
 b) ter classificado o ocorrido como caso fortuito, sem que conste no processo, Laudos ou Pareceres elaborados por profissionais habilitados, demonstrando o motivo que ocasionou o dano desses materiais; 
c) não ter acionado a garantia, que estava vigente à época do ocorrido, bem como pela ausência de explicação, comprovação, do por que não foi provocada a empresa que realizou os serviços juntamente com o fornecimento de materiais conforme objeto contratado no PAG 6746/2010, para executar a garantia; 
d) não realizar a inclusão em carga dos materiais elétricos, embora existisse Norma Padrão de Ação que regulamentasse o assunto, determinando a inclusão e o controle dos Materiais Permanentes e de consumo e uso duradouro, conforme itens 5.3 e 5.6 da NPA 077B/2005, que versa sobre as 'atribuições da Seção de Registro e Escrituração e Controle dos bens patrimoniais móveis permanentes e de consumo e uso duradouro';  
e) por terem sido adquiridos os equipamentos na Natureza de Despesa 339039, como serviços e não na Natureza de Despesas 339030, Material de Consumo de Uso Duradouro ou 449052, Material Permanente, razão pela qual, segundo o PAME-RJ, não foram incluídos na carga da Unidade, esses materiais; 
f) ter realizado o descarte dos materiais danificados sem a realização de processo formal de descarga;
g) não ter efetuado o devido controle sobre a destinação dos equipamentos e, ainda, por não ter conseguido comprovar nos autos a substituição, o empréstimo dos materiais pela empresa ao PAME-RJ, a devolução destes a empresa, a transferência para outras unidades, ou mesmo o próprio descarte desses equipamentos.
	Não obstante as divergências observadas entre o resultado da Sindicância e o Relatório de Diligência 26/CR5/2017 (itens 6 e 7, retro) , a Comissão do Cenciar solicitou apoio de dois engenheiros eletricistas ao Decea, por intermédio da Parte s/nº , de 17/5/2018 (peça 4, p. 16) , para prestarem suporte técnico necessário aos trabalhos da Tomada de Contas Especial instaurada pela Portaria DECEA 227/DGCEA, de 28/12/2017 (peça 2, p. 86) .
Os engenheiros eletricistas designados para o suporte aos trabalhos da TCE emitiram em 1º/8/2018 pareceres técnicos (peça 4, p. 38-53 e 55-68) e concluíram que dos 31 itens contratados para os serviços no PAME-RJ, apenas 14 foram considerados executados, totalmente ou parcialmente, e 17 itens não executados totalmente. A análise resultou na diferença de R$ 1.039.227,99 entre o montante contratado de R$ 1.398.467,85 e o valor calculado como entregue de R$ 359.239,86, demonstrada nas planilhas acostadas na peça 2, p. 27-28.
	No Relatório de Auditoria 04/TCE/2018 (peça 12, p. 77-91) o dano foi distribuído, em solidariedade, entre os Agentes da Administração e a Empresa Emida Instalações Ltda., ante a existência dos seguintes fatos irregulares, associados aos agentes responsáveis (peça 12, p. 90) :
	I - Responsáveis: Brig. Eng. Ronaldo Yuan, Ordenador de Despesas e Cel. R/1 Claudio dos Santos Eduardo, Agente de Controle Interno (ACI) .
	Irregularidade: Ausência de designação de Comissão de Recebimento Definitivo para o objeto do PAG 6746/2010.	
	II - Responsáveis: Cel. R/1 Vitor Fernando Trotta Nunes (Chefe da Divisão Técnica - DT) , Maj. R/1 Roberlei Jorge Lopes de Freitas (Chefe do Setor Solicitante - Subdivisão de Eletromecânica da DT e membro da comissão de fiscalização e recebimento) , Cap. R/1 Júlio Queiroz de Araújo Filho e SO R/1 Edson Mendes de Carvalho (membros da comissão de fiscalização e recebimento) .
	Irregularidade: Recebimento, acompanhamento e fiscalização da execução dos serviços deficientes.
	III - Responsáveis: Brig. Eng. Ronaldo Yuan (Ordenador de Despesas) , Cel. R/1 Vítor Fernando Trotta Nunes (Chefe da Divisão Técnica - DT) e Maj. R/1 Roberlei Jorge Lopes de Freitas (Chefe do Setor Solicitante - Subdivisão de Eletromecânica da DT e membro da comissão de fiscalização e recebimento) .
	Irregularidade: Superdimensionamento das necessidades.
IV - Responsáveis: Emida Instalações Ltda. (contratada) .  
	Irregularidade: Inexecução parcial do contrato:
	V - Brig. Eng. Ronaldo Yuan (Ordenador de Despesas) e Cel. R/1 Cláudio dos Santos Eduardo (Agente de Controle Interno) .
	Irregularidade: Ordenação de pagamento sem a verificação da regular liquidação.
VI - Responsáveis: Cel. R/l Cláudio dos Santos Eduardo (Agente de Controle Interno) .  
	Irregularidade: Ausência de verificação da conformidade do procedimento licitatório com a legislação vigente. 
	Os responsáveis arrolados na fase interna foram devidamente comunicados (peça 11, p. 19-21, 22-24, 26-29, 30-33, 35-38, 39-41, 44-46, 48-50) e, diante da ausência de justificativas suficientes para elidir as irregularidades e da não devolução dos recursos, instaurou-se a tomada de contas especial.
No Relatório de Tomada de Contas Especial 01/Decea/2018 (peça 2, p. 6-36) , a Comissão de tomadores de contas concluiu que o prejuízo importaria no valor original de R$ 1.039.227,99, imputando-se a responsabilidade a: Brig. Eng. Ronaldo Yuan- CPF: XXX.310.277-XX, Cel. R/1 Claudio dos Santos Eduardo - CPF: XXX.082.016-XX,  Maj. R/1 Roberlei Jorge Lopes de Freitas - CPF: XXX.241.407-XX, Cap. R/1 Júlio Queiroz de Araújo Filho - CPF: XXX.781.167-XX, Cel. R/1 Victor Fernando Trotta Nunes - CPF: XXX.406.258-XX e Emida Instalações Ltda. - CNPJ: 02.986.452/0001-10.
O Relatório de Auditoria 04/TCE/2018 (peça 12, p. 77-91) , do Centro de Controle Interno da Aeronáutica, concordou com o Relatório de Tomada de Contas Especial 01/DECEA/2018 (item 13, retro) em relação ao montante do débito de R$ 1.039.227,99. No entanto, entendeu que deveriam ser responsabilizados solidariamente os seguintes agentes:
	Brig.Eng. Ronaldo Yuan (Ordenador de Despesas) e Cel. R/1 Cláudio dos Santos Eduardo (Agente de Controle Interno) :
	Irregularidade: ausência de designação de Comissão de Recebimento Definitivo para o objeto do PAG 6746/PAME-RJ/2010, contrariando a alínea 'b' do inciso I, do Art. 73, da Lei 8.666/1993 (peça 12, p. 83) .
	Cel. R/1 Vitor Fernando Trotta Nunes (Chefe da Divisão Técnica - DT) , Maj. R/1 Roberlei Jorge Lopes de Freitas (Chefe do Setor Solicitante - Subdivisão de Eletromecânica da DT e membro da comissão de fiscalização e recebimento) , Cap. R/1 Júlio Queiroz de Araújo Filho e SO R/1 Edson Mendes de Carvalho (membros da comissão de fiscalização e recebimento) .
	Irregularidade: recebimento, acompanhamento e fiscalização da execução dos serviços deficientes, infringindo a alínea 'a' do inciso I, do art. 73, da Lei 8.666/1993 (peça 12, p. 83) .
	Brig. Eng. Ronaldo Yuan (Ordenador de Despesas) , Cel. R/1 Vítor Fernando Trotta Nunes (Chefe da Divisão Técnica - DT) e Maj. R/1 Roberlei Jorge Lopes de Freitas (Chefe do Setor Solicitante - Subdivisão de Eletromecânica da DT e membro da comissão de fiscalização e recebimento) .
	Irregularidade: superdimensionamento das necessidades (peça 12, p. 83) .
	Emida Instalações Ltda. (contratada) .
	Irregularidade: inexecução parcial do contrato (peça 12, p. 83) .
	Brig. Eng. Ronaldo Yuan (Ordenador de Despesas) e Cel. R/1 Cláudio dos Santos Eduardo (Agente de Controle Interno) .
	Irregularidade: ordenação de pagamento da Nota Fiscal (NF) 142, de 11/11/2010, no valor de R$ 702.256,56, sem a verificação da regular liquidação (peça 12, p. 84) .
	Cel. R/l Cláudio dos Santos Eduardo (Agente de Controle Interno) .
	Irregularidade: ausência de verificação da conformidade do procedimento licitatório com a legislação vigente (peça 12, p. 84) .
	Em 21/12/2018, o ministro responsável pela área atestou haver tomado conhecimento das conclusões contidas no relatório e certificado de auditoria, bem como do parecer conclusivo do dirigente do órgão de controle interno manifestando-se pela irregularidade das contas e determinou o encaminhamento do processo ao Tribunal de Contas da União (peça 12, p. 94) .
	Na instrução de peça 19 concluiu-se pela citação dos responsáveis arrolados nos autos na forma a seguir indicada:
PROPOSTA DE ENCAMINHAMENTO
28.	Diante do exposto, submetem-se os autos à consideração superior, propondo:
28.1.	Realizar a citação, com fundamento nos arts. 10, § 1º, e 12, incisos I e II, da Lei 8.443/1992 c/c o art. 202, incisos I e II, do RI/TCU, para que, no prazo de quinze dias, os responsáveis abaixo indicados, em decorrência das condutas praticadas, apresentem alegações de defesa e/ou recolham, aos cofres especificados, as quantias abaixo especificadas, atualizadas monetariamente a partir das respectivas datas até o efetivo recolhimento, abatendo-se na oportunidade as quantias eventualmente ressarcidas, na forma da legislação em vigor, que geraram as irregularidades demonstradas a seguir:
		I - 	Irregularidade: inexecução parcial dos serviços relacionados ao Processo Administrativo de Gestão (PAG) 6746/PAME-RJ/2010, o qual culminou na contratação da empresa Emida Instalações Ltda. por meio das notas de empenho 2010NE000307 e 2010NE000308 (peça 3, p. 7-12) , visto que não foram executados total ou parcialmente (peça 12, p. 83) , segundo pareceres técnicos de engenheiros do Decea, de 1º/8/2018, concluindo que dos 31 itens contratados, apenas 14 foram considerados executados, totalmente ou parcialmente. Outros 17 itens não foram executados totalmente, resultando na diferença de R$ 1.039.227,99, entre o montante contratado de R$ 1.398.467,85 e o valor calculado como entregue de R$ 359.239,86.
		Responsáveis: 	Cel. R/1 Vitor Fernando Trotta Nunes (Chefe da Divisão Técnica - DT) , Maj. R/1 Roberlei Jorge Lopes de Freitas (Chefe do Setor Solicitante - Subdivisão de Eletromecânica da DT e membro da comissão de fiscalização e recebimento) , Cap. R/1 Júlio Queiroz de Araújo Filho, SO R/1 Edson Mendes de Carvalho (membros da comissão de fiscalização e recebimento) e Emida Instalações Ltda. (CNPJ 02.986.452/0001-10) .
	Condutas: 
	a) Cel. R/1 Vitor Fernando Trotta Nunes (Chefe da Divisão Técnica - DT) :
	a.1) permitir, como Chefe da Divisão Técnica - DT, o recebimento de parcelas do objeto contratado sem a efetiva realização, bem como a execução de serviços distintos daqueles previstos em contrato.
	b) Maj. R/1 Roberlei Jorge Lopes de Freitas (Chefe do Setor Solicitante - Subdivisão de Eletromecânica da DT e membro da comissão de fiscalização e recebimento) .
	b.1) atestar, como Presidente da Comissão de Fiscalização, o recebimento de parcelas do objeto sem a efetiva realização, bem como a execução de serviços distintos daqueles previstos em contrato.
	c) Cap. R/1 Júlio Queiroz de Araújo Filho (membro da comissão de fiscalização e recebimento) .
	c.1) atestar, como membro da comissão de fiscalização e recebimento, o recebimento de parcelas do objeto sem a efetiva realização, bem como a execução de serviços distintos daqueles previstos em contrato.
			d) SO R/1 Edson Mendes de Carvalho (membro da comissão de fiscalização e recebimento) .
	d.1) atestar, como membro da comissão de fiscalização e recebimento, o recebimento de parcelas do objeto sem a efetiva realização, bem como a execução de serviços distintos daqueles previstos em contrato.
		e) Emida Instalações Ltda. - CNPJ 02.986.452/0001-10 (contratada) .  
	e.1) receber a quantia de R$ 1.039.427,99, sem a efetiva realização dos serviços, e/ou executar de serviços distintos daqueles previstos em contrato.
	Nexo de causalidade: as condutas descritas foram decisivas para a ocorrência do dano, configurado pelo ateste e recebimento por serviços não realizados ou realizados parcialmente, ou distintos daqueles previstos em contrato, configurando prejuízo da ordem de R$ 1.039.227,99.
	Evidências: Relatório de Tomada de Contas Especial 01/Decea/2018 (peça 2, p. 6-36) e Relatório de Auditoria 04/TCE/2018 (peça 12, p. 77-91) , Sindicância 05/SIJ/2017, da Comissão de Implantação do Sistema de Controle do Espaço Aéreo (peça 5, p. 111-259; peça 6, p. 4-275; peça 7, p. 4-242; peça 8, p. 4-210; peça 9, p. 1-30; peça 10, p. 4-94) , Pareceres Técnicos de 1/8/2018 (peça 4, p. 38-53 e 55-68) , Boletim Interno Ostensivo 166, de 1º/9/2010 (peça 5, p. 148) e 200, de 4/11/2004 (peça 5, p. 150) .
	Normas infringidas: art. 37, caput c/c o art. 70, parágrafo único, da Constituição da República Federativa do Brasil, arts. 62 e 63 da Lei 4.320/1964, art. 66, alínea 'a' do inciso I, do art. 73, da Lei 8.666/1993. Processo Administrativo de Gestão (PAG) 6746/PAME-RJ/2010, notas de empenho 2010NE000307 e 2010NE000308 (peça 3, p. 7-12) .
Cofre credor: Tesouro Nacional.
Quantificação do dano:
	Valor histórico (R$) 
	Data de ocorrência

	350.584,07
	11/11/2010

	81.837,17
	01/12/2010

	132.110,25
	01/12/2010

	474.696,50
	28/12/2010

28.2.	Realizar a	 audiência dos responsáveis abaixo indicados, com fundamento nos arts. 10, § 1º, e 12, incisos I e III, da Lei 8.443/1992 c/c o art. 202, incisos I e III, do RI/TCU, para que, no prazo de quinze dias, apresentem razões de justificativa quanto à irregularidade e condutas detalhadas a seguir:
	II - 		Irregularidade: superdimensionamento das necessidades, tendo em vista que o projeto básico e os serviços do PAM 007/TMEM/2010 não atendiam as reais necessidades do PAME-RJ (peça 12, p. 83) , considerando que os pareceres técnicos emitidos pelos engenheiros do Decea, os itens 1, 3, 8 e 13 eram incompatíveis com as instalações do PAME-RJ,	
Responsáveis: 	Brig.Eng. Ronaldo Yuan (Ordenador de Despesas) , Cel. R/1 Vítor Fernando Trotta Nunes (Chefe da Divisão Técnica - DT) e Maj. R/1 Roberlei Jorge Lopes de Freitas (Chefe do Setor Solicitante - Subdivisão de Eletromecânica da DT e membro da comissão de fiscalização e recebimento) .
	Condutas: 
	a) Brig.Eng. Ronaldo Yuan (Ordenador de Despesas) : 
	a.1) aprovar o Projeto Básico 007/TM EM/2010, que continha elementos incompatíveis com a estrutura do PAME-RJ, sem avaliar a real necessidade dos serviços.
	b) Cel. R/1 Vítor Fernando Trotta Nunes (Chefe da Divisão Técnica - DT) : 
	b.1) revisar o Projeto Básico 007/TMEM/2010, que continha elementos incompatíveis com a estrutura do PAME-RJ, sem avaliar a real necessidade dos serviços.
	c) Maj. R/1 Roberlei Jorge Lopes de Freitas (Chefe do Setor Solicitante - Subdivisão de Eletromecânica da DT e membro da comissão de fiscalização e recebimento) :
	c.1) não observar a compatibilidade dos serviços constantes do PAM 007/TMEM/2010 com as reais necessidades do PAME-RJ.
	Nexo de causalidade: as condutas, em conjunto ou em complementação, foram determinantes para as contratações desnecessárias e podem ter contribuído para os pagamentos por serviços incompatíveis com as necessidades do PAME-RJ.
	Evidências: Relatório de Tomada de Contas Especial 01/Decea/2018 (peça 2, p. 6-36) e Relatório de Auditoria 04/TCE/2018 (peça 12, p. 77-91) , Sindicância 05/SIJ/2017, da Comissão de Implantação do Sistema de Controle do Espaço Aéreo (peça 5, p. 111-259; peça 6, p. 4-275; peça 7, p. 4-242; peça 8, p. 4-210; peça 9, p. 1-30; peça 10, p. 4-94) , Pareceres Técnicos de 1/8/2018 (peça 4, p. 38-53 e 55-68) .
	Normas infringidas: art. 37, caput c/c o art. 70, parágrafo único, da Constituição da República Federativa do Brasil, § 4° do art. 7° da Lei 8.666/1993.
A proposta contou com a anuência do Diretor da D4 e do Titular da Secex-TCE (peças 20-21) , tendo o Relator se pronunciado conclusivamente nos seguintes termos (peça 22) :
	(...) 
16. Tal irregularidade, a despeito de não suscitar a citação dos responsáveis, tem o condão de ensejar as seguintes audiências: 
a) Brig. Eng. Ronaldo Yuan (Ordenador de Despesas) , por ter aprovado o Projeto Básico 007/TM EM/2010, que continha elementos aparentemente incompatíveis com a estrutura do PAME-RJ, sem avaliar a real necessidade dos serviços; 
b) Cel. R/1 Vítor Fernando Trotta Nunes (Chefe da Divisão Técnica) , por ter revisado o Projeto Básico 007/TMEM/2010, que continha elementos aparentemente incompatíveis com a estrutura do PAME-RJ, sem avaliar a real necessidade dos serviços; 
c) Maj. R/1 Roberlei Jorge Lopes de Freitas (Chefe do Setor Solicitante e membro da comissão de fiscalização e recebimento) , por não observar a compatibilidade dos serviços constantes do PAM 007/TMEM/2010 com as reais necessidades do PAME-RJ.
17. Em outro giro, acolho a proposta de citação, em solidariedade, pelo dano de R$ 1.039.227,99 (em valores históricos) dos seguintes responsáveis: 
a) Cel. R/1 Vitor Fernando Trotta Nunes (Chefe da Divisão Técnica - DT) - permitir, como Chefe da Divisão Técnica, o recebimento de parcelas do objeto contratado sem a efetiva realização, bem como a execução de serviços distintos daqueles previstos em contrato; 
b) Maj. R/1 Roberlei Jorge Lopes de Freitas (Chefe do Setor Solicitante e membro da comissão de fiscalização e recebimento) - atestar, como Presidente da Comissão de Fiscalização, o recebimento de parcelas do objeto sem a efetiva realização, bem como a execução de serviços distintos daqueles previstos em contrato; 
c) Cap. R/1 Júlio Queiroz de Araújo Filho (membro da comissão de fiscalização e recebimento) - atestar, como membro da comissão de fiscalização e recebimento, o recebimento de parcelas do objeto sem a efetiva realização, bem como a execução de serviços distintos daqueles previstos em contrato; 
d) SO R/1 Edson Mendes de Carvalho (membro da comissão de fiscalização e recebimento) - atestar, como membro da comissão de fiscalização e recebimento, o recebimento de parcelas do objeto sem a efetiva realização, bem como a execução de serviços distintos daqueles previstos em contrato; 
e) Emida Instalações Ltda. - CNPJ 02.986.452/0001-10 (contratada) - receber a quantia de R$ 1.039.427,99, sem a efetiva realização dos serviços, e/ou executar de serviços distintos daqueles previstos em contrato.
	Em cumprimento ao despacho do Relator foram procedidas as citações dos responsáveis por meio das comunicações processuais indicadas:
	Comunicação 
	Data de expedição
	Peça
	Destinatário
	Data da ciência 
	Peça da ciência
	Resposta

	Ofício 10449/2020-Secomp-4
	06/04/2020
	33
	Edson Mendes de Carvalho
	28/05/2020
	116
	116

	Ofício 10450/2020-Secomp-4
	06/04/2020
	32
	Victor Fernando Trotta Nunes
	05/06/2020
	130
	140/141

	Ofício 10451/2020-Secomp-4
	06/04/2020
	29
	Victor Fernando Trotta Nunes
	14/06/2020
	133
	140/141

	Ofício 10452/2020-Secomp-4
	06/04/2020
	35
	Emida Instalações Ltda.
	13/04/2020
	39
	126

	Ofício 10454/2020-Secomp-4
	06/04/2020
	34
	Julio Queiroz de Araujo Filho
	08/04/2020
	37
	115

	Ofício 10457/2020-Secomp-4
	06/04/2020
	30
	Roberlei Jorge Lopes de Freitas
	02/06/2020
	117/124
	117/124

	Ofício 10459/2020-Secomp-4
	06/04/2020
	31
	Ronaldo Yuan
	11/04/2020
	40
	41/110

	Ofício 10460/2020-Secomp-4
	06/04/2020
	36
	Ronaldo Yuan
	11/04/2020
	38
	114

	De acordo com o quadro acima, os responsáveis arrolados nos autos foram devidamente cientificados [ou notificados] dos ofícios a eles dirigidos, os quais, sem exceção, apresentaram alegações de defesa e razões de justificativas que serão analisadas na Seção 'Exame Técnico'.
ANÁLISE DOS PRESSUPOSTOS DE PROCEDIBILIDADE DA IN/TCU 71/2012
Prejuízo ao Contraditório e Ampla Defesa
	Verifica-se que não houve o transcurso de mais de dez anos desde o fato gerador sem que tenha havido a notificação dos responsáveis pela autoridade administrativa federal competente (art. 6º, inciso II, c/c art. 19 da IN/TCU 71/2012, modificada pela IN/TCU 76/2016) , uma vez que o fato gerador da irregularidade sancionada ocorreu em 28/12/2010 (data final da vigência do contrato 23/9/2010 e 28/12/2010, item 5, retro) , e os responsáveis foram notificados sobre a irregularidade pela autoridade administrativa competente conforme abaixo:
	Responsável 
	Notificação-TCE
	 Recebimento
	Localização (peça 11) 

	Brig. Eng. Ronaldo Yuan
	01-01/Decea/2018
	3/9/2018
	p. 19-21

	Cel. R/1 Claudio dos Santos Eduardo
	02-01/Decea/2018
	Maj.9/2018
	p. 22-24

	Maj. R/1 Roberlei Jorge Lopes de Freitas
	03 - 01/Decea/2018
		p. 26-29

	Cap. R/1 Júlio Queiroz de Araújo Filho
	04 - 01/Decea/2018
	3/9/2018 
	P. 30-33

	SO R/1 Edson Mendes de Carvalho
	05 - 01/Decea/2018
		P. 35-39

	Cel. R/1 Victor Fernando Trotta Nunes
	06 - 0l/Decea/2018
	14/9/2018
	P. 39-41

	Cel. R/1 Pedro Ferreira Thedim Costa
	07 - 01/Decea/2018
	5/9/2018
	p. 44-46

	Emida Instalações Ltda. 
	08 - 0l/Decea/2018
	3/9/2018
	p. 48-50

Valor de Constituição da TCE 	
		Verifica-se, ainda, que o valor atualizado do débito apurado (sem juros) em 1/1/2017 é superior ao limite mínimo de R$ 100.000,00, na forma estabelecida conforme os arts. 6º, inciso I, e 19 da IN/TCU 71/2012, modificada pela IN/TCU 76/2016.
Informa-se que não foi encontrado débito imputável aos responsáveis em outros processos em tramitação no Tribunal.
A tomada de contas especial está, assim, devidamente constituída e em condição de ser instruída.
EXAME TÉCNICO			
Razões de justificativas do Sr. Ronaldo Yuan 
Inicialmente a defesa contextualiza a importância do Parque de Material de Eletrônica da Aeronáutica do Rio de Janeiro (PAME-RJ) para a operacionalidade e funcionalidade do Sistema de Controle do Espaço Aéreo Brasileiro (SISCEAB) responsável pela gestão de recursos públicos da ordem de R$ 100.000.000,00 anualmente (peça 41, p. 1-2) .
Esclarece que o PAME-RJ se localiza no Bairro do Caju, ao lado da Baia da Guanabara, e o sistema de aterramento e energia sofre as consequências degradadoras da maresia, umidade, poluição, chuvas torrenciais e, principalmente, influência das marés (peça 41, p. 2) .
Salienta que devido à complexidade das atividades do PAME-RJ a organização possui um quadro de pessoal extremamente qualificado, aptos a prestarem assessoramento, acompanhamento e fiscalização dos serviços afetos às respectivas áreas de atuação (peça 41, p. 3) .
Ressalta que o projeto básico era de cunho técnico previsto pela organização para o ano de 2010, e a solicitação do serviço foi apresentada pelo setor especializado, elaborado com os fundamentos da justificativa da contratação, concluído por especialista da área, revisado pela divisão técnica, verificado pela ACI, com serviços estimados em R$ 1.493.224,98 e contratados por R$ 1.398.467,50 (peça 41, p. 3) .
Afirma que as ações como ordenador de despesas foram concluídas dentro de suas atribuições e conhecimento inerentes ao cargo, sendo que os detalhes técnicos foram avaliados pelos setores responsáveis competentes necessários para a aprovação do projeto. Entendeu que o documento contemplava os serviços necessários para atender os objetivos da contratação e o interesse público (peça 41, p. 4) .
Ao final a defesa requer o acolhimento integral dos argumentos apresentados, julgando regulares e quitação de suas contas, vez que seus atos observaram os princípios da moralidade, legalidade, legitimidade e economicidade peça 41, p. 5) .
Análise das razões de justificativas do Sr. Ronaldo Yuan
O Brig. Eng. Ronaldo Yuan foi compelido a apresentar razões de justificativas por suposta conduta de:
Aprovar o Projeto Básico 007/TMEM/2010, que continha elementos incompatíveis com a estrutura do PAME-RJ, sem avaliar a real necessidade dos serviços.
Inicialmente, vale frisar que o fato de a organização militar contar com um quadro de especialistas não exime o titular/gestor da obrigação de supervisão, ainda que não seja tecnicamente hábil para a função especializada, vez que o ordenador de despesa assume o ônus do cargo que ocupa.
A autoridade que aprova o projeto básico é solidariamente responsável pelos prejuízos advindos de deficiências no documento técnico, exceto se forem vícios ocultos, dificilmente perceptíveis, pois a aprovação não é ato meramente formal ou chancelatório, e sim ato de fiscalização por meio do qual a autoridade competente referenda os procedimentos adotados e o conteúdo elaborado (Acórdão 7181/2018-TCU-Segunda Câmara, Relator Ministro Aroldo Cedraz) .
Por outro lado, não cabe a responsabilização de dirigente de órgão ou entidade por irregularidade que só poderia ser detectada mediante completa e minuciosa revisão dos atos praticados pelos subordinados, sobretudo na presença de pareceres técnico e jurídico recomendando a prática do negócio jurídico, salvo quando se tratar de falha grosseira ou situação recorrente, que impede o reconhecimento da irregularidade como caso isolado (Acórdão 1529/2019-TCU-Plenário, Relator Ministro Benjamin Zymler) .
Tendo em mente a jurisprudência acima, cabe avaliar se o Sr. Ronaldo Yuan, na condição de Ordenador de Despesas do PAME-RJ, de fato teria ou não condições de avaliar se o projeto básico aprovado continha erros grosseiros ou situação recorrente, ou contumaz, de fácil percepção ao gestor que não detenha a expertise técnica para a função ocupada. 
No caso presente, verifica-se que o projeto básico tratou-se da contratação de serviços para atendimento a necessidades do PAME-RJ, requerendo, ao que tudo indica, alto grau de conhecimento na área técnica da eletricidade industrial e/ou predial de alta e baixa tensão o que, ao que parece, não era a especialização do agente responsabilizado Ronaldo Yuan. Na época, o militar desempenhava outras funções administrativas na condição de ordenador de despesas do PAME-RJ.
Além disso, a conduta atribuída ao responsável não pode ser considerada, diretamente, a causa do dano. Isto porque o projeto básico é o documento que contempla a fase preliminar da obra e/ou dos serviços contratados, constituído pelo conjunto de elementos necessários e suficientes, com nível de precisão adequado, para caracterizar a obra ou serviço, ou complexo de obras ou serviços objeto da licitação, elaborado com base nas indicações dos estudos técnicos preliminares, que assegurem a viabilidade técnica e o adequado tratamento do impacto ambiental do empreendimento, e que possibilite a avaliação do custo da obra e a definição dos métodos e do prazo de execução, devendo conter os seguintes elementos, dentre outros (art. 6º, inciso IX, da Lei 8.6661993) :
 (...) 
b)  soluções técnicas globais e localizadas, suficientemente detalhadas, de forma a minimizar a necessidade de reformulação ou de variantes durante as fases de elaboração do projeto executivo e de realização das obras e montagem; 
 (...) 
Por sua vez, o projeto executivo, que se insere na fase executória, posterior à do projeto básico, constitui-se do conjunto dos elementos necessários e suficientes à execução completa da obra, de acordo com as normas pertinentes da Associação Brasileira de Normas Técnicas - ABNT (art. 6º, inciso X, da Lei 8.6661993) . Na fase da execução o projeto básico poderá, de fato, passar por reformulações   quantitativas e/ou qualitativas, ou seja, alterando-se quantidades de materiais e serviços e, até mesmo, alterando-se os métodos de execução.
Nesse contexto, não se vislumbram indícios de que a conduta [aprovar projeto básico] do Brig. Eng. Ronaldo Yuan, à época ordenador de despesa do PAME-RJ, visto possa ser considerada ato grosseiro. Ademais, não há conexão direta entre o ato praticado e os danos apurados nesta TCE. Conforme ainda veremos nos desdobramentos da análise procedida nas alegações de defesa e razões de justificativas dos demais agentes responsabilizados, o projeto básico pouco teve reflexo nos supostos danos apurados nesta TCE, danos esses que, a nosso ver, estariam mais afetos à fase executória, ou seja, durante [ou até mesmo depois] a prestação dos serviços.  Portanto, entendemos que as contas do Brig. Eng. Ronaldo Yuan devem ser consideradas regulares, com ressalva, expedindo-lhe quitação.
Alegações de defesa e razões de justificativas de Victor Fernando Trotta Nunes
Preliminar de prescrição
Alega que as irregularidades remontam ao final do ano de 2010 e a notificação válida do responsável ocorreu quase oito anos depois, em setembro de 2018 (peça 140, p. 23-37) .
Inicialmente a defesa faz uma breve preleção da Lei de Introdução às Normas do Direito Brasileiro (peça 140, p. 3-5) , de sua formação profissional e atribuições no cargo de Chefe da Divisão Técnica do PAME-RJ, função que exerceu no período de 08/05/2007 a 01/02/2011 (peça 140, p. 5) .
Em seguida, argumenta que sua qualificação original era a de aviador e seria desarrazoado esperar que ele entendesse de todos os assuntos específicos e requisitos de cada área técnica, mormente considerando tratar-se de área de formação diversa da dele. Isso porque, mais especificamente, o Regimento Interno da PAME-RJ, no inciso XV e também no § 8º do seu artigo 174 define, de forma clara, que o Chefe da Divisão Técnica era um cargo mandatoriamente gerencial e hierárquico, uma vez que não previa como exigência que o cargo fosse, impreterivelmente, ocupado por profissional com formação técnica especializada em engenharia (peça 140, p. 7) .
A defesa faz um diagrama do caminho dos pedidos de materiais, desde a etapa inicial, passando por pessoal especializado, até a gestão do Chefe da Divisão Técnica que se incumbia em apresentar, com base nas informações de seus especialistas as demandas necessárias e cobrar que a execução fosse feita dentro dos prazos e recursos estabelecidos (peça 140, p. 7-14) .
Acrescenta que o volume de processos e de recursos financeiros geridos pelo defendente não permitiu ao gestor duvidar das informações que lhe eram prestadas pelas subdivisões especializadas que, por sua vez, estavam devidamente amparadas por pareceres emitidos pelos profissionais detentores de conhecimento técnico (peça 140, p. 16) .
Em relação à confecção da Especificação Técnica (Projeto Básico 007/TMEM/2010) , extraída dos autos do PAG 6746/PAME-RJ/2010, objeto da TCE em destaque, é cristalino que faltava ao defendente expertise para delinear e dimensionar a real necessidade da aquisição, tarefa que comportava suporte de assessoramento de outros Setores Técnicos do PAME-RJ (peça 140, p. 16) .
Ao final a defesa pede sejam afastadas as supostas irregularidades apontadas pela unidade técnica deste Tribunal em relação aos itens objeto de sua Audiência e Citação, com a imediata exclusão do Defendente do rol de responsáveis, bem como que seja reconhecida a prescrição da pretensão ressarcitória (peça 140, p. 37) .
Análise das alegações de defesa e razões de justificativas de Victor Fernando Trotta Nunes
A prescrição suscitada pelo responsável Victor Fernando Trotta Nunes será analisada em conjunto com as alegações de defesa apresentadas pela empresa Emida Instalações Ltda. (CNPJ 02.986.452/0001-10) , visto que ambos arguiram a mesma preliminar de prescrição da pretensão ressarcitória.
No mérito, cabe enfatizar que o Cel. R/1 Vítor Fernando Trotta Nunes (Chefe da Divisão Técnica - DT) foi compelido a apresentar razões de justificativas por suposta conduta de:
	Conduta: revisar o Projeto Básico 007/TMEM/2010, que continha elementos incompatíveis com a estrutura do PAME-RJ, sem avaliar a real necessidade dos serviços.
O responsável alega que sua qualificação original de aviador não lhe permitiu detectar quaisquer erros no projeto básico, nem duvidar das informações que lhe eram prestadas pelas subdivisões especializadas que, por sua vez, estavam devidamente amparadas por pareceres emitidos pelos profissionais detentores de conhecimento técnico.
Nossa análise, neste caso, é semelhante à realizada em relação ao responsável Brig. Eng. Ronaldo Yuan (itens 37-45, retro) . Apesar de ter assumido como chefe da Divisão Técnica do PAME-RJ não detinha a especialização na área da engenharia, menos ainda da engenharia elétrica ou correlata, já que sua formação militar era a de aviador. Nesse caso, a regra é o gestor agir de acordo com os pareceres técnicos e jurídicos. Somente nos casos em que o parecer contém erros perceptíveis aos olhos do homem médio, ou seja, aquele que age com a razoável diligência que de todos é esperada, é razoável exigir do gestor que aja de modo diverso do indicado no parecer (Acórdão 1275/2011-TCU-Plenário, Relator Ministro Raimundo Carreiro) .
Assim, na condição de homem médio, visto que sua formação militar não era de área correlata ao setor elétrico, não se lhe pode exigir que percebesse no projeto básico elementos estranhos às necessidades dos serviços contratados à empresa Emida Instalações Ltda.
O responsável foi, ainda, citado pela seguinte conduta:
Conduta: permitir, como Chefe da Divisão Técnica, o recebimento de parcelas do objeto contratado sem a efetiva realização, bem como a execução de serviços distintos daqueles previstos em contrato. 
Não se mostra razoável manter sua responsabilidade solidária pelo débito apurado nesta TCE pela conduta acima descrita. Isso porque, conforme ainda veremos nesta instrução, foram designados 3 militares para comporem a Comissão de Recebimento e Fiscalização do PAG 6746/PAME-RJ/2010 [da qual o Cel. R/1 Vítor Fernando Trotta Nunes não fez parte] para aferir e receber os serviços prestados pela empresa Emida Instalações Ltda.
Destarte, acolhemos as razões de justificativas e alegações de defesa do militar, à época Divisão Técnica do PAME-RJ, visto que não há indícios de que suas condutas [revisar projeto básico e permitir, como chefe da Divisão Técnica do PAME-RJ, o recebimento de serviços não realizados] possam ter se originado de atos grosseiros e/ou dado causa ao débito apurado nesta TCE. Assim, em função da similaridade das condutas e situação semelhante à do militar à época Brig. Eng. Ronaldo Yuan, o projeto básico não foi a causa dos supostos danos apurados nesta TCE, danos esses que, a nosso ver, estariam mais afetos à fase executória, ou seja, durante [ou até mesmo depois com o descarte de vários componentes elétricos] o fornecimento dos materiais e a prestação dos serviços.  Portanto, entendemos que as contas do Cel. R/1 Vítor Fernando Trotta Nunes devem ser consideradas regulares, com ressalva, expedindo-lhe quitação. 
Alegações de defesa de Julio Queiroz de Araujo Filho
	Argui, depois de uma breve explanação sobre as obsolescências do sistema elétrico do PAME/RJ (peça 115, p. 1-2) , que em 2010, para a realização de serviços considerados emergenciais, a fim de minimizar o risco de colapso do sistema, foi aberto o Processo Administrativo de Gestão (PAG) 6746/PAME-RJ/2010, composto de 31 (trinta e um) itens, visando a manutenção corretiva de entrada de energia em média tensão (25 kV) , subestação principal e subestações secundárias de 6,6 kV do .PAME-RJ (peça 115, p. 2) .
	Após a finalização dos serviços contratados, surgiram informações de supostos prejuízos ao Erário advindos do supracitado Processo Administrativo de Gestão, que foram objetos de investigação pelo Ministério Público Federal (peça 115, p. 2) .
	Em função das investigações, o Centro de Controle Interno da Aeronáutica (CENCIAR) , designou servidores para realizar diligência solicitada pelo Ministério Público Federal no intuito de apurar os supostos danos ao erário advindos do PAG 6746/PAME-RJ/2010, resultando no Relatório de Diligência 8/CR5/2017, de 9 de junho de 2017, que no item 3 concluiu  que o cerne da suposta irregularidade estaria no descarte de materiais.
Com base nesse relatório a defesa sustenta que não há imputação de irregularidade na conduta dos membros da Comissão de Recebimento e Fiscalização dos Serviços, tendo em vista que o descarte de materiais não é de responsabilidade e competência da comissão (peça 115, p. 2) .
A defesa rebate, item a item, os fundamentos que os tomadores de contas se apoiaram para quantificar os danos apurados [objeto de análise específica nos tópicos seguintes] e, ao final, requer se julgue improcedente as infundadas condutas imputadas nesta tomada de contas especial (peça 115, p. 42) .
Análise das alegações de defesa de Julio Queiroz de Araujo Filho
O Cap. R/1 Júlio Queiroz de Araújo Filho (membro da Comissão de Fiscalização e Recebimento do PAG 6746/PAME-RJ/2010) , foi compelido a apresentar alegações de defesa por suposta conduta de:
Conduta: atestar, como membro da comissão de fiscalização e recebimento, o recebimento de parcelas do objeto sem a efetiva realização, bem como a execução de serviços distintos daqueles previstos em contrato.
As irregularidades causadoras de danos, envolvendo a empresa Emida Instalações Ltda. (CNPJ 02.986.452/0001-10) , basicamente se referem a 31 itens de serviços contratados em que apenas 14 foram considerados executados, totalmente ou parcialmente e outros 17 itens não foram executados totalmente, conforme visualizado no quadro abaixo:
	Item
	Descrição do serviço
	Quant. contratada
	Quant. executada
	Quant. não executada X Preço unitário (R$) 
	Glosa (R$) 

	01
	Fornecimento e instalação de fiação elétrica embutida em eletrônico (NF 152) 
	16.540,20m
	0,00
	16.540,20 x 6,25
	103.376,25

	02
	Manutenção preventiva de subestação de média tensão (NF 152) 
	2 (unid.) 
	0,00
	2 x 14.367,00
	28.734,00

	03
	Manutenção de rede aérea de AT e BT (NF 142) 
	2 (unid.) 
	0,00
	2 x 5.218,00
	10.436,00

	04
	Manutenção de Sistema de Proteção Contra Descarga Atmosférica (NF 142) 
	2 (unid.) 
	0,00
	2 x 16.160,00
	32.320,00

	07
	Medição de resistência de terra (NF 142) 
	100 (unid.) 
	0,00
	100 x 51,57
	5.157,00

	08
	Fornecimento e instalação de transformador de potencial 15 KV/220/127V (NF 142) 
	4 (unid.) 
	0,00
	4 x 5.508,18
	22.032,72

	09
	Fornecimento e instalação de transformador de corrente 15 KV - relação 200/5A (NF 142) 
	6 (unid.) 
	3
	3 x 4.003,88
	12.011,64

	10
	Fornecimento e instalação de disjuntor tripolar de MT PVO - 350 MVA/15KV - motorizado (NF 142) 
	2 (unid.) 
	1
	1 x 36.495,09
	36.495,09

	13
	Fornecimento e instalação de para-raios tipo válvula, 15 KV ICC 12 KA (NF 142) 
	9 (unid.) 
	0,00
	9 x 3.002,50
	27.022,50

	14
	Fornecimento e instalação de chave seccionadora 15 KV/400A comando em grupo - rompe carga (NF 142) 
	4 (unid.) 
	2
	2 x 7.398,30
	14.796,60

	15
	Fornecimento e instalação de disjuntor termomagnético tripolar de 10 até 100 amperes ICC - l0 KA (NF 142) 
	50 (unid.) 
	22
	28 x 240,80
	6.742,40

	16
	Fornecimento e instalação de disjuntor termomagnético trifásico de 120, 125, 150, 175, 200 e 225 A ICC 10 KA (NF 142) 
	30 (unid.) 
	17
	13 x 315,04
	4.095,52

	17
	Fornecimento e instalação disjuntor de potência de 800A até 1250 A 50/60 HZ ICC 65KA (NF 142) 
	5 (unid.) 
	3
	2 x 15.883,30
	31.766,60

	18
	Fornecimento e instalação de linha de dutos tipo Kanaflex de 4' (NF 142) 
	300 (m) 
	0,00
	300 x 43,90
	13.170,00

	19
	Fornecimento e instalação de linha de dutos tipo Kanaflex de 2' (NF 142) 
	400 (m) 
	0,00
	400 x 39,66
	15.864,00

	20
	Fornecimento e instalação de cabo flexível 1KV - 240 mm (NF 142) 
	600 (m) 
	0,00
	600 x 158,56
	95.136,00

	21
	Fornecimento e instalação de cabo flexível lKV-120 mm (NF 142) 
	300 (m) 
	0,00
	300 x 78,46
	23.538,00

	26
	Fornecimento e instalação de módulo de comando automático (NF 151) 
	1 (unid.) 
	0,00
	1 x 17.000,00
	17.000,00

	27
	Fornecimento e instalação de carregador de bateria automática (NF 151) 
	1 (unid.) 
	0,00
	1 x 4.690,600
	4.690,60

	28
	Fornecimento e instalação de QGBT com barramento de 400 a 1000A e de neutro e terra, equipado com voltímetro e amperímetro (NF 151) 
	1 (unid.) 
	0,00
	1 x 13.258,93
	13.258,93

	29
	Fornecimento e instalação de cabo trifásico 50mm² Tipo Space Cable, para rede aérea de MT, incluindo todos os acessórios necessários tais como ferragens, isoladores de pino, suspensão, para-raios tipo válvula, cordoalha de aço de sustentação do SPACE CABLE isoladores (NF 151) e (NF 231) 
	1.118,5 (m) 
	0,00
	1.118, 5 x 335,00
	374.697,50

	30
	Fornecimento e instalação de banco de capacitores automático de 51 a 100 KV AR/220 V para correção de fator de potência constando de Quadro com contadoras eletromagnéticas, controlador dos estágios das cargas capacitivas, disjuntores de proteção, cabos de cobre para interligação no banco de capacitares às cargas (NF 151) 
	1 (unid.) 
	0,00
	1 x 46.887,64
	46.887,64

	31
	Fornecimento e instalação de banco de capacitores automático de 151 a 200 KVAR/220 V para correção de fator de potência constando de Quadro com contadoras eletromagnéticas, controlador dos estágios das cargas capacitivas, disjuntores de proteção, cabos de cobre para interligação no banco de capacitares às cargas (NF 231) 
	1 (unid.) 
	0,00
	1 x 99.999,00
	99.999,00

		TOTAL 
				1.039.227,99

O Relatório de TCE 01/DECEA/2018 (peça 2, p. 19) foi fundamentado em relatórios de dois engenheiros eletricistas designados para dar suporte aos trabalhos da TCE, que emitiram em 1º/8/2018 pareceres técnicos (peça 4, p. 38-53 e 55-68) relatando irregularidades na execução dos serviços referentes ao PAG 6746/PAME-RJ/2010.
Conforme já qualificado acima, o Cap. R/1 Júlio Queiroz de Araújo Filho foi um dos membros da Comissão de Fiscalização e Recebimento do PAG 6746/PAME-RJ/2010. Em sua defesa rebateu os fundamentos consignados no Relatório de TCE 01/DECEA/2018 adotados para glosarem os supostos serviços considerados não executados pela empresa Emida Instalações Ltda. Trataremos, item a item, os argumentos da defesa em relação aos serviços glosados pelos tomadores de contas.
Item 1 - Fornecimento e instalação de fiação elétrica embutida em eletrônico (NF 152) 
	De acordo com o quadro acima estava prevista a execução de 16.540,20m de fiação elétrica, no valor unitário de R$ 6,25, não constatada na planilha acostada na peça 2, p. 27-28, cujo item de serviço isoladamente gerou a glosa de R$ 103.376,25.
	Nos relatórios técnicos dos engenheiros que deram suporte ao Relatório de TCE 01/DECEA/2018 verificou-se que:
A especificação técnica deste item é muito abrangente e carece de melhor detalhamento técnico do material solicitado. Além disso, na ausência de projeto executivo, não se pode verificar qual a localidade e aplicação do material. Contudo, observa-se na documentação da Sindicância que, em reposta ao Ofício PR/RJ/MPF/ARC 14.589/2012, o PAME-RJ emitiu o Ofício 49/DSIJ/18066, de 24.10.2012, informando que a especificação dos cabos era #2,5 e 4 mm², com classe de isolação 450/750 V, #6, 10 e 16 mm², com classe de isolação 750 V, e #25 e 35 mm², com classe de isolação de 1000 V. 
O detalhamento apresentado era ainda insuficiente, tendo em vista que não informa as quantidades específicas para cada tipo de fiação. O cabeamento apontado é para aplicação apenas para alimentação de cargas em baixa tensão. Contudo, observa-se in loco que as redes internas do PAME-RJ são subterrâneas e de média tensão, portanto, esse quantitativo de cabeamento estaria superdimensionado para tal aplicação. Destaca-se ainda que com base na documentação disponível e nas diligências realizadas, não foi possível constatar a execução e/ou entrega deste material (peça 4, p. 39) .
A especificação deste item carece de informações, pois não há especificações referentes à 'fiação elétrica'. Não há projeto executivo para averiguar se as quantidades estão coerentes, bem como os locais de instalação. Cabe destacar que, conforme descrito no item 2 do Ofício 49/DSIJ/18066, de 24/10/2012, enviado ao Procurador da República Alexandre Ribeiro Chaves, a especificação dos cabos é #2,5 e 4 mm² , com classe de isolação 450/750 V, #6, 10 e 16 mm² , com classe de isolação 750 V, e #25 e 35 mm², com classe de isolação de 1000 V. Contudo, aparentemente, a quantidade parece estar superdimensionada, dado que as grandes distâncias no PAME-RJ são caracterizadas pelas interligações entre as subestações, cujas interligações são feitas em média tensão, sendo que a referida 'fiação elétrica' refere-se a cabos de baixa tensão  (peça 4, p. 56) .
Sobre esse item no Relatório de TCE 01/DECEA/2018 (peça 2, p. 19) , registrou-se:
A falta de projeto detalhado e a diversidade de especificações informadas pelo PAME por intermédio do Ofício 49/DSIJ/18066 (Anexo 18) , não permitiram que a Comissão considerasse a sua execução, a não ser que surjam novos elementos ainda desconhecidos no processo.
Cabe ressaltar que este item, apesar de constar com um único preço por metro, foi composto de cabos que variavam de 2,5 mm² a 35 mm².
Argumento da defesa
	A defesa alega que as informações consignadas nos pareceres dos engenheiros não consideraram as dimensões do PAME-RJ (área aproximada de 80.000 m²) e a distância entre as 10 (dez) subestações existentes.
	Aduz que a variedade de bitola dos fios é adequada e justifica-se em razão dos diferentes circuitos elétricos a serem atendidos e o preço único foi apurado pela média do somatório dos preços de cada bitola de fio elétrico a ser fornecido.
	Finaliza afirmando que a ausência de projeto executivo ou de outro projeto detalhado não é de responsabilidade e competência da Comissão de Recebimento e Fiscalização dos Serviços.
Análise
	De fato, conforme já salientado anteriormente, o projeto básico é o documento preliminar à execução dos serviços contratados (item 43, retro) e não é definitivo, podendo ser alterado em relação aos quantitativos e metodologia de execução. 
	Como membro da Comissão de Recebimento, não era obrigação do responsável elaborar ou retificar o projeto básico e/ou o projeto executivo. À Comissão coube aferir os serviços executados para subsidiar a Organização Militar a autorizar e efetuar os pagamentos à empresa contratada pelos materiais fornecidos e serviços prestados.
	O Relatório de TCE 01/DECEA/2018 (peça 2, p. 19) foi fundamentado em opiniões de dois engenheiros eletricistas designados para o suporte aos trabalhos da TCE, que emitiram em 1º/8/2018 pareceres técnicos (peça 4, p. 38-53 e 55-68) .
	Os dois engenheiros enfatizaram a dificuldade em conferir os serviços realizados em razão da falta de projeto detalhado e observaram que as bitolas dos cabos elétricos adquiridos corresponderiam a circuitos de baixa tensão, enquanto predominantemente as distâncias entre as subestações do PAME-RJ exigiriam cabos elétricos para média tensão.
Não nos parece razoável impugnar a totalidade da despesa baseado na percepção única de que havia predominância de utilização de cabos elétricos em redes de média tensão. Ainda nesta instrução verificaremos que a rede de baixa tensão - BT encontra-se nos circuitos de iluminação das diversas vias internas (rede aérea de BT) do PAME-RJ que, segundo o Cap. R/1 Júlio Queiroz de Araújo Filho (peça 115, p. 10) , não estava fora do objeto do PAG 6746/PAME-RJ/2010.
	Do ponto de vista mais prático, realmente não é lógico se imaginar que num sistema de elétrico de alta complexidade fosse utilizado cerca de 16 mil metros de fios com apenas uma bitola (2,5mm²) . Na fase de execução é que efetivamente se verificam as quantidades e variedades da fiação aplicadas, sendo responsabilidade da comissão de recebimento conferir o efetivo fornecimento e aplicação do material.
	Portanto, não se sustenta a glosa de R$ 103.376,25 fundamentada apenas na ausência de projeto detalhado, sobretudo considerando que o projeto elétrico (básico e/ou executivo) não era da responsabilidade e nem o único meio de aferir o fornecimento e a prestação dos serviços.
Item 2 - Manutenção preventiva de subestação de média tensão (NF 152) 
	De acordo com o quadro retro, estava prevista a manutenção de subestação de medida tensão com preço unitário de R$ 14.367,00, gerando a glosa de R$ 28.734,00 em função da não execução dos serviços.
	Segundos os engenheiros:
Em análise a documentação disponível, não foram encontradas evidências da realização do serviço, tais como cronograma de serviços, paradas de energia, Ordens de Serviço do SILOMS, Ordem de Serviço da Empresa Contratada, etc. Além disso, não há especificação de qual tipo de manutenção fora realizada e quais equipamentos foram contemplados por esta manutenção. Considerando ainda que o local possui 10 subestações de média tensão, fica ainda mais inviável a verificação do serviço. Destaca-se ainda que o objeto deste PAG indicava manutenções apenas corretivas nas subestações e não contemplava preventivas (peça 4, p. 39) .
A especificação deste item carece de informações, pois não há dados de quais manutenções serão realizadas e em quais equipamentos. Apesar do sistema de energia estar extremamente precário na época, necessitando de manutenções. Não foram identificados quaisquer documentos que comprovem a realização das referidas manutenções preventivas (peça 4, p. 56) .
Sobre esse item no Relatório de TCE 01/DECEA/2018 (peça 2, p. 19) , registrou-se:
A falta de evidências documentais não permitiram que a Comissão considerasse a sua execução, a não ser que surjam novos elementos ainda desconhecidos no processo.  
Argumento da defesa
	A defesa alega que o período de tempo passado (mais de 7 anos) entre as manutenções executadas nas 2 (duas) subestações e a diligência efetuada, dificulta de maneira expressiva afirmar com precisão a não execução da manutenção contratada. Ainda assim, a falta de informações quanto à especificação deste item, a falta de dados de quais manutenções seriam realizadas e em quais equipamentos, não traduz negação de sua execução à época. Além disso, consta na Justificativa da Aquisição e no Projeto Básico 007/TMEM/2010 do PAG 6746/PAME-RJ/2010, a contratação de empresa especializada para realizar as necessárias manutenções preventivas e corretivas.
	Acrescenta que à época o lançamento de dados (ordens de serviço, manutenções e materiais) no Sistema Integrado de Logística de Materiais e Serviços (SILOMS) atendia apenas a itens aeronáuticos.
Análise
Os engenheiros lançam dúvidas se houve a efetiva manutenção preventiva em subestação de média tensão em função da falta de registros relacionados aos serviços. 
	A defesa rebate o relatório dos engenheiros afirmando que na Justificativa da Aquisição e no Projeto Básico 007/TMEM/2010 do PAG 6746/PAME-RJ/2010, a contratação de empresa especializada para realizar as necessárias manutenções preventivas e corretivas.
Na realidade não foi possível aos tomadores de contas aferirem a execução dos serviços em razão da falta de dados, de projetos básico e executivo detalhados, ou outras evidências documentais comprovando os serviços de manutenção preventiva.
Por sua vez, a defesa alega que a falta desses documentos não significa que os serviços não foram prestados.
Do Relatório de Sindicância 05/SIJ/2017, de 18/9/2017 (peça 12, p. 14-26) , extraem-se os seguintes dizeres em que o sindicante verbalizou que de fato houve a necessidade de manutenções preventivas:
Como já expresso no próprio quesito formulado, não estão definidas as justificativas para as quantidades adquiridas no corpo do PAG, e para que se possa concluir se eram aceitáveis e oportunas à realidade da época, a investigação procurou realizar o levantamento das reais necessidades, que se traduzem naquilo que é essencial ao bom funcionamento dos equipamentos e sistemas do P AME-RJ.	
O PAM/S 026/TMEM/2007, de 9/10/2007 figura como documento mais antigo que guarda relação com os serviços especializados contratados por meio do PAG 6746/PAME-RJ/2010 e nele estão dispostas dez requisições do Setor de Eletromecânica do PAME-RJ, todos relacionados à revisão, manutenção preventiva ou corretiva de componentes das subestações de energia do PAME-RJ. Portanto, conclui-se que há claro registro de necessidade, ainda em 2007, de serviços especializados nesse sentido, que não foram contratados à época, devido ao cancelamento do pedido, em função de restrições orçamentárias, conforme atesta o então Chefe da Divisão Técnica do PAME-RJ à época no seu Termo de Inquirição (peça 12, p. 16) .
Trata-se de serviço contratado em 2010 e realizado naquele ano, não sendo factível afirmar, com base em inspeção realizada 7 anos depois (2017) , a inexecução de serviços dessa natureza. A manutenção preventiva ou corretiva deixam poucos vestígios físicos, predominando a reparação de materiais e equipamentos danificados de acesso restrito, nem sempre possibilitando a aferição depois de tanto tempo passado dos serviços executados. É o caso, por exemplo, dos itens 8 e 9, em que os engenheiros não puderam verificar a colocação dos transformadores de potencial e nem do transformador de corrente 15Kv instalados dentro dos painéis de baixa tensão por estarem energizados (peça 4, p. 58) . Também não foi possível aos engenheiros aferirem os itens 18 e 19, referentes ao fornecimento e instalação de linha de dutos tipo Kanaflex de 2' e 4', porque as caixas de passagem encontravam-se alagadas (peça 4, p. 60) .
Dessa forma, os tomadores de contas não se fundamentaram em evidências sólidas para impugnar a despesa realizada. Portanto, desconsideramos a glosa de R$ 28.734,00 referente ao item 2 (Manutenção preventiva de subestação de média tensão) .
Item 3 - Manutenção de rede aérea de AT e BT (NF 142) 
Foi prevista a manutenção da rede aérea de alta e baixa tensão no valor de R$ 5.280,00 a unidade, totalizando R$ 10.436,00 que, segundo os tomadores de contas, não foram executados. 
	No relatório dos engenheiros consta que:
Em análise a documentação disponível, não foram encontradas evidências da realização do serviço, tais como cronograma de serviços, paradas de energia, Ordens de Serviço do SILOMS, Ordem de Serviço da Empresa Contratada, etc. 
Destaca-se o fato de que o PAME-RJ possui apenas uma pequena rede aérea em Média Tensão. A NBR ABNT 14039 - Instalações elétricas de média tensão, considerada instalações nesta classe todas que forem atendidas entre 1,0kV a 36,2 kV. Tendo em vista que há apenas uma alimentação na sua subestação principal de 25kV (Figura 1) , entende-se que não há nesta OM linha aérea de Alta Tensão - AT.
De todo modo, a manutenção em Média Tensão necessitaria de autorização da concessionária, mediante apresentação de Anotação de Responsabilidade Técnica (ART) , o que não foi apresentada nos documentos analisados. Destaca-se ainda que no Ofício 49/DSIJ/18066, de 24/10/2012, o PAME-RJ informa que os responsáveis técnicos são os engenheiros Eletricistas CÉSAR DE BARROS FARNEZE e MARIO MLÍZIA, contudo não existindo Anotações de Responsabilidade Técnica (Fl. nº 257, da Sindicância 05/SIJ/2017) .
Foi observado ainda que a rede aérea de BT é composta apenas por rede de iluminação, que está fora do objeto do contrato (Figura 2) . Por falta de detalhamento da manutenção e de comprovação documental, não foi possível comprovar qual serviço de manutenção que fora realizado em rede aérea AT e BT, assim como a comprovação da necessidade motivadora (peça 4, p. 40) .
A especificação deste item carece de informações, pois não há informações de quais manutenções serão realizadas, em quais equipamentos, se a manutenção é preventiva ou corretiva, além da falta de informações sobre a rede aérea que receberá a manutenção. Além disso, a quantificação deste item é subjetiva em virtude da falta de informações apresentada anteriormente. É possível que a manutenção da rede aérea de Alta Tensão referiu-se à entrada de energia do PAME-RJ, de 25 kV (Figura 1) , embora a tensão de 25kV seja considerada Média Tensão, conforme ABNT NBR 14039 - Instalações Elétricas de Média Tensão e explicitado na RECON MT da Light. Referente à rede aérea de Baixa Tensão, a única rede aérea identificada foi o circuito de iluminação das vias (Figura 2) . Contudo, não foram identificados quaisquer documentos que comprovem a realização das referidas manutenções (peça 4, p. 56) .
No Relatório de TCE 01/DECEA/2018 (peça 2, p. 19) , registrou-se:
A inexistência de rede de alta tensão e a não apresentação de ART, conforme informado pelo PAME por meio do Ofício 49/DSJI/18066 (Anexo 18) , não permitiram que a Comissão considerasse a sua execução, a não ser que surjam novos elementos ainda desconhecidos no processo.
Argumento da defesa
	A defesa assinala que a manutenção no circuito de iluminação das diversas vias internas (rede aérea de BT) não está fora do objeto do PAG, uma vez que apesar da falta de detalhamento, não exclui a rede aérea do circuito de iluminação das diversas vias internas do PAME-RJ que é em baixa tensão.
	É comum, entre os técnicos do PAME-RJ, referir-se como de Alta Tensão a rede elétrica desde a entrada da energia comercial (aérea) até o quadro principal de distribuição, conforme consta do item 4.2 do Relatório Técnico 031/TMEM/08, de 28/5/2008: '...o sistema de A.T. (25,8 kV) desde a entrada da energia comercial até o quadro principal de distribuição é muito antigo e obsoleto...' (peça 115, p. 10) . 
Análise
Nos pareceres dos engenheiros elétricos houve a preocupação em lançar dúvida sobre a existência de rede de alta tensão no PAME-RJ, tendo o responsável admitido o erro de costume de os técnicos considerarem de alta tensão o sistema elétrico na entrada do PAME-RJ.	
	Não há como contestar a prestação dos serviços apenas com base na ausência de documentos evidenciando os trabalhos executados. 
Restaria, apenas, inferir se os serviços de manutenção foram ou não executados pela empresa contratada, o que não foi feito. Contudo, há evidências de que os serviços de manutenção [preventiva e/ou corretiva] na Subestação Principal situada na entrada do PAME-RJ [considerada de média tensão] foi contemplada no PAG 6746/PAME-RJ/2010, pois em 2009 fora emitido o relatório técnico registrando a situação caótica do sistema:
Esta Subestação apresenta cabos elétricos fixados inadequadamente e com seus isolamentos parcialmente derretidos; isoladores aparentemente proporcionando fuga de energia; chaves seccionadoras com mau funcionamento; para-raios de linha (Tipo Válvula) queimados devido à grande incidência de descargas atmosféricas; postes trincados e com possibilidade de queda; vazamento de óleo no disjuntor de alta tensão: transformadores de potência de 15 kV/220V/127V e transformadores de corrente de 15 kV, relação 200A/5A, ambos fora de suas características técnicas e operacionais. Esta situação é extremamente crítica, pois a citada Subestação fornece a energia elétrica imprescindível para o pleno funcionamento do PAME - RJ, podendo vir a falhar a qualquer momento.
Vê-se do trecho acima que em 2009 a subestação principal do PAME-RJ, ainda que considerada de média tensão, necessitava de manutenção, não sendo lógico imaginar que em 2010 tal setor ficasse de fora do projeto de reparos proposto no PAG 6746/PAME-RJ/2010.
Portanto, consideramos que o relatório de TCE não apresentou elementos de convicção suficientes que justificassem a glosa da quantia de R$ 10.436,00 referente ao item 3 (Manutenção de rede aérea de AT e BT do PAME-RJ) .
Item 4 - Manutenção de Sistema de Proteção Contra Descarga Atmosférica (NF 142) .
	Foi glosado o valor de R$ 32.320,00, pois segundo a comissão de TCE, não foram encontradas evidências de que a manutenção de Sistema de Proteção Contra Descarga Atmosférica foi efetivamente realizada. 
	Nos relatórios dos engenheiros contam que:
Na documentação analisada, observa-se que o Relatório Técnico da TMEM, datado de 13.07.2009, destaca inexistência de Sistema de Proteção Contra Descargas Atmosféricas (SPDA) . Observa-se ainda no processo, um Relatório de Vulnerabilidades do Sistema Elétrico elaborado pela empresa IACIT em que foi reafirmado tal fato.
Entretanto, o referido Relatório cita no item 4.3.2 que 5 (cinco) postes da 8ª Avenida possuíam SPDA, porém necessitando de manutenção e não possuindo aterramento.
Este é o único documento que aponta a existência de algum SPDA na referida instalação. Neste caso, o único local de possível realização do serviço seria em 02 (dois) destes 05 (cinco) postes. Contudo, devido a distância temporal, não se pode afirmar que mediante este contrato foram executados estes serviços (peça 4, p. 41) .
A especificação deste item carece de dados, pois não há informações de quais manutenções serão realizadas, em quais equipamentos e qual o tamanho do sistema de proteção a que se refere, dificultando a sua quantificação. É importante observar que, conforme descrito no item 4.3 do Relatório Técnico enviado ao Procurador da República Alexandre Ribeiro Chaves, por meio do Ofício 31/DSIJ/9020, de l7/06/2011, todas as edificações (prédios, galpões, postes elevados e caixa d'água) do Parque estavam desprovidas de SPDA. Apenas os 05 (cinco) postes da 8ª Avenida possuía SPDA, porém necessitando de manutenção. Apesar de considerar a quantificação deste de forma subjetiva, da forma que se apresenta, poderia ser entendido que a manutenção se restringiria a apenas 02 (dois) postes, o que difere da necessidade apresentada no referido relatório. Ainda sim, não foi possível identificar nenhum documento que comprove a realização das referidas manutenções (peça 4, p. 57) .
No Relatório de TCE 01/DECEA/2018 (peça 2, p. 19) , registrou-se:
O lapso temporal entre a suposta execução do serviço e os dias atuais, acrescido pela inexistência de documentação que comprove a realização da manutenção, não permitiram que a Comissão considerasse a sua execução, a não ser que surjam novos elementos ainda desconhecidos no processo.
Argumento da defesa
	Segundo a defesa considerando que o serviço contratado foi para a manutenção em 2 (duas) unidades do sistema de proteção contra descarga atmosférica (SPDA) e que a necessidade era de manutenção em 5 (cinco) SPDA, não exclui a realização do serviço contratado nas 2 unidades. Além disso, conforme dispõe o Sr. Tomador em sua apuração: 'O lapso temporal entre a suposta execução do serviço e os dias atuais...' '...não permitiram que a Comissão considerasse a sua execução ...'. Observa a defesa que as afirmações imprecisas e controversas produziram relevância e eficácia à fundamentação da Comissão da TCE (peça 115, p. 12) .
Análise
O militar não pode ser responsabilizado pela ação tardia da OM em inspecionar os serviços prestados pela empresa Emida. Realmente, assiste razão à defesa porque o lapso temporal (cerca de 7 anos) não é motivo justo para impugnar a despesa realizada e nem seria obrigação do responsável a conservação/guarda, por tanto tempo, de documentos que comprovassem a prestação do serviço. 
Portanto, consideramos que o relatório de TCE não apresentou elementos de convicção suficientes que justificassem a glosa da quantia de R$ 32.320,00 referente ao item 4 (Manutenção de Sistema de Proteção Contra Descarga Atmosférica) .
Item 7 - Medição de resistência de terra (NF 142) 
	Houve glosa no valor de R$ 5.157,00 em razão de não ter sido constatado o serviço de medição de resistência de terra, equivalente a 100 unidades ao custo unitário de R$ 51,57.
	Nos relatórios dos engenheiros constam que:
Em análise a documentação disponível, não foram encontradas evidências da realização do serviço, tais como Ordens de Serviço do SILOMS, Ordem de Serviço da Empresa Contratada, ou mesmo um relatório técnico emitido com as referidas medições (peça 4, p. 42) .
Apesar da necessidade da realização de medições de resistência de terra após a instalação ou em manutenções no sistema de aterramento (o qual não consta como item do processo licitatório) , não foi possível identificar relatórios de medições ou quaisquer outros documentos que comprovem a realização do serviço (peça 4, p. 58) .
	No Relatório de TCE 01/DECEA/2018 (peça 2, p. 19) , registrou-se:
O lapso temporal entre a suposta execução do serviço e os dias atuais, acrescido pela inexistência de documentação que comprove a realização das medições, não permitiram que a Comissão considerasse a sua execução, a não ser que surjam novos elementos ainda desconhecidos no processo.
Argumento da defesa
	Segundo a defesa as Medições de Resistência de Terra foram efetivamente realizadas e à medida que eram instalados os eletrodos e atenderam aos padrões estabelecidos pelas normas técnicas. Por se desnecessária, não consta no PAG a exigência de emissão de relatório ou laudo de medição. A ausência do relatório de medição não atesta com segurança a inexecução do serviço (peça 115, p. 12) .
Análise
Os engenheiros admitiram a necessidade da realização de medições de resistência de terra após a instalação ou em manutenções no sistema de aterramento (peça 4, p. 58) , sendo, assim, pertinente, tais serviços, ao objeto do PAG. 
Noutro enfoque, o militar não pode ser responsabilizado pela ação tardia da OM em inspecionar os serviços prestados pela empresa Emida. Realmente, o lapso temporal (cerca de 7 anos) não é motivo justo para impugnar a despesa realizada e nem seria obrigação do responsável a conservação/guarda, por tanto tempo, de documentos que comprovassem a prestação do serviço. 
Portanto, consideramos que o relatório de TCE não apresentou elementos de convicção suficientes que justificassem a glosa da quantia de R$ 5.157,00 referente ao Item 7 (Medição de resistência de terra) .
Item 8 - Fornecimento e instalação de transformador de potencial 15 KV/220/127V (NF 142) .
	A glosa para esse item atingiu o valor de R$ 22.032,00, posto que não foram instalados 4 transformadores 15KV, ao custo unitário de R$ 5.508,18.
	Nos relatórios dos engenheiros constam que:
O relatório 010/TMEM/2014 afirma a existência e funcionamento de 02 (dois) transformadores de potencial (TP) instalados na Subestação LCE e 02 (dois) TP que teriam disso descartados após ocorrência de descargas atmosféricas. Este item em específico foi contestado pela PR-RJ, através do Ofício PR-RJ/GMGBA  024/2014 em relação a sua especificação técnica considerando a sua aparente incompatibilidade técnica, tendo em vista que a instalação é de 6,6kV. O PAME-RJ argumentou que fora utilizado uma classe de tensão imediatamente superior sem incompatibilidade.
Embora não tenha sido possível uma verificação in loco, é importante destacar que quando se aplica no primário de um TP a tensão nominal para o qual o mesmo foi projetado, obtém-se no secundário a tensão de 115 V. Quando a tensão aplicada no primário é menor ou maior que a nominal, se obtém no secundário uma tensão menor ou maior proporcional a 115 V. Diante disto, observa-se que a utilização de um TP de 15kV seria superdimensionada, ocasionando alteração na medição, portanto sendo incompatível para esta aplicação (peça 4, p. 42) .
Foi informado no Parecer Técnico 010/TMEM/2014, de 09/10/2014, que 02 (dois) transformadores de potencial foram descartados em 2011 e 02 (dois) estão instalados na subestação do LCE. Os transformadores de potencial ficam instalados dentro dos painéis de baixa tensão (energizados) . Na visita técnica ao PAME-RJ, não foi possível realizar a desenergização dos painéis. Contudo, a especificação do item, quanto à classe de tensão 15 kV, não é compatível com a instalação, pois a tensão de entrada do painel é 6,6 kV. A instalação de transformador de potencial de 15 kV em um painel de 6,6 kV causaria mal funcionamento do relé de proteção (peça 4, p. 58) .  
	No Relatório de TCE 01/DECEA/2018 (peça 2, p. 20) , registrou-se:
Este equipamento foi considerado incompatível com as características do PAME-RJ. Além disso, como não há registro ou outras evidências do seu fornecimento e instalação, o mesmo foi considerado como não executado.
Argumento da defesa
	Não há qualquer incompatibilidade do Transformador de Potencial 15kV/220/127V, pois a tensão de 15 kV refere-se a classe de tensão de maior suportabilidade. A relação de tensão de funcionamento de 220/127V foi mantida, sendo tecnicamente compatível com a necessidade do sistema. Além disso, as 9 (nove) subestações secundárias de 6,6 kV são obsoletas e não atendem ao padrão da ABNT, LIGTH e ANEEL, não apresentando disponibilidade no mercado de componentes que satisfaçam a essa especificação, optando-se por uma classe imediatamente superior (peça 115, p. 14) .
	Observa-se a afirmação do Engenheiro Lucas Bittar Barbosa: '...os transformadores de potencial ficam instalados dentro dos painéis de baixa tensão (energizados) . 'Na visita técnica ao PAME-RJ, não foi possível realizar a desenergização dos painéis' (grifo nosso) , atesta a impossibilidade de verificação da efetiva instalação de dos transformadores (peça 115, p. 14) .
Análise
	No Parecer Técnico 007/TMEM/2014, de 24/2/2014 (peça 3, p. 101-102) essa matéria foi discutida, tendo-se concluído que as instalações elétricas e os equipamentos do PAME-RJ eram consideradas obsoletas, com mais de 40 anos de implantação, não havendo no mercado equipamentos compatíveis com as características técnicas específicas nas tensões de 20kv (subestação principal) e 6,6kv (subestações secundárias) , sendo empregados equipamentos de tensão imediatamente superior disponíveis no comércio.
No mais, o militar, e os demais integrantes da Comissão de Recebimento e Fiscalização do PAG, não pode ser responsabilizado pelo fato de os engenheiros não terem tido acesso ao local do transformador de potencial 15 KV/220/127V porque o painel onde foi instalado encontrava-se energizado.
Conforme já salientado anteriormente, o militar não pode ser responsabilizado pela ação tardia da OM em inspecionar os serviços prestados pela empresa Emida. Realmente, o lapso temporal (cerca de 7 anos) não é motivo justo para impugnar a despesa realizada e nem seria obrigação do responsável a conservação/guarda, por tanto tempo, de documentos que comprovassem a prestação do serviço. 
Portanto, consideramos que o relatório de TCE não apresentou elementos de convicção suficientes que justificassem a glosa da quantia de R$ 22.032,00 referente ao item 8 (fornecimento e instalação de transformador de potencial 15 KV/220/127V) .
Item 9 - Fornecimento e instalação de transformador de corrente 15 KV - relação 200/5A (NF 142) .
	A glosa para esse item atingiu o valor de R$ 12.011,64, posto que não foram instalados 3 [de 6 contratados] transformadores de corrente 15KV, ao custo unitário de R$ 4.003,88.
	Segundo os relatórios dos engenheiros:
O relatório 010/TMEM/2014 afirma a existência e funcionamento de 03 (três) transformadores de corrente (TC) instalados na Subestação LCE e que 03 (três) TC teriam sido descartados por descargas atmosféricas. Este item em específico foi contestado pela PR-RJ, através do Ofício PRRJ/GMGBA  024/2014 em relação a sua especificação técnica considerando a sua aparente incompatibilidade técnica. O PAME-RJ argumentou que fora utilizado uma classe de tensão imediatamente superior sem incompatibilidade.
Embora não tenha sido possível uma verificação in loco, neste caso a classe de tensão (l5kV) não seria incompatível sendo possível que esteja instalado no local instalado (peça 4, p. 42) .
Foi informado no Parecer Técnico 010/TMEM/2014, de 09/10/2014 (Fl. nº 281 da Sindicância nº 05/SIJ/2017) , que 03 (três) transformadores de corrente foram descartados em 2011 e 03 (três) estão instalados na subestação do LCE. Os transformadores de corrente ficam instalados dentro dos painéis de baixa tensão (energizados) . Na visita técnica ao PAME-RJ, não foi possível realizar a desenergização dos painéis, não sendo possível afirmar que estão instalados. Cabe ressaltar que, apesar da classe de tensão do transformador de corrente ser 15 kV, não sendo compatível com a tensão do painel (6,6 kV) , sua instalação não causaria mal funcionamento do relé de proteção. A classe de tensão 15 kV representa maior suportabilidade quanto à sobretensão (peça 4, p. 58) .
No Relatório de TCE 01/DECEA/2018 (peça 2, p. 20) , registrou-se:
Foram desconsideradas que 3 (três) das 6 (seis) unidades foram fornecidas e instaladas, em virtude de não haver documentação que comprove o descarte das outras 3 (três) .
Argumento da defesa
	Não há incompatibilidade do Transformador de Potencial 15kV relação 220/5A, pois a tensão de 15 kV refere-se a classe de tensão de maior suportabilidade. A relação de corrente de funcionamento de 200/5A foi mantida, sendo tecnicamente compatível com a necessidade do sistema. Além disso, as 9 (nove) subestações secundárias de 6,6 kV são obsoletas e não atendem ao padrão da ABNT, LIGTH e ANEEL, não apresentando disponibilidade no mercado de componentes que satisfaçam a essa especificação, optando-se por uma classe imediatamente superior. Os pareceres não apontam o não fornecimento das 6 (seis) unidades e a Comissão de Recebimento e Fiscalização dos Serviços não possui responsabilidade e competência quanto ao descarte de material (peça 115, p. 15) .
	Observa-se as afirmações dos Engenheiros Isaac Raphael Costa Rehem e Lucas Bittar Barbosa, respectivamente: ' ... Embora não tenha sido possível verificação in loco ... 11 e 'Na visita técnica ao PAME-RJ, não foi possível realizar a desenergização dos painéis, não sendo possível afirmar que estão instalados'. Atestam a não verificação da efetiva instalação de dos transformadores (peça 115, p. 15) .
Análise
O militar, e os demais integrantes da Comissão de Recebimento e Fiscalização do PAG, não pode ser responsabilizado pelo fato de os engenheiros não terem tido acesso ao local do transformador de corrente 15 KV porque o painel onde foi instalado encontrava-se energizado.
Conforme já salientado anteriormente, o militar não pode ser responsabilizado pela ação tardia da OM em inspecionar os serviços prestados pela empresa Emida. Realmente, o lapso temporal (cerca de 7 anos) não é motivo justo para impugnar a despesa realizada e nem seria obrigação do responsável a conservação/guarda, por tanto tempo, de documentos que comprovassem a prestação do serviço. Também não é responsabilidade da Comissão de Recebimento a destinação dada ao equipamento depois de encerrada a fase de recebimento e instalação do equipamento, menos ainda sobre o descarte do material porventura danificado.
Portanto, consideramos que o relatório de TCE não apresentou elementos de convicção suficientes que justificassem a glosa da quantia de R$ 12.011,64 referente ao item 9 (fornecimento e instalação de transformador de corrente 15 KV) .
Item 10 - Fornecimento e instalação de disjuntor tripolar de MT PVO - 350 MVA/15KV - motorizado (NF 142) 
	A glosa para esse item atingiu o valor de R$ 36.495,09, posto que não foram instalado 1 disjuntor tripolar, ao custo unitário de R$ 36.495,09.
	Os engenheiros registraram:
O relatório 010/TMEM/2014 afirma a existência e funcionamento de 01 (um) disjuntor instalado na Subestação LCE e que 01 (um) DJ teria sido descartado por descargas atmosféricas.
Encontrado material similar, sem a possibilidade de comparação da especificação técnica ou data de fabricação. Na diligência, o técnico local afirma que um dos substituídos se encontra na Cabine 1 da Subestação do LCE.
Na diligência foi observado o disjuntor apresentado, embora não possuísse mais a placa de identificação de suas características elétricas (peça 4, p. 43) .
Foi identificado 01 (um) disjuntor tripolar de média tensão instalado na subestação que atende ao LCE (Figura 6) , embora não tenha sido possível verificar a data de fabricação/instalação. Também foi observado um disjuntor antigo no galpão da TMEM, no PAME-RJ, o qual sugere que o novo disjuntor o tenha substituído, não sendo possível precisar a data da substituição. Vale destacar que foi informado no Parecer Técnico 010/TMEM/2014, de 09/10/2014, que 01 (um) disjuntor foi descartado em 2011 e 01 (um) está instalado na subestação do LCE (peça 4, p. 58) .
No Relatório de TCE 01/DECEA/2018 (peça 2, p. 21) , registrou-se:
Foi desconsiderado um item que teria sido descartado, em virtude de não haver documentação que comprove tal fato. O outro item foi considerado como entregue e instalado, por ter sido encontrado em diligência.
Argumento da defesa
	Os pareceres não apontam para o não fornecimento e a não instalação das duas unidades. A Comissão de Recebimento e Fiscalização dos Serviços não possui responsabilidade e competência quanto ao descarte de material tampouco a substituição/remanejamento de equipamentos durante as manutenções rotineiras ocorridas após a execução dos serviços (peça 115, p. 16) .
Análise
Os engenheiros sinalizaram a existência dos equipamentos. Por sua vez o militar, e os demais integrantes da Comissão de Recebimento e Fiscalização do PAG, não pode ser responsabilizado pela preservação dos equipamentos instalados, tampouco pela destinação dada posteriormente ao encerramento do PAG, ou o controle de descarte do material danificado.
Conforme já salientado anteriormente, o militar não pode ser responsabilizado pela ação tardia da OM em inspecionar os serviços prestados pela empresa Emida. Realmente, o lapso temporal (cerca de 7 anos) não é motivo justo para impugnar a despesa realizada e nem seria obrigação do responsável a conservação/guarda, por tanto tempo, de documentos que comprovassem a prestação do serviço. Também não é responsabilidade da Comissão de Recebimento a destinação dada ao equipamento depois de encerrada a fase de recebimento e instalação do equipamento, menos ainda sobre o descarte do material porventura danificado.
Portanto, consideramos que o relatório de TCE não apresentou elementos de convicção suficientes que justificassem a glosa da quantia de R$ 36.495,09 referente ao item 10 (fornecimento e instalação de disjuntor tripolar de MT PVO - 350 MVA/15KV - motorizado) .
Item 13 - Fornecimento e instalação de para-raios tipo válvula, 15 KV ICC 12 KA (NF 142) .
	A glosa para esse item atingiu o valor de R$ 27.022,50, posto que não foram instalados os 9 para-raios contratados, ao custo unitário de R$ 3.002,50.
	Os engenheiros consignaram que:
Durante a diligência, foi encontrado material similar. Por se tratar de material de linha aérea de Média Tensão não houve a possibilidade de comparação da especificação técnica ou data de fabricação.
Entretanto a especificação do equipamento licitado de 15kV é de tensão incompatível com a tensão de entrada que é de 25kV, inviabilizando a instalação. Observa-se no Parecer Técnico 01/TMEM/2015, de 16/1/2015 que 03 (três) destes para-raios estariam em funcionamento e que 06 (seis) teriam sido descartados por questões de descargas atmosféricas (peça 4, p. 44) .
Conforme mencionado no Relatório Técnico emitido pelo PAME-RJ, os para-raios tipo válvula da subestação de entrada apresentavam-se queimados. Contudo, a classe de tensão especificada para os para-raios tipo válvula da subestação de entrada deveria atender à tensão de uso (25 kV) . Desse modo, a especificação deste item é incompatível com a instalação (peça 4, p. 59) .
No Relatório de TCE 01/DECEA/2018 (peça 2, p. 21) , registrou-se:
Considerando que a especificação do equipamento é incompatível com a tensão de entrada do PAME-RJ, a sua instalação seria inviável. Portanto, este fornecimento foi atribuído corno não executado.
Argumento da defesa
	Conforme detalhado pelo presidente da Comissão de Fiscalização e Recebimento na contestação ao Relatório Preliminar da TCE 01/DECEA/2018, houve equívoco na especificação deste item, porém a empresa contratada forneceu os 2 (dois) equipamentos que atendessem à classe de tensão. Não houve inconformidade durante a execução do serviço. Contudo, foram descartados em função de descarga atmosférica. A Comissão de Recebimento e Fiscalização dos Serviços não possui responsabilidade quanto aos termos da contratação e quanto ao descarte do material (peça 115, p. 18) .
Análise
 Conforme já salientado anteriormente, o militar não pode ser responsabilizado pela ação tardia da OM em inspecionar os serviços prestados pela empresa Emida. Realmente, o lapso temporal (cerca de 7 anos) não é motivo justo para impugnar a despesa realizada e nem seria obrigação do responsável a conservação/guarda, por tanto tempo, de documentos que comprovassem a prestação do serviço. Também não é responsabilidade da Comissão de Recebimento a destinação dada ao equipamento depois de encerrada a fase de recebimento e instalação do equipamento, menos ainda sobre o descarte do material porventura danificado.
Portanto, consideramos que o relatório de TCE não apresentou elementos de convicção suficientes que justificassem a glosa da quantia de R$ 27.022,50 referente ao item 13 (Fornecimento e instalação de para-raios tipo válvula, 15 KV ICC 12 KA) .
Item 14 - Fornecimento e instalação de chave seccionadora 15 KV/400A comando em grupo - rompe carga (NF 142) .
	A glosa para esse item atingiu o valor de R$ 14.796,60, posto que não foram instaladas 2 chaves seccionadoras 15KV, ao custo unitário de R$ 7.398,30.
	Segundo os relatórios dos engenheiros:
Observa-se no Parecer Técnico 0l/TMEM/2015, de 16/1/2015 que 02 (duas) destas chaves-seccionadoras estariam em funcionamento na subestação do LCE e que 02 (duas) teriam sido descartados por questões de descargas atmosféricas.
Observa-se na subestação do LCE a presença de duas chaves seccionadoras, embora não tenha sido possível observar as especificações técnicas das mesmas, é possível que tenham sido substituídas (peça 4, p. 44) .
Foi informado no Parecer Técnico 010/TMEM/2014, de 9/10/2014, que 02 (duas) chaves seccionadoras foram descartadas em 2011 e 02 (duas) estão instaladas na subestação do LCE. Todas as subestações do PAME-RJ possuem chave seccionadora, que ficam instaladas dentro dos painéis de baixa tensão (energizados) . Na visita técnica ao PAME-RJ, não foi possível realizar a desenergização dos painéis, não sendo possível identificar sua especificação, data de fabricação ou afirmar que estão instaladas (peça 14, p. 59) .
No Relatório de TCE 01/DECEA/2018 (peça 2, p. 21) , registrou-se:
Foram desconsideradas 2 (duas) unidades que teriam sido descartadas, em virtude de não haver documentação que comprove tal fato. As outras duas unidades foram consideradas como entregues e instaladas, por terem sido encontradas em diligência.
Argumento da defesa
	As informações apontadas nos pareceres não são precisas e definidas, que permitam a Comissão da TCE fundamentar o seu resultado quanto ao não fornecimento das duas unidades. Além disso, a Comissão de Recebimento e Fiscalização dos Serviços não possui responsabilidade e competência quanto ao descarte de material (peça 115, p. 19) .
Análise
O militar, e os demais integrantes da Comissão de Recebimento e Fiscalização do PAG, não pode ser responsabilizado pelo fato de os engenheiros não terem tido acesso ao local da chave seccionadora 15 KV/400A porque o painel onde foi instalada encontrava-se energizado.
Conforme já salientado anteriormente, o militar não pode ser responsabilizado pela ação tardia da OM em inspecionar os serviços prestados pela empresa Emida. Realmente, o lapso temporal (cerca de 7 anos) não é motivo justo para impugnar a despesa realizada e nem seria obrigação do responsável a conservação/guarda, por tanto tempo, de documentos que comprovassem a prestação do serviço. Também não é responsabilidade da Comissão de Recebimento a destinação dada ao equipamento depois de encerrada a fase de recebimento e instalação do equipamento, menos ainda sobre o descarte do material porventura danificado.
Portanto, consideramos que o relatório de TCE não apresentou elementos de convicção suficientes que justificassem a glosa da quantia de R$ 14.796,60 referente ao item 14 (fornecimento e instalação de chave seccionadora 15 KV/400A comando em grupo - rompe carga) .
Item 15 - Fornecimento e instalação de disjuntor termomagnético tripolar de 10 até 100 amperes ICC - l0 KA (NF 142) .
.	Os relatórios dos engenheiros indicam que:
Foram apresentados diversos disjuntores de diferentes capacidades de corrente nos valores entre 10 a 110A que não foi possível identificar se foram instalados mediante o contrato em análise. Embora haja disjuntores com capacidade de corrente nominal compatível com o item, não foi possível verificar a capacidade de corrente de curto circuito, tendo em vista que não havia placa com identificação das características técnicas. É comum em instalações elétricas a substituição e remanejamento de disjuntores em virtude de substituição de necessidades eventuais.
Destaca-se que no Parecer Técnico nº 0l/TMEM/2015, de 16/01/2015, do PAME-RJ (Fl. nº 299, da Sindicância  05/SIJ/2017) que 28 (vinte e oito) das 50 (cinquenta) unidades destes disjuntores, foram descartados por questões de descargas atmosféricas (peça 4, p. 44) .
Disjuntores de baixa tensão, nesta faixa de corrente, são utilizados em inúmeros quadros elétricos no PAME-RJ. Além disso, muitos dos disjuntores são remanejados para outros quadros, quando necessário. Sendo assim, não é possível afirmar que os mesmos foram instalados à época. Cabe ressaltar que foi informado no Parecer Técnico nº 001/TMEM/2015, de 16/01/2015 (Fl. nº 296 da Sindicância 05/SIJ/2017) , que 28 (vinte e oito) dos 50 (cinquenta) disjuntores foram descartadas em 2011 (peça 4, p. 60) .
A glosa para esse item atingiu o valor de R$ 6.742,40, posto que não foram instalados 22 unidades de disjuntores termomagnéticos tripolar de 10-10 amperes, ao custo unitário de R$ 240,80.
	No Relatório de TCE 01/DECEA/2018 (peça 2, p. 20) , registrou-se:
Foram desconsideradas 22 (vinte e duas) unidades que teriam sido descartadas, em virtude de não haver documentação que comprove tal fato. As outras 28 unidades foram consideradas como entregues.
Argumento da defesa
	O Engenheiro Isaac Raphael Costa Rehem, em seu parecer, afirma que foram apresentados diversos disjuntores de diferentes capacidades de corrente nos valores entre 10 e 110A, porém não esclarece a quantidade tampouco a descrição precisa dos disjuntores apresentados e dos descartados. A substituição/remanejamento de disjuntores é muito comum na manutenção elétrica, principalmente no PAME-RJ que possui centenas de quadros de distribuição de energia elétrica (peça 115, p. 20) .
	As informações consignadas nos pareceres não são precisas e definidas, que permitam a Comissão da TCE fundamentar o seu resultado quanto ao não fornecimento das 22 (vinte e duas) unidades. A Comissão de Recebimento e Fiscalização dos Serviços não possui responsabilidade e competência quanto ao descarte e substituição e ou remanejamento de material (peça 115, p. 20) .
Análise
 Os engenheiros admitiram a corriqueira substituição e remanejamento de disjuntores em virtude de necessidades eventuais em instalações elétricas.	
No mais, conforme já salientado anteriormente, o militar não pode ser responsabilizado pela ação tardia da OM em inspecionar os serviços prestados pela empresa Emida. Realmente, o lapso temporal (cerca de 7 anos) não é motivo justo para impugnar a despesa realizada e nem seria obrigação do responsável a conservação/guarda, por tanto tempo, de documentos que comprovassem a prestação do serviço. Também não é responsabilidade da Comissão de Recebimento a destinação dada aos materiais e equipamentos depois de encerrada a fase de recebimento e instalação, menos ainda sobre o descarte e substituições dos materiais porventura danificados.
Portanto, consideramos que o relatório de TCE não apresentou elementos de convicção suficientes que justificassem a glosa da quantia de R$ 6.742,40 referente ao item 15 (fornecimento e instalação de disjuntor termomagnético tripolar de 10 até 100 amperes ICC - l0 KA) .
Item 16 - Fornecimento e instalação de disjuntor termomagnético trifásico de 120, 125, 150, 175, 200 e 225 A ICC 10 KA (NF 142) .
	De acordo com os relatórios dos engenheiros verificaram-se que:
Foram apresentados diversos disjuntores de diferentes capacidades de corrente nos valores entre 120, 125, 150, 175, 200 e 225 A os quais não houve a possibilidade de identificar se foram instalados mediante o contrato em análise. Embora haja disjuntores com capacidade de corrente nominal compatível com o item, não foi possível verificar a capacidade de corrente de curto-circuito, tendo em vista que não havia placa com identificação das características técnicas. É comum em instalações elétricas a substituição e remanejamento de disjuntores em virtude de substituição de necessidades eventuais.
Destaca-se que no Parecer Técnico 01/TMEM/2015, de 16/01/2015 que 13 (treze) das 30 (trintas) unidades destes disjuntores foram descartados por questões de descargas atmosféricas (peça 4, p. 45) .
Disjuntores de baixa tensão, nesta faixa de corrente, são utilizados em diversos quadros elétricos no PAME-RJ. Além disso, muitos dos disjuntores são remanejados para outros quadros, quando necessário. Sendo assim, não é possível afirmar que os mesmos foram instalados à época. Cabe ressaltar que foi informado no Parecer Técnico 001/TMEM/2015, de 16/01/2015 (, que 13 (treze) disjuntores dos 30 (trinta) foram descartadas em 2011 (peça 4, p. 60) .
A glosa para esse item atingiu o valor de R$ 4.095,52, posto que não foram instalados 13 disjuntores termomagnéticos trifásicos (entre 120 a 225 amperes) , ao custo unitário de R$ 315,04.
	No Relatório de TCE 01/DECEA/2018 (peça 2, p. 21) , registrou-se:
Foram desconsideradas 13 (treze) unidades que teriam sido descartadas, em virtude de não haver documentação que comprove tal fato. As outras 17 (dezessete) unidades foram consideradas como entregues.
Argumento da defesa
	O Engenheiro Isaac Raphael Costa Rehem, em seu Parecer afirma que foram apresentados diversos disjuntores de diferentes capacidades de corrente nos valores entre 120, 125, 150, 175, 200 e 225 A, porém não esclarece a quantidade tampouco a descrição precisa dos disjuntores apresentados e dos descartados. A substituição/remanejamento de disjuntores é muito comum na manutenção elétrica, principalmente no PAME-RJ que possui centenas de quadros de distribuição de energia elétrica (peça 115, p. 21) .
	Ainda, as informações consignadas nos pareceres não são precisas e definidas, que permitam a Comissão da TCE fundamentar o seu resultado quanto ao fornecimento ou não das 13 (treze) unidades desconsideradas. Além disso, a Comissão de Recebimento e Fiscalização dos Serviços não possui responsabilidade e competência quanto ao descarte de material e a substituição e ou remanejamento de material (peça 115, p. 21) .
Análise
Os engenheiros admitiram a corriqueira substituição e remanejamento de disjuntores em virtude de necessidades eventuais em instalações elétricas.	
No mais, conforme já salientado anteriormente, o militar não pode ser responsabilizado pela ação tardia da OM em inspecionar os serviços prestados pela empresa Emida. Realmente, o lapso temporal (cerca de 7 anos) não é motivo justo para impugnar a despesa realizada e nem seria obrigação do responsável a conservação/guarda, por tanto tempo, de documentos que comprovassem a prestação do serviço. Também não é responsabilidade da Comissão de Recebimento a destinação dada aos materiais e equipamentos depois de encerrada a fase de recebimento e instalação, menos ainda sobre o descarte e substituições dos materiais porventura danificados.
Portanto, consideramos que o relatório de TCE não apresentou elementos de convicção suficientes que justificassem a glosa da quantia de R$ 4.095,52 referente ao item 16 (Fornecimento e instalação de disjuntor termomagnético trifásico de 120, 125, 150, 175, 200 e 225 A ICC 10 KA) .
Item 17 - Fornecimento e instalação disjuntor de potência de 800A até 1250 A 50/60 HZ ICC 65KA (NF 142) .
	A glosa para esse item atingiu o valor de R$ 31.766,60, posto que não foram instalados 2 disjuntores de potência (especificação acima) , ao custo unitário de R$ 15.883,30.
	Os relatórios técnicos dos engenheiros constam que:
Foram apresentados diversos disjuntores de diferentes capacidades de corrente nos valores entre 120, 125, 150, 175, 200 e 225 A que não foi possível identificar se foram instalados mediante o contrato em análise. Embora haja disjuntores com capacidade de corrente nominal compatível com o item, não foi possível verificar a capacidade de corrente de curto-circuito, tendo em vista que não havia placa com identificação das características técnicas. Destaca-se que no Parecer Técnico 01/TMEM/2015, de 16/1/2015 que 02 (dois) destes foram descartados por questões de descargas atmosféricas (peça 4, p. 45) .
Foi informado no Parecer Técnico 010/TMEM/2014, de 09/10/2014 e no Parecer Técnico 001/TMEM/2015, de 16/01/2015 (, que 02 (dois) disjuntores foram descartadas em 2011 e 03 (três) disjuntores estão instalados na subestação do LCE. Foi possível identificar 03 (três) disjuntores com correntes nominais similares, instalados em painéis de baixa tensão, localizados na subestação do LCE, porém não foi possível verificar o valor de ICC 65 kA, pois a etiqueta dos dados não estava presente em nenhum dos disjuntores. Sendo assim, não é possível afirmar que os disjuntores tenham sido instalados à época, pois não foi possível identificar as datas de fabricação/instalação (peça 4, p. 60) .
No Relatório de TCE 01/DECEA/2018 (peça 2, p. 22) , registrou-se:
Foram desconsideradas 2 (duas) unidades que teriam sido descartadas, em virtude de não haver documentação que comprove tal fato. As outras 3 (três) unidades foram consideradas como entregues.
Argumento da defesa
	Com relação a este item, o engenheiro Isaac Raphael Costa Rehem afirma (anexo 47, do relatório da TCE) que foram apresentados diversos disjuntores de diferentes capacidades de corrente nos valores entre 120, 125, 150, 175, 200 e 225 A. Observa-se que esta opinião não diz respeito ao objeto contratado no item 17 do PAG 6746/PAME-RJ/2010, que foram disjuntores de potência de 800 A até 1250 A 50/60 Hz ICC 65kA (peça 115, p. 22) .
	O engenheiro Lucas Bittar Barbosa não esclarece a quantidade tampouco a descrição precisa dos disjuntores apresentados e dos descartados. Além disso, a Comissão de Recebimento e Fiscalização dos Serviços não possui responsabilidade e competência quanto ao procedimento de descarte de materiais (peça 115, p. 23) .
Análise
Os engenheiros admitiram terem encontrado equipamentos similares, embora não podendo identificá-los por falta de etiquetas de especificação.
	No mais, conforme já salientado anteriormente, o militar não pode ser responsabilizado pela ação tardia da OM em inspecionar os serviços prestados pela empresa Emida. Realmente, o lapso temporal (cerca de 7 anos) não é motivo justo para impugnar a despesa realizada e nem seria obrigação do responsável a conservação/guarda, por tanto tempo, de documentos que comprovassem a prestação do serviço. Também não é responsabilidade da Comissão de Recebimento a destinação dada aos materiais e equipamentos depois de encerrada a fase de recebimento e instalação, menos ainda sobre o descarte e substituições dos materiais porventura danificados.
Portanto, consideramos que o relatório de TCE não apresentou elementos de convicção suficientes que justificassem a glosa da quantia de R$ 31.766,60 referente ao item 17 (fornecimento e instalação disjuntor de potência de 800A até 1250 A 50/60 HZ ICC 65KA) .
Item 18 - Fornecimento e instalação de linha de dutos tipo Kanaflex de 4' (NF 142) .
	A glosa para esse item atingiu o valor de R$ 13.170,00, posto que não foram instalados 300 metros de linha de dutos (especificação acima) , ao custo unitário de R$ 43,90.
	Em seus respectivos relatórios os engenheiros registraram:
Devido a falta de especificação técnica do material e da localidade onde foi instalado, não foi possível averiguar in loco a execução deste serviço com a entrega do material (peça 4, p. 45) .
Não há informações da localização da instalação dos dutos. Há muitas caixas de passagens no PAME-RJ, sendo que a maioria delas encontra-se alagada. Foram abertas 2 (duas) caixas de passagens, porém não foi possível identificar dutos tipo kanaflex de 4' (peça 4, p. 60) .
No Relatório de TCE 01/DECEA/2018 (peça 2, p. 22) , registrou-se:
Por conta da falta de documentação técnica, bem como da indicação do local de instalação, não foi possível verificar a sua execução. Dessa forma, este item foi considerado como não executado.
Argumento da defesa
	A defesa observa que as informações contidas nos trechos dos relatórios são imprecisas e controversas. Contudo, permitiram que a Comissão da TCE considerar o fornecimento e a instalação como não executados (peça 115, p. 23) .
Análise
Aplicando-se o mesmo critério adotado nesta análise, conforme já salientado anteriormente, o militar não pode ser responsabilizado pela ação tardia da OM em inspecionar os serviços prestados pela empresa Emida. Realmente, o lapso temporal (cerca de 7 anos) não é motivo justo para impugnar a despesa realizada e nem seria obrigação do responsável a conservação/guarda, por tanto tempo, de documentos que comprovassem a prestação do serviço. Também não é responsabilidade da Comissão de Recebimento se o local inspecionado estava inacessível, impossibilitando a verificação dos serviços, devido a alagamento das caixas de passagem.
Portanto, consideramos que o relatório de TCE não apresentou elementos de convicção suficientes que justificassem a glosa da quantia de R$ 13.170,00 referente ao item 18 (fornecimento e instalação de linha de dutos tipo Kanaflex de 4') .
Item 19 - Fornecimento e instalação de linha de dutos tipo Kanaflex de 2' (NF 142) .
	A glosa para esse item atingiu o valor de R$ 15.864,00, posto que não foram instalados 400 metros de linha de dutos (especificação acima) ao custo unitário de R$ 39,66.
	Os engenheiros assinalaram que:
Devido a falta de especificação técnica do material e da localidade onde foi instalado, não foi possível averiguar in loco a execução deste serviço com a entrega do material (peça 4, p. 45) .
Não há informações da localização da instalação dos dutos. Há muitas caixas de passagens no PAME-RJ, sendo que a maioria delas encontra-se alagada. Foram abertas 2 (duas) caixas de passagens, porém não foi possível identificar dutos tipo kanaflex de 2'  (peça 4, p. 60) .
No Relatório de TCE 01/DECEA/2018 (peça 2, p. 22) , registrou-se:
Por conta da falta de documentação técnica, bem como da indicação do local de instalação, não foi possível verificar a sua execução. Dessa forma, este item foi considerado como não executado.
Argumento da defesa
	O engenheiro Lucas Bittar Barbosa novamente afirma: há muitas caixas de passagem e que a maioria delas encontra-se alagada. Foram abertas apenas 2 (duas) , porém não foi possível identificar dutos tipo Kanaflex de 2' (peça 115, p. 24) .
	Observa-se as informações imprecisas e controversas. Contudo, permitiram que a Comissão da TCE considerar o fornecimento e a instalação como não executados (peça 115, p. 24) .
Análise
Aplicando-se o mesmo critério adotado nesta análise, conforme já salientado anteriormente, o militar não pode ser responsabilizado pela ação tardia da OM em inspecionar os serviços prestados pela empresa Emida. Realmente, o lapso temporal (cerca de 7 anos) não é motivo justo para impugnar a despesa realizada e nem seria obrigação do responsável a conservação/guarda, por tanto tempo, de documentos que comprovassem a prestação do serviço. Também não é responsabilidade da Comissão de Recebimento se o local inspecionado estava inacessível 7 anos depois, impossibilitando a verificação dos serviços, devido a alagamento das caixas de passagem.
Portanto, consideramos que o relatório de TCE não apresentou elementos de convicção suficientes que justificassem a glosa da quantia de R$ 15.864,00 referente ao item 19 (fornecimento e instalação de linha de dutos tipo Kanaflex de 2') .
Item 20 - Fornecimento e instalação de cabo flexível 1KV - 240 mm (NF 142) .
	A glosa para esse item atingiu o valor de R$ 95.136,00, posto que não foram instalados 600 metros de cabo flexível (especificação acima)  ao custo unitário de R$ 158,56.
	De acordo com os relatórios técnicos verificou-se que:
Devido a falta de especificação técnica do material e da localidade onde foi instalado, não foi possível averiguar in loco a execução deste serviço com a entrega do material (peça 4, p. 45) .
Foram identificados cabos na especificação do item, porém com data de fabricação de 2007 (Figura 9) , bem como cabos de 240 mm2, com especificação 450/750 V, datados de 2015 (Figura 10) . Quanto a metragem, não foi possível estimar a quantidade instalada. Contudo, devido a grande quantidade de cabeamento elétrico pertencente às instalações do PAME-RJ, além da falta de informação do local de instalação dos referidos cabos, não é possível afirmar que os mesmos foram instalados (peça 4, p. 60) .
No Relatório de TCE 01/DECEA/2018 (peça 2, p. 20) , registrou-se:
Por conta da falta de documentação técnica, bem como da indicação do local de instalação, não foi possível verificar a sua execução. Dessa forma, este item foi considerado como não executado.
Argumento da defesa
	A alegada impossibilidade de averiguar in loco a execução deste serviço, devido à grande quantidade de cabeamento elétrico não são fundamentos suficientes para a Comissão da TCE considerar o fornecimento e a instalação como não executados. E, ainda, a afirmação de que há a falta de especificação técnica do material não é verdadeira: Cabo flexível 1 kV - 240 mm2, quantidade 600m (peça 115, p. 25) .
Análise
 De acordo com o critério adotado nesta análise, conforme já salientado anteriormente, o militar não pode ser responsabilizado pela ação tardia da OM em inspecionar os serviços prestados pela empresa Emida. Realmente, o lapso temporal (cerca de 7 anos) não é motivo justo para impugnar a despesa realizada e nem seria obrigação do responsável a conservação/guarda, por tanto tempo, de documentos que comprovassem a prestação do serviço. Também não é responsabilidade da Comissão de Recebimento se o local não foi localizado pelos engenheiros 7 anos depois, impossibilitando a verificação dos serviços, devido a grande quantidade de cabeamento das instalações elétricas do PAME-RJ.
Portanto, consideramos que o relatório de TCE não apresentou elementos de convicção suficientes que justificassem a glosa da quantia de R$ 95.136,00 referente ao item 20 (fornecimento e instalação de cabo flexível 1KV - 240 mm) .
Item 21 - Fornecimento e instalação de cabo flexível l KV-120 mm (NF 142) .
	Em relação a esse item os engenheiros registraram:
Devido a falta de especificação técnica do material e da localidade onde foi instalado, não foi possível averiguar in loco a execução deste serviço com a entrega do material (peça 4, p. 45) .
Devido a grande quantidade de cabeamento elétrico pertencente às instalações do PAMERJ, além da falta de informação do local de instalação dos referidos cabos, não é possível afirmar que os mesmos foram instalados (peça 4, p. 61) .
A glosa para esse item atingiu o valor de R$ 23.538,00, posto que não foram instalados 300 metros de cabos flexíveis (especificação acima) ao custo unitário de R$ 78,46.
	No Relatório de TCE 01/DECEA/2018 (peça 2, p. 22) , registrou-se:
Por conta da falta de documentação técnica, bem como da indicação do local de instalação, não foi possível verificar a sua execução. Dessa forma, este item foi considerado como não executado.
Argumento da defesa
	A alegada impossibilidade de averiguar in loco a execução deste serviço, devida; à grande quantidade de cabeamento elétrico não são fundamentos suficientes para a Comissão da TCE considerar o fornecimento e a instalação como não executados. E, ainda, a afirmação de que há a falta de especificação técnica do material não é verdadeira: Cabo flexível 1 kV - 120 mm², quantidade 300m (peça 115, p. 24) .
Análise
De acordo com o critério adotado nesta análise, conforme já salientado anteriormente, o militar não pode ser responsabilizado pela ação tardia da OM em inspecionar os serviços prestados pela empresa Emida. Realmente, o lapso temporal (cerca de 7 anos) não é motivo justo para impugnar a despesa realizada e nem seria obrigação do responsável a conservação/guarda, por tanto tempo, de documentos que comprovassem a prestação do serviço. Também não é responsabilidade da Comissão de Recebimento se o local não foi localizado pelos engenheiros 7 anos depois, impossibilitando a verificação dos serviços, devido a grande quantidade de cabeamento das instalações elétricas do PAME-RJ.
Portanto, consideramos que o relatório de TCE não apresentou elementos de convicção suficientes que justificassem a glosa da quantia de R$ 23.538,00 referente ao item 21 (fornecimento e instalação de cabo flexível 1 KV-120 mm²) .
Item 26 - Fornecimento e instalação de módulo de comando automático (NF 151) .
	A glosa para esse item atingiu o valor de R$ 17.000,00, posto que não foi instalado 1 módulo de comando automático ao custo unitário de R$ 17.000,00.
	Nos relatórios os engenheiros relataram que:
Devido a especificação técnica ser muito genérica, é difícil verificar o equipamento adquirido. Entretanto, analisado o Parecer Técnico 0I0/TMEM/2014, de 9/10/2014, o mesmo afirma que houve transferência do material para o CINDACTA I via GMM 14-67611-13/TMEM.
Na referida GMM consta um equipamento denominado 'Unidade de Supervisão de Corrente Alternada' que aparentemente referia-se a este item, com o valor de R$ 25.913,92. No entanto, o valo deste item na licitação foi de R$ 17.000,00. Diante disto, não há evidência que este material tenha sido de fato aquele transferido para outra unidade (peça 4, p. 46) .
A especificação deste item carece de informações. Não foi possível identificar equipamento similar ao especificado neste item. Foi informado no Parecer Técnico 010/TMEM/2014, de 09/10/2014, que o equipamento estava em pane e foi transferido para o CINDACTA I através de GMM. Contudo, a GMM apresentada não confirma a descrição deste item e nem dos valores dos itens da GMM é compatível com este (peça 4, p. 62) .
No Relatório de TCE 01/DECEA/2018 (peça 2, p. 23) , registrou-se:
Foi desconsiderado, pois, a despeito de ter sido informada a sua movimentação para o CINDACTA I, a Guia emitida não contempla o equipamento.
Argumento da defesa
	O Módulo de Comando Automático assim como o Carregador de Bateria Automático (item 27) são componentes integrantes da Unidade de Supervisão de Corrente Alternada (USCA) , constante da Guia de Movimentação de Material (GMM) 14-67611-13/TMEM, de 22 de agosto de 2014. A transferência deste equipamento para outra Unidade Militar não é de responsabilidade e competência da Comissão de Recebimento e Fiscalização dos Serviços.  (peça 115, p. 29) .  
Análise
	Concordamos com a defesa, visto que a transferência do equipamento/material ocorreu em data posterior ao encerramento da atividade da comissão de recebimento e fiscalização. Dizendo de outra forma, a glosa proposta pelos tomadores de contas não se encontram embasadas em evidências ou conclusões de que do não houve o fornecimento do módulo de comando automático.
De acordo com o critério adotado nesta análise, conforme já salientado anteriormente, o militar não pode ser responsabilizado pela ação tardia da OM em inspecionar os serviços prestados pela empresa Emida. Realmente, o lapso temporal (cerca de 7 anos) não é motivo justo para impugnar a despesa realizada e nem seria obrigação do responsável a conservação/guarda, por tanto tempo, de documentos que comprovassem a prestação do serviço. Também não é responsabilidade da Comissão de Recebimento a destinação dada ao equipamento depois de encerradas as suas atividades, nem mesmo do conteúdo das guias de transferência do material ao Cindacta I.
Portanto, consideramos que o relatório de TCE não apresentou elementos de convicção suficientes que justificassem a glosa da quantia de R$ 17.000,00 referente ao item 26 (fornecimento e instalação de módulo de comando automático) .
Item 27 - Fornecimento e instalação de carregador de bateria automática (NF 151) .
	Nos relatórios dos engenheiros constam:
Devido a especificação técnica ser muito genérica, é difícil verificar o equipamento adquirido. Entretanto, analisado o Parecer Técnico 010/TMEM/2014, de 09/10/2014, o mesmo afirma que houve transferência do material para o CINDACTA I via GMM 14-67611-13/TMEM.
Contudo, em análise a GMM, n descrição dos materiais não há nenhum equipamento que seja compatível com o mencionado. Diante disto, não há evidencia que este material tenha sido de fato transferido para outra unidade (peça 4, p. 47) .
A especificação deste item carece de informações. Foi possível identificar um carregador de baterias automático instalado na subestação de entrada/comando. Contudo, conforme informado pelos técnicos locais, este carregador foi desenvolvido pela equipe técnica do PAMERJ para substituir outro que estava inoperante. Além disso, foi informado no Parecer Técnico 010/TMEM/2014, de 09/10/2014, que o equipamento estava em pane e foi transferido para o CINDACTA I através de GMM. Contudo, a GMM apresentadanão apresenta a descrição deste item e nenhum dos valores dos itens da GMM é compatível com este (peça 4, p. 62) .
A glosa para esse item atingiu o valor de R$ 4.690,60, posto que não foi instalado 1 carregador de bateria automático ao custo unitário de R$ 4.690,60.
	No Relatório de TCE 01/DECEA/2018 (peça 2, p. 23) , registrou-se:
Foi desconsiderado, pois, a despeito de ter sido informada a sua movimentação para o CINDACTA I, a Guia emitida não contempla o equipamento.
Argumento da defesa
	O Carregador de Bateria Automático assim como o Módulo de Comando Automático (item 26) são componentes integrantes da Unidade de Supervisão de Corrente Alternada (USCA) , constante da Guia de Movimentação de Material (GMM) 14-67611-13/TMEM, de 22 de agosto de 2014. A transferência deste equipamento para outra Unidade Militar não é de responsabilidade e competência da Comissão de Recebimento e Fiscalização dos Serviços (peça 115, p. 30) . 
Análise
O militar afirma, categoricamente, que o Carregador de Bateria Automático e Módulo de Comando Automático são componentes da Unidade de Supervisão de Corrente Alternada (USCA) , constante da GMM 14-67611-13/TMEM, de 22/7/2014, transferida ao Cindacta I em 2014.
De acordo com o critério adotado nesta análise, conforme já salientado anteriormente, o militar não pode ser responsabilizado pela ação tardia da OM em inspecionar os serviços prestados pela empresa Emida. Realmente, o lapso temporal (cerca de 7 anos) não é motivo justo para impugnar a despesa realizada e nem seria obrigação do responsável a conservação/guarda, por tanto tempo, de documentos que comprovassem a prestação do serviço. Também não é responsabilidade da Comissão de Recebimento a destinação dada ao equipamento depois de encerradas as suas atividades, nem mesmo do conteúdo das guias de transferência do material ao Cindacta I.
Portanto, consideramos que o relatório de TCE não apresentou elementos de convicção suficientes que justificassem a glosa da quantia de R$ 4.690,60 referente ao item 27 (fornecimento e instalação de carregador de bateria automática) .
Item 28 - Fornecimento e instalação de QGBT com barramento de 400 a 1000A e de neutro e terra, equipado com voltímetro e amperímetro (NF 151) .
	A glosa para esse item atingiu o valor de R$ 13.258,93, posto que não foi instalada 1 unidade de 	QGBT com barramento (especificação acima) ao custo unitário de R$ 13.258,93.
	Nos relatórios constam que:
Observa-se no Parecer Técnico 10/TMEM/2014, de 9/10/2014, que houve uma sinalização que este equipamento havia sido descartado em função de uma descarga atmosférica. Entretanto, no Parecer Técnico 01/TMEM/2015, de 16/1/2015, do PAME-RJ esta informação é retificada para instalação na subestação do LCE, embora no relatório fotográfico anexo esteja corrigido para a subestação da DPA.
Na diligência, as duas subestações foram visitadas. Na subestação do LCE não há QGBT equipado com voltímetro e amperímetro. Na subestação da DPA foi verificado um QGBT (Figura 10) com de corrente nominal de 1600A (Figura 11) e, portanto, fora da especificação do PAG em análise (peça 4, p. 47) .
Não foi identificado o QGBT informado neste item. Cabe ressaltar que o diagrama unifilar com quadro de cargas do QGBT, apresentado no Ofício 49/DSIJ/18066, de 24/10/2012, não possui identificação das cargas atendidas, bem como local de instalação, não sendo possível identificar onde o quadro deveria ser instalado. Contudo, foi informado no Parecer Técnico 010/TMEM/2014, de 9/10/2014, que o equipamento foi descartado em 2011.
Ainda sim, foi informado na Fl. nº 329 da Sindicância 05/SIJ/2017, através de um registro fotográfico, que o QGBT estaria instalado na subestação DPA. Contudo, após análise do referido quadro, o mesmo não possui especificação compatível com a informada, pois o disjuntor de entrada possui corrente nominal de 1600 A (Figura 12) , sendo que o barramento do QGBT seria de 1000A e, além disso, a distribuição dos circuitos (Figura 13) não corresponde com o diagrama apresentado na Fl. nº 259 da Sindicância  05/SIJ/2017 (peça 4, p. 62) .
No Relatório de TCE 01/DECEA/2018 (peça 2, p. 23) , registrou-se:
Por conta da falta de documentação técnica, bem como da indicação do local de instalação, não foi possível verificar a sua execução. Dessa forma, este item foi considerado como não executado.
Argumento da defesa
	A alteração do local original de instalação posterior à execução do serviço não é de responsabilidade e competência da Comissão de Recebimento e Fiscalização dos Serviços. Além disso, o QGBT localizado tendo o disjuntor de entrada com corrente nominal de 1600A, atenderia o barramento de 400 a 1000A (peça 115, p. 31) . 
Análise
Os engenheiros deduzem que o serviço não foi prestado, porque não localizou onde o equipamento foi instalado, nem a especificação técnica seria compatível com o objeto do PAG.	
Por sua vez, o militar acentua não ser de responsabilidade da Comissão de Recebimento a eventual realocação do material/equipamento, o que é verdade. Afirma também, que o QGBT com disjuntor nominal de 1600 A atenderia o barramento de 400 a 1000 A, o que não foi questionado pelos tomadores de contas no Relatório de TCE 01/DECEA/2018 (peça 2, p. 23) .
De acordo com o critério adotado nesta análise, conforme já salientado anteriormente, o militar não pode ser responsabilizado pela ação tardia da OM em inspecionar os serviços prestados pela empresa Emida. Realmente, o lapso temporal (cerca de 7 anos) não é motivo justo para impugnar a despesa realizada e nem seria obrigação do responsável a conservação/guarda, por tanto tempo, de documentos que comprovassem a prestação do serviço. Também não é responsabilidade da Comissão de Recebimento a destinação dada ao equipamento depois de encerradas as suas atividades, nem mesmo da relocalização desses componentes elétricos.
Portanto, consideramos que o relatório de TCE não apresentou elementos de convicção suficientes que justificassem a glosa da quantia de R$ 13.258,93 referente ao item 28 (fornecimento e instalação de QGBT com barramento de 400 a 1000A e de neutro e terra, equipado com voltímetro e amperímetro) . 
Item 29 - Fornecimento e instalação de cabo trifásico 50mm² Tipo Space Cable, para rede aérea de MT, incluindo todos os acessórios necessários tais como ferragens, isoladores de pino, suspensão, para-raios tipo válvula, cordoalha de aço de sustentação do SPACE CABLE isoladores (NF 151) e (NF 231) .
	A glosa para esse item atingiu o valor de R$ 374.697,50, posto que não foram instalados 1.118,5 metros de cabo trifásico 50mm² Tipo Space Cable, para rede aérea de MT (especificação acima)  ao custo unitário de R$ 335,00.
	De acordo com os relatórios dos engenheiros verificou-se que:
Em análise a documentação disponível, não foram encontradas evidências da realização do serviço, tais como cronograma de serviços, paradas de energia, Ordens de Serviço do SILOMS, Ordem de Serviço da Empresa Contratada, etc. Destaca-se o fato de que o PAME-RJ não possui rede aérea em MT.
Os cabos apresentados nos registros fotográficos mencionados no Ofício l/DA/37, localizados no armazém, são datados de 2015. Portanto, não foram identificados os cabos especificados neste item (peça 4, p. 47-48) .
Não foram identificados os cabos especificados neste item. Os cabos apresentados pelos registros fotográficos mencionados no Ofício 1/DA/37, localizados no armazém, são datados de 2015 (peça 4, p. 63) .
No Relatório de TCE 01/DECEA/2018 (peça 2, p. 23) , registrou-se:
A despeito de ter sido informado por meio do Ofício 1/DA/37 que o referido cabo se encontrava armazenado nas dependências do PAME-RJ, o apresentado para esta Comissão foi fabricado em 2015, o que torna impossível ter sido adquirido e instalado em 2010, tendo sido, portanto, desconsiderado.
Argumento da defesa
	O material descrito neste item foi utilizado em instalações elétricas provisórias a fim de proporcionar as manutenções nas subestações sem interrupção de energia elétrica. O local destinado à guarda e à preservação do material não é de responsabilidade e competência da Comissão de Recebimento e Fiscalização dos Serviços (peça 115, p. 32) .
Análise
Cabos elétricos para instalações cuja função é primordialmente à geração e funcionamento de setores que utilizam diversos equipamentos eletrônicos, de médio ou grande porte, podem ser considerados bens de consumo devido à constante utilização desses materiais nas reparações dos sistemas devido a fatores atmosféricos adversos (descargas elétricas, e outras panes) , de modo que dificilmente haveria razão para tombamento como bem patrimonial permanente com etiquetas de tombamento.	
Assim posto, de acordo com o critério adotado nesta análise, conforme já salientado anteriormente, o militar não pode ser responsabilizado pela ação tardia da OM em inspecionar os serviços prestados pela empresa Emida. Realmente, o lapso temporal (cerca de 7 anos) não é motivo justo para impugnar a despesa realizada e nem seria obrigação do responsável a conservação/guarda, por tanto tempo, de documentos que comprovassem a prestação do serviço. Também não é responsabilidade da Comissão de Recebimento a destinação dada aos materiais depois de encerradas as suas atividades, nem mesmo o controle do estoque (se houve extravio posterior) desses componentes elétricos.
Portanto, consideramos que o relatório de TCE não apresentou elementos de convicção suficientes que justificassem a glosa da quantia de R$ 374.697,50 referente ao item 29 (fornecimento e instalação de cabo trifásico 50mm² Tipo Space Cable, para rede aérea de MT, incluindo todos os acessórios necessários tais como ferragens, isoladores de pino, suspensão, para-raios tipo válvula, cordoalha de aço de sustentação do SPACE CABLE isoladores) .
Item 30 - Fornecimento e instalação de banco de capacitores automático de 51 a 100 KV AR/220 V para correção de fator de potência constando de quadro com contadoras eletromagnéticas, controlador dos estágios das cargas capacitivas, disjuntores de proteção, cabos de cobre para interligação no banco de capacitares às cargas (NF 151) .
	A glosa para esse item atingiu o valor de R$ 46.887,64, posto que não foi constatado o fornecimento e a instalação de banco de capacitores automático (especificação acima) ao custo unitário de R$ 46.887,64.
	Nos relatórios os engenheiros relataram que:
Observa-se no Parecer Técnico 010/TMEM/2014, de 09/10/2014, que este equipamento se encontrava inoperante na subestação da TMEM. Foi verificado in loco equipamento com características similares, entretanto células com data de 2001. (peça 4, p. 48) 
Foi informado no Parecer Técnico 010/TMEM/2014, de 9/10/2014 (, que o equipamento estava em pane. Um banco de capacitor em pane, similar ao especificado neste item, foi identificado, contudo, os capacitores são datados de 2001 (peça 4, p. 63) .
No Relatório de TCE 01/DECEA/2018 (peça 2, p. 24) , registrou-se:
A despeito de o equipamento ter sido dado como inoperante, bem como ter sido informado que se encontrava armazenado na subestação da TMEM, o apresentado à Comissão foi fabricado em 2001, por conta disso, foi desconsiderado.
Argumento da defesa
	Em razão da data de apenas uma célula capacitiva ser de 2001 (e não o banco de capacitores) não impede a sua aplicação em 2010, considerando o seu adequado armazenamento. Um banco de capacitores em condições normais de funcionamento possui uma expectativa de vida útil em torno de 20 (vinte) anos, diminuindo drasticamente e sobretudo por sobretensões devido a descargas atmosféricas. A Comissão de Recebimento e Fiscalização dos Serviços não possui responsabilidade e competência na guarda e na preservação de material danificado (peça 115, p. 33) . 
Análise
Assiste razão à defesa do militar visto que o ano de fabricação de um ou mais capacitores não seria a única e exclusiva evidência para atestar a não execução do serviço.	
Vale, ainda, relembrar que os engenheiros admitiriam serem costumeiras as substituições de materiais danificados.
Por conta dessas observações preliminares, e em função do critério adotado nesta análise, o militar não pode ser responsabilizado pela ação tardia da OM em inspecionar os serviços prestados pela empresa Emida. Realmente, o lapso temporal (cerca de 7 anos) não é motivo justo para impugnar a despesa realizada e nem seria obrigação do responsável a conservação/guarda, por tanto tempo, de documentos que comprovassem a prestação do serviço. Também não é responsabilidade da Comissão de Recebimento a destinação dada aos materiais depois de encerradas as suas atividades, nem mesmo o controle do estoque (se houve extravio posterior) desses componentes elétricos.
Portanto, consideramos que o relatório de TCE não apresentou elementos de convicção suficientes que justificassem a glosa da quantia de R$ 46.887,64 referente ao item 30 (fornecimento e instalação de banco de capacitores automático de 51 a 100 KV AR/220 V para correção de fator de potência constando de quadro com contadoras eletromagnéticas, controlador dos estágios das cargas capacitivas, disjuntores de proteção, cabos de cobre para interligação no banco de capacitares às cargas) .
	Item 31 - Fornecimento e instalação de banco de capacitores automático de 151 a 200 KVAR/220 V para correção de fator de potência constando de Quadro com contadoras eletromagnéticas, controlador dos estágios das cargas capacitivas, disjuntores de proteção, cabos de cobre para interligação no banco de capacitares às cargas (NF 231) .
	A glosa para esse item atingiu o valor de R$ 99.999,00, posto que não foi constatado o fornecimento e a instalação de 1 banco de capacitores automático (especificação acima) ao custo unitário de R$ 99.999,00.
	De acordo com os relatórios técnicos:
Observa-se no Parecer Técnico 010/TMEM/2014, de 9/10/2014, que este equipamento tenha sido descartado por questões de descarga atmosférica (peça 4, p. 48) .
Não foi identificado o banco de capacitor especificado neste item. Contudo, foi informado no Parecer Técnico 010/TMEM/2014, de 9/10/2014, que o equipamento foi descartado em 2011 (peça 4, p. 64) .
No Relatório de TCE 01/DECEA/2018 (peça 2, p. 24) , registrou-se:
Não havendo evidências de sua entrega, o item foi desconsiderado por esta comissão.
Argumento da defesa
	A Comissão de Recebimento e Fiscalização dos Serviços não possui responsabilidade e competência quanto ao descarte de material (peça 115, p. 33) . 
Análise
	Os tomadores de contas consideraram que o banco de capacitores automático não foi fornecido/instalado com base nos relatos dos engenheiros de que o equipamento não foi encontrado no local, sendo informados que houve o descarte em 2011 em razão de descarga atmosférica.
	Nesse caso, o relatório de TCE não é conclusivo, pois se baseia em informações dos engenheiros que inspecionaram as obras em 2017, quando já havia a informação de que o equipamento fora instalado, obviamente em 2010, e descartado em 2011 devido a sobrecarga elétrica.
Por conta do critério adotado nesta análise, o militar não pode ser responsabilizado pela ação tardia da OM em inspecionar os serviços prestados pela empresa Emida. Realmente, o lapso temporal (cerca de 7 anos) não é motivo justo para impugnar a despesa realizada e nem seria obrigação do responsável a conservação/guarda, por tanto tempo, de documentos que comprovassem a prestação do serviço. Também não é responsabilidade da Comissão de Recebimento a destinação dada aos materiais depois de encerradas as suas atividades, nem mesmo se houve o descarte do equipamento em 2011 devido a descargas elétricas.
Portanto, consideramos que o relatório de TCE não apresentou elementos de convicção suficientes que justificassem a glosa da quantia de R$ 99.999,00 referente ao item 31 (fornecimento e instalação de banco de capacitores automático de 151 a 200 KVAR/220 V para correção de fator de potência constando de Quadro com contadoras eletromagnéticas, controlador dos estágios das cargas capacitivas, disjuntores de proteção, cabos de cobre para interligação no banco de capacitares às cargas) .
Alegações de defesa de Roberlei Jorge Lopes de Freitas
	Inicialmente a defesa apresenta informações sobre as características físicas e importância do Parque de Material de Eletrônica da Aeronáutica do Rio de Janeiro (PAME-RJ) para a operacionalidade e funcionalidade do Sistema de Controle do Espaço Aéreo Brasileiro (SISCEAB) , bem como retrata a importância do Processo Administrativo de Gestão PAG 6746/2010 para evitar o colapso do sistema elétrico de distribuição de energia das instalações prediais da organização militar (peça 117, p. 1-4) .
	Registrou diversos relatórios e pareceres técnicos utilizados durante as averiguações das supostas irregularidades (peça 117, p. 5-6) , os quais demonstram a necessidade da realização da revitalização e manutenção emergencial das subestações do sistema de distribuição elétrica do PAME-RJ  (peça 117, p. 5) , bem como a inexistência de crime militar ou dano ao erário (peça 117, p. 6-8) , não se imputando qualquer irregularidade à 'Comissão de Recebimento e Fiscalização dos Serviços, a seu presidente ou a 'quem quer que seja' (peça 117, p. 8) .
	Sobre a TCE 01/2018/DECEA (peça 117, p. 9) , o defendente reforça que após a Solução de Sindicância 05/SIJ/2017, o Cenciar resolveu realizar o Relatório de Diligência 26/CR5/2017, de 27/11/2017, no qual não se concluiu por qualquer existência de irregularidade aos membros da Comissão de Recebimento e Fiscalização dos Serviços, não se verificando a inexecução de serviço contratado, ou pagamento por serviços não realizados ou prestados em desacordo com o previsto em contrato (peça 117, p. 10-11) .
	Segundo a defesa foram imputadas irregularidades completamente distintas da responsabilidade da Comissão de Recebimento e Fiscalização dos Serviços e de seu Presidente, tais como: materiais descartados, transferidos ou que estavam em pane, eventos ocorridos posteriormente a assinatura do termo de encerramento (peça 117, p. 11) .
	Especificamente sobre as irregularidades apontadas, a defesa contesta as condutas que geraram os supostos danos (peça 22, p. 2) da seguinte forma:
Não ter solicitado da empresa prestadora do serviço, a emissão de laudo de medição do sistema, atestando o atendimento às normas técnicas vigentes à época e que se encontrava em plenas condições de operação;
	Segundo a defesa não ficou claro qual laudo de medição se refere a conduta. Caso seja sobre o laudo de medição do Sistema de Proteção de Descargas Atmosféricas - SPDA, afirma que à época não se tinha o hábito de confeccionar qualquer tipo de documento técnico ou análogo, pois os técnicos faziam as anotações particulares em campo e lá mesmo tomavam as decisões sobre a melhor forma de solução dos serviços (peça 117, p. 38) .
Ter classificado o ocorrido como caso fortuito, sem que conste no processo, Laudos ou Pareceres elaborados por profissionais habilitados, demonstrando o motivo que ocasionou o dano desses materiais;
	Na época do ocorrido os militares e técnicos envolvidos tinham expertise suficiente e necessária para realizar a análise do ocorrido e classificá-lo como caso fortuito. Também não era cultura da organização confeccionar laudos, relatórios, pareceres técnicos ou qualquer outro tipo de documento quando ocorria o problema (peça 117, p. 38) .
	Ademais, a Comissão de Recebimento e Fiscalização dos Serviços, a partir da data do encerramento do PAG 6746/2010, não possuía qualquer gerência ou responsabilidade quanto a classificação dos danos ocasionados, em caso fortuito ou qualquer outra causa (peça 117, p. 40) .
Não ter acionado a garantia, que estava vigente à época do ocorrido, bem como pela ausência de explicação, comprovação, do por que não foi provocada a empresa que realizou os serviços juntamente com o fornecimento de materiais conforme objeto contratado no PAG 6746/2010, para executar a garantia;
	Salienta que a garantia não foi acionada porque os danos foram provocados por incidência excessiva de cargas atmosféricas, caso fortuito, e não em função de vício ou defeito do produto ou do serviço executado (peça 117, p. 40) . À época o setor responsável analisou que as severas descargas elétricas provocaram rompimento do neutro e aterramento, ocasionando uma descarga de sobretensão nos quadros e a consequente queima dos equipamentos, onde não seria razoável culpar o fornecedor dos serviços executados (peça 117, p. 41) .
	Segundo a defesa, há registros no livro de registros de ocorrências do Eletrecista-de-dia do PAME-RJ, de quedas de energia, sobrecargas e curtos circuitos no período. Além disso, a Comissão de Recebimento e Fiscalização dos Serviços não tinha a competência de acionar a garantia técnica (peça 117, p. 41-42) .
Não realizar a inclusão em carga dos materiais elétricos, embora existisse Norma Padrão de Ação que regulamentasse o assunto, determinando a inclusão e o controle dos Materiais Permanentes e de consumo e uso duradouro, conforme itens 5.3 e 5.6 da NPA 077B/2005, que versa sobre as 'atribuições da Seção de Registro e Escrituração e Controle dos bens patrimoniais móveis permanentes e de consumo e uso duradouro';
	Afirma que os materiais não foram colocados em carga por serem bens de consumo, fruto de fornecimento e instalação, sem, portanto, a necessidade de se colocar o número de patrimônio, além do fato de que tratou de bens irreparáveis, salvo algumas poucas peças mais robustas que foram reutilizadas na oficina (peça 117, p. 45) .
Por terem sido adquiridos os equipamentos na Natureza de Despesa 339039, como serviços e não na Natureza de Despesas 339030, Material de Consumo de Uso Duradouro ou 449052, Material Permanente, razão pela qual, segundo o PAME-RJ, não foram incluídos na carga da Unidade, esses materiais; 
	Alega que a classificação dos materiais não é da competência da Comissão, da qual foi presidente, mas da Administração e que todo o PAG segue a cadeia hierárquica para sua aprovação (peça 117, p. 47) .  
Ter realizado o descarte dos materiais danificados sem a realização de processo formal de descarga;
	O processo administrativo de descarga seria oneroso, considerando que os materiais - maioria de cerâmica, plástico, silicone, resina - com pequena parcela de componentes elétricos, sem retorno econômico para a União (peça 117, p. 48) .
	Outros materiais [citados] foram descartados em 2011 por terem se danificado devido a descargas elétricas, possivelmente tendo partes reaproveitadas em outros equipamentos, por possuírem partes robustas (barramentos, parafusos...) , permanecendo nas oficinas e utilizados à medida das necessidades das partes aproveitáveis (peça 117, p. 48) .
	Reafirma que os materiais são considerados de consumo, pois foi desta forma que   sempre foram tratados e não era prática incluí-los em carga no sistema de controle de patrimônio e a realização de processo formal de descarga seria demorado e oneroso para Organização (peça 117, p. 49) .
Não ter efetuado o devido controle sobre a destinação dos equipamentos e, ainda, por não ter conseguido comprovar nos autos a substituição, o empréstimo dos materiais pela empresa ao PAMERJ, a devolução destes a empresa, a transferência para outras unidades, ou mesmo o próprio descarte desses equipamentos.
	Sobre o controle no ato da instalação a defesa alega que tal controle existiu mas devido à extemporaneidade do ocorrido, ou por não existir nenhum documento padrão para efetuar as anotações, realizadas de maneira informal e, ainda por serem materiais de consumo, essas anotações não estão mais disponíveis (peça 117, p. 50) . 
	Sobre a comprovação das substituições, empréstimo e devolução de materiais, a defesa alega que 'tudo foi realizado de maneira informal', não existindo documentos que comprovem as transações, pois a empresa 'é confiável' e 'presta serviços' à organização há mais de 20 anos.
	Alega, ainda, que o controle de transferência de materiais existiu, comprovado por meio de guias de movimentação de material (peça 117, p. 50) .
	A defesa contesta a conduta que lhe foi atribuída, afirmando que o tomador de contas se embasou em relatórios técnicos com muitos termos indefinidos, vagos e incongruentes que levam a dúvidas sobre a confiabilidade desses relatórios (peça 117, p. 52 e 69) .
	Em suas considerações finais a defesa alega que todos os 31 itens foram fielmente executados conforme previsto no PAM 007/TMEM 2010, e nas legislações vigentes à época, e que não houve superdimensionamento das necessidades, e que as irregularidades posteriores a 4/1/2011 não lhe podem ser atribuídas posto que nesta data houve o encerramento do PAG 6746/PAME (peça 117, p. 72) .
Ao final o defendente requer sejam consideradas infundadas as irregularidades e condutas a ele atribuídas, ou qualquer outra irregularidade ou conduta que possa 'vir a existir' (peça 117, p. 73) .
Análise das alegações de defesa de Roberlei Jorge Lopes de Freitas
 O militar Roberlei Jorge Lopes de Freitas na condição de Chefe do Setor Solicitante e membro da comissão de fiscalização e recebimento, foi citado pela seguinte conduta:
Conduta: atestar, como Presidente da Comissão de Fiscalização, o recebimento de parcelas do objeto sem a efetiva realização, bem como a execução de serviços distintos daqueles previstos em contrato.
Portanto, a análise está restrita aos argumentos de defesa que rebatem a acusação de ter atestado serviços não realizados e/ou realizados serviços distintos dos previstos no contrato com a empresa Emida Instalações Ltda., objeto do PAG 6746/PAME.
Definido, assim, o escopo da análise, verifica-se, em linhas gerais, que o militar contesta a acusação com argumentos de que os materiais fornecidos são considerados pela OM como bens de consumo [não necessitado de tombamento], foram aplicados e os serviços realizados, não sendo de responsabilidade da Comissão de Recebimento e Fiscalização fatos [descartes de materiais] ocorridos depois do encerramento do PAG 6746/PAME.
Não há o que acrescentar na análise das alegações de defesa do militar Roberlei ao que já foi detalhadamente analisado nas alegações de defesa do militar Julio Queiroz de Araujo Filho visto que ambos se encontravam na mesma condição de membros da Comissão de Recebimento e Fiscalização do PAG 6746/PAME.
Ficou claro que os tomadores de contas impugnaram várias despesas porque houve descarte de materiais e equipamentos elétricos depois de encerradas atividades da Comissão de Recebimento, de forma que tais ocorrências eventualmente irregulares não podem ser atribuídas aos membros da multicitada comissão. Também várias outras despesas foram impugnadas porque os engenheiros que deram suporte aos tomadores de contas não conseguiram, 7 anos depois dos fatos ocorridos, identificar os materiais e equipamentos elétricos, em razão da inacessibilidade dos locais onde se encontravam instalados.
Dessa forma, a exemplo do militar Julio Queiroz de Araujo Filho consideramos que o Relatório de TCE 01/DECEA/2018 (peça 2, p. 6-36) não apresentou elementos de convicção suficientes que justificassem o débito atribuído ao militar Roberlei Jorge Lopes de Freitas.
Alegações de defesa da empresa Emida Instalações Ltda.
Preliminar de prescrição
Argumenta que a presente tomada de contas refere-se a execução dos serviços decorrentes do Processo Administrativo de Gestão (PAG) 6746/2010 realizado no PAME-RJ no ano de 2010. A TCE foi distribuída no ano de 2019, ou seja, nove anos após a suposta ocorrência das irregularidades, alcançada pela prescrição segundo o entendimento do STF (peça 126, p. 3-7) .
Do desrespeito ao contraditório e à ampla defesa
	Ressalta que a tomada de contas tem como base os argumentos e documentos contidos no procedimento de apuração realizada exclusivamente pela Aeronáutica, sem que a empresa contratada pudesse participar, gerando o cerceamento de defesa e o desrespeito aos princípios do contraditório e ampla defesa (peça 126, p. 11-13) .
Mérito
	Alega, em síntese, que os engenheiros encarregados das investigações não eram peritos e elaboraram seus estudos com inúmeras expressões imprecisas, indefinidas, controversas, inclusive, desconsiderando os descartes realizados, as manutenções, modificações e outros serviços realizados no lapso temporal entre a execução dos serviços (2010) e a vistoria realizada por eles (2018) , mas mesmo assim concluíram pela inexecução, oito anos depois, de inúmeros itens contratados (peça 126, p. 10) .  
	Salienta que a obrigação de provar o descumprimento contratual pertencia ao Comando da Aeronáutica, em conformidade com o determinado no artigo 373, do CPC, que estabelece regras de distribuição do dever de provar o alegado. Ocorre, no entanto, que a Aeronáutica não produziu prova robusta e capaz de comprovar a pertinência da alegação, não comprovando que a Emida descumpriu as normas contratuais (peça 126, p. 10) .  
Da necessidade de realização de prova técnica pericial para comprovação dos fatos
	Reafirma que as questões postas em debate decorrem de serviços executados no ano de 2010 e só foram apurados em 2018, de modo que o estudo técnico deveria ter caráter pericial, haja vista que sua natureza técnica ou científica e a maior complexidade que gira no seu entorno, por isso deveria ter sido executado por dois peritos.
	Lembra que os profissionais que subsidiaram a TCE não são peritos, mas sim profissionais da área de engenharia, logo seus estudos não possuem força de laudo técnico (peça 126, p. 13) .
	Reconhece que o entendimento dominante do Tribunal de Contas da União no que se refere à execução de provas periciais nos processo de tomada de constas, no sentido de seria do interessado a responsabilidade quanto ao ônus de provar a correta prestação de serviços (peça 126, p. 13) .
	Todavia, ainda que pese o entendimento do TCU quanto a impossibilidade de realização de prova pericial, o Código de Processo Civil estipula que as partes que compõem o processo tem o direito de produzir provas, por meio legais e moralmente legítimos, para evidenciar a verdade dos fatos e auxiliar na formação da convicção do Julgador. Também o STF já decidiu que cabe ao TCU observar o direito à realização de prova pericial solicitada nos autos do processo administrativo, sob pena de nulidade do acórdão (peça 126, p. 14-15) .
	Ao final, a defesa aguarda a recomendação final dessa Corte de Contas no sentido considerar que a mesma não praticou qualquer irregularidade na execução dos serviços PAG 6746/PAME-RJ/2010. Protesta, por derradeiro, provar o alegado por todos os meios de prova em direito admitidos, especialmente mediante depoimento pessoal e audiência dos demais responsáveis, além da apresentação de documentos, e da necessária prova pericial já requerida no bojo da defesa prévia (peça 126, p. 16) .
Análise das alegações de defesa da empresa Emida Instalações Ltda.
 		A defesa alega que o longo tempo decorrido dos fatos afasta sua responsabilidade na medida em que se vê impossibilitado de exercer o contraditório e a ampla defesa. Assim, discorreremos sobre essas questões, primeiramente no que tange aos aspectos formais das prescrições da pretensão punitiva e ressarcitória e, em seguida, o impacto na capacidade de exercer o contraditório e na produção de provas produzido pelo longo tempo entre os fatos e a instauração da TCE. 
Da pretensão da prescrição punitiva.
Vale ressaltar que a pretensão punitiva do TCU, conforme Acórdão 1441/2016-TCU-Plenário, Relator: Benjamin Zymler, que uniformizou a jurisprudência acerca dessa questão, subordina-se ao prazo geral de prescrição indicado no art. 205 do Código Civil, que é de dez anos, contado da data de ocorrência da irregularidade sancionada, nos termos do art. 189 do Código Civil, sendo este prazo interrompido pelo ato que ordenar a citação, a audiência ou a oitiva do responsável.
No caso em exame, não ocorreu a prescrição, uma vez que a contratação da empresa vigorou entre 23/9/2010 e 28/12/2010 (itens 5-6, retro) e a citação da responsável foi autorizada pelo despacho do Relator em 9/3/2020 (peça 22) . 
Da prescrição da pretensão ressarcitória a cargo do TCU.
	O Supremo Tribunal Federal - STF, no Recurso Extraordinário - RE 636.886, fixou a tese, com repercussão geral reconhecida, de que 'é prescritível a pretensão de ressarcimento ao erário fundada em decisão de Tribunal de Contas' (Tema 899) . Em que pese o questionamento acerca da abrangência da tese ali firmada, no sentido de que se circunscreveria apenas ao processo de execução da condenação imposta pelo TCU (ou seja, inaplicável à pretensão de ressarcimento exercida no processo 'conhecimento' da TCE) , verifica-se que o STF, por meio de decisões prolatadas pelas suas duas turmas, tem decidido de forma reiterada que se aplica o prazo prescricional de 5 anos previsto na Lei 9.873/1999 às pretensões sancionatória e ressarcitória a cargo do Tribunal de Contas da União. 
Não obstante as ponderações acima colocadas em relação ao tema, cabe registrar os entendimentos jurisprudenciais desta Corte, aos quais tomo como referência, posto que prevalecem enquanto a matéria ainda não estiver devidamente pacificada nesta Corte.
Acórdão 562/2021-TCU-Plenário (Relator Ministro Vital do Rego) , prolatado na Sessão Plenária de 17/3/2012:
Voto
Inicialmente, como bem destacaram o Secretário da Serur e o representante do MPTCU, reforço que a decisão do STF no Tema 899, cuja repercussão geral foi reconhecida no âmbito do RE 636.886, ainda não transitou em julgado naquela Corte, estando pendente de apreciação de embargos de declaração opostos pela Advocacia-Geral da União (AGU) , justamente para melhor compreensão de seu exato alcance. Assim, com relação à prescrição da pretensão de ressarcimento, deixo de acolher as teses apresentadas pelo auditor e pelo diretor substituto da Serur e adoto o posicionamento sugerido pelo Secretário da unidade e pelo Subprocurador-Geral.
De todo modo, não se pode ignorar os recentes posicionamentos do STF acerca da prescrição que se opera nos processos do TCU, a exemplo do que restou decidido nos Mandados de Segurança 32.201 e 36.067 e no próprio MS 35.512, citado pelo MPTCU. Em tais decisões, a Suprema Corte entendeu que, diante da lacuna existente na Lei Orgânica do TCU, Lei 8.443/1992, acerca do instituto da prescrição, deve-se aplicar a Lei 9.873/1999, cujo prazo estipulado é de cinco anos e não de dez anos, inclusive com a incidência das hipóteses de interrupção de tal prazo tratadas em seu art. 2º.
Cabe o registro de que apesar de a Lei 9.873/1999 referir-se à prescrição da atuação punitiva da administração pública, o STF vem utilizando a referida norma para, também, colmatar a lacuna existente na LOTCU quanto ao prazo para ocorrência da prescrição da pretensão ressarcitória, posicionamento que tem ganhado visibilidade a partir da nova interpretação que vem sendo dada ao art. 37, § 5º, da CF/1988, objeto dos Temas 899 e 897.
 (...) 
Embora tal quadro denote incertezas acerca do instituto da prescrição da pretensão ressarcitória e punitiva, cujo deslinde na Suprema Corte poderá assumir novos contornos, levando em consideração que o RE 636.866 ainda não transitou em julgado, conforme já mencionado, opto por continuar a seguir a jurisprudência dominante nesta Corte de Contas, sedimentada na Súmula TCU 282, segundo a qual é imprescritível a pretensão de ressarcimento por parte da União, e no Acórdão 1441/2016-TCU-Plenário, de acordo com o qual a pretensão punitiva do TCU subordina-se ao prazo geral de prescrição indicado no art. 205 do Código Civil.
Acórdão 3694/2021-TCU-Segunda Câmara (Relator Ministro André Luis de Carvalho) , prolatado na Sessão de 9 de março de 2021:
Voto
16. Não subsistiria, enfim, a eventual prescrição da pretensão punitiva do TCU sobre o presente caso concreto, já que, nos termos do Acórdão 1441/2016-TCU-Plenário, não teria ocorrido o transcurso de mais de dez anos entre a ordem para a segunda citação no âmbito do TCU, em 12/12/2018 (Peça 40) , e a data fatal para a prestação de contas do ajuste, em 21/2/2012 (Peça 2, p. 32) .
17. Eis que, por meio do aludido Acórdão 1.441/2016 proferido na Sessão Extraordinária de 8/6/2016, o Plenário do TCU firmou o seu entendimento no sentido de que a prescrição da pretensão punitiva deve seguir a regra geral do prazo decenal, contado a partir do fato, em linha com o art. 205 do Código Civil brasileiro, interrompendo a contagem do aludido prazo com a ordem de citação, nos termos do art. 240, caput, da Lei n.º 13.105 (Código Processual Civil) , de 2015.
18. Sem prejuízo, no entanto, do respeito a esse entendimento do TCU, deve ser reiterada a minha ressalva já registrada em vários outros julgados do Tribunal no sentido de que, na ausência de lei específica, o TCU não deveria aplicar qualquer prazo prescricional sobre a referida pretensão punitiva ou, então, na pior das hipóteses, o Tribunal deveria aplicar a regra prescricional fixada pela Lei 9.873, de 1999, não só porque ela trata diretamente de prescrição no âmbito do direito administrativo sancionador, mas também porque, entre outras medidas, a aludida lei manda aplicar o prazo prescricional penal, quando a infração administrativa também configure crime, além de determinar expressamente que, diante de ilícito continuado ou permanente, a contagem do prazo deve iniciar a partir da cessação do aludido ilícito.
19. A despeito, então, de registrar essa minha posição pessoal, o TCU deve pugnar pela pronta aplicação da multa legal em desfavor do aludido antecessor-responsável a partir do entendimento fixado pelo aludido Acórdão 1441/2016-TCU-Plenário.
Cabe, ainda em relação ao tema, colocar em destaque trechos do Voto do Relator, Ministro Vital do Rêgo, condutor do Acórdão 8488/2021-TCU-Primeira Câmara que confirma a prevalência da imprescritibilidade da pretensão de ressarcimento por parte da União, o que refuta, sem a necessidade de elementos adicionais, a preliminar invocada pelos responsáveis Emida Instalações Ltda. (item 275, retro) e Victor Fernando Trotta Nunes (item 46, retro) . Seguem os excertos:
O representante do MPTCU que atuou no feito, Procurador Júlio Marcelo de Oliveira, em parecer lançado à peça 152, manifestou-se de acordo com a proposta da unidade instrutiva, sem prejuízo de esclarecer que a decisão do Supremo Tribunal Federal -  STF no RE 636.886 não altera o entendimento do TCU acerca da imprescritibilidade das ações de ressarcimento ao Erário, pois alcança apenas a etapa de cobrança de título extrajudicial constituído por acórdão da Corte de Contas.
De fato, em nova interpretação do alcance do art. 37, § 5º, da CF/1988, o STF fixou a tese, relativamente ao Tema 899, de que 'é prescritível a pretensão de ressarcimento ao erário fundada em decisão de Tribunal de Contas'. A decisão em foco, proferida no âmbito do RE 636.866, foi nítida ao alcançar a fase executória das decisões desta Corte, sem, contudo, ter tratado com a mesma clareza se teria abrangido ou não a fase constitutiva do título executivo extrajudicial, o que ensejou a oposição de embargos de declaração pela Advocacia-Geral da União, ainda pendente de apreciação.
Assim, até decisão final do STF acerca do tema, a bem delimitar o alcance do julgado que deu ensejo à tese aprovada no Tema 899, opto por continuar a seguir a jurisprudência dominante neste TCU, sedimentada na Súmula TCU 282, segundo a qual é imprescritível a pretensão de ressarcimento por parte da União.
Registro que recentes decisões deste Tribunal, adotadas após o que restou deliberado pelo STF no Tema 899, também abraçaram, por ora, a tese da imprescritibilidade da pretensão ressarcitória no âmbito do controle externo, a exemplo dos Acórdão 5236/2020-TCU-Primeira Câmara, 6.171/2020-TCU-2ª Câmara, 6.084/2020-TCU-1ª Câmara, 5.681/2020-TCU-2ª Câmara, 6.846/2020-TCU-2ª Câmara, 6.676/2020-TCU-2ª Câmara, 6.707/2020-TCU-2ª Câmara, 6.473/2020-TCU-1ª Câmara, 6.466/2020-TCU-1ª Câmara, 6.465/2020-TCU-1ª Câmara, entre outros.
No caso desta TCE, conforme já examinado nesta instrução não houve o transcurso de tempo que impedisse as ações punitiva e ressarcitória (item 37, retro) , sobretudo em razão do entendimento jurisprudencial predominante e vigente nesta Corte que refuta os argumentos preliminares da defesa.
	Superadas, assim, as questões preliminares passa-se ao exame de mérito. Nesse caso, a empresa foi responsabilizada pela suposta pratica da seguinte conduta:
Conduta: receber a quantia de R$ 1.039.427,99, sem a efetiva realização dos serviços, e/ou executar de serviços distintos daqueles previstos em contrato.
	Por sua vez, a empresa coloca em dúvida os relatórios que embasaram a tomada de contas especial, visto que produzidos por engenheiros que não eram peritos e por terem elaborados seus relatórios com inúmeras expressões imprecisas, indefinidas, controversas, inclusive, desconsiderando os descartes realizados, as manutenções, modificações e outros serviços realizados no lapso temporal entre a execução dos serviços (2010) e a vistoria realizada por eles em 2018 (peça 126, p. 10) .  
A propósito, cabe observar que a Portaria-Segecex 26, de 19/10/2009 aprovou os padrões de auditoria de conformidade que em seu item 18 estabelece o seguinte:
III - PADRÕES DE EXECUÇÃO
18. O achado de auditoria deve atender, necessariamente, aos seguintes requisitos básicos:
18.2. estar fundamentado em evidências juntadas ao relatório;
18.3. ser apresentado de forma objetiva;
18.5. apresentar consistência, de modo a mostrar-se convincente a quem não participou da auditoria;
Em seu item 22 o manual define:
III - PADRÕES DE EXECUÇÃO
 22. As evidências, elementos essenciais e comprobatórios do achado, devem ter os seguintes atributos:
22.3. serem adequadas e fidedignas, gozando de autenticidade, confiabilidade e exatidão da fonte.
Em relação ao relatório, o item 27 do manual estabelece:
IV - PADRÕES DE ELABORAÇÃO DO RELATÓRIO
 27. Na redação do relatório, a equipe de auditoria deve orientar-se pelos requisitos resumidos na palavra 'CERTO': Clareza, Concisão, Convicção, Exatidão, Relevância, Tempestividade e Objetividade:
27.1. CLAREZA - Produzir textos de fácil compreensão. Evitar a (...) ambiguidade...
27.2. CONVICÇÃO - Expor os achados e/ou as conclusões com firmeza. Não utilizar expressões que denotem insegurança, como 'SMJ', 'parece que' ou 'entendemos'.
		Cabe lembrar que na fiscalização dos gastos públicos, privilegia-se, como princípio básico, a inversão do ônus da prova. Compete ao gestor [leia-se aqui qualquer responsável que manuseie bens ou recursos públicos] demonstrar a boa aplicação dos dinheiros e valores públicos sob sua responsabilidade, conforme art. 70, parágrafo único, da Constituição Federal e art. 93 do Decreto-Lei 200/1967, c/c o art. 66 do Decreto 93.872/1986 (Acórdão 1895/2014-TCU-Segunda Câmara, Relatora Ministra Ana Arraes) .
	Contudo, a jurisprudência desta Corte exige que para estabelecer a culpabilidade do responsável, é necessário que os órgãos de controle interno e de controle externo tragam aos autos elementos de convicção (Acórdão 3244/2007-TCU-Primeira Câmara, Relator Ministro Aroldo Cedraz) e também que o ônus da prova sobre ocorrências ilegais imputadas a terceiros contratados pela Administração Pública cabe ao TCU, o qual deve evidenciar a conduta antijurídica praticada para fins de imputação de débito. A obrigação de demonstrar a boa e regular aplicação de recursos públicos é atribuída ao gestor, e não a terceiros contratados pela Administração Pública (Acórdão 2544/2020-TCU-Plenário, Relator Ministro Bruno Dantas) .
	Neste caso, assiste razão aos argumentos de defesa, conforme passaremos a discorrer nos itens subsequentes. Nas evidências apontadas na citação não se encontram quaisquer provas de que referida empresa tenha recebido pagamentos por serviços não executados. Dessa forma, no âmbito desta TCE não há elementos mínimos que sustentem a irregularidade e conduta atribuídas à empresa Emida Instalações Ltda. e, por via de consequência, aos demais agentes responsabilizados neste processo.
	De fato, empresa Emida foi citada com base no Relatório de Tomada de Contas Especial 01/Decea/2018 (peça 2, p. 6-36) que obteve o apoio técnico de dois engenheiros que produziram os Pareceres Técnicos de 1/8/2018 (peça 4, p. 38-53 e 55-68) . 
	Os relatórios, entretanto, provavelmente por terem sido elaborados em 2018, cerca de 7-8 anos depois dos acontecimentos (2010-2011) , contêm elementos imprecisos e contraditórios, utilizam critérios de avaliação dos serviços executados que oscilam, ora aceitando-os, ora refugando-os, mas sem se apresentarem convictos acerca das afirmações feitas, tornando-os inaptos a demonstrar as irregularidades e, por conseguinte, sustentar o débito apurado nesta TCE. Citaremos e avaliaremos alguns exemplos.
Elementos contraditórios
	Os Pareceres Técnicos de 1/8/2018 (peça 4, p. 38-53 e 55-68) , elaborados por engenheiros apresentam contradições conforme se observa:
Item 1: Fornecimento e Instalação de fiação elétrica embutida em eletroduto - Qtd. 16.540,20 m (peça 4, p. 39) .
No Parecer Técnico de 1/8/2018 (peça 4, p. 38-53) a contradição reside no fato de que houve glosa total do item com base no fundamento de ausência de  detalhamento suficiente dos locais onde foram aplicados os 16.540,20 m de cabos elétricos, suas respectivas bitolas, e, ainda, considerando tal quantitativo superdimensionado, haja vista que o cabeamento apontado seria apenas para alimentação de cargas em baixa tensão, mas tendo-se observado in loco que as redes internas do PAME-RJ eram subterrâneas e de média tensão (peça 4, p. 38) . Pressupõe-se, portanto, a inexistência de rede de baixa tensão na organização militar. Logo em seguida, no item 3 (Manutenção de Rede Aérea de AT e BT- Qtd. 02 unidades) no relatório registra '... que a rede aérea de BT é composta apenas por rede de iluminação' (peça 4, p. 40) .
Elementos de imprecisão
	Por sua vez, em relação a esse mesmo item de serviço/fornecimento no Parecer Técnico de 1/8/2018 (peça 4, p. 55-68) , o engenheiro usa expressões imprecisas no seguinte trecho: Contudo, aparentemente, a quantidade parece estar superdimensionada, dado que as grandes distâncias no PAME-RJ são caracterizadas pelas interligações entre as subestações, cujas interligações são feitas em média tensão, sendo que a referida 'fiação elétrica' refere-se a cabos de baixa tensão (peça 4, p. 56) .
Elementos inconclusivos
	Como elemento inclusivo pode-se citar a glosa total do Item 4 (Manutenção de Sistema Proteção Contra Descargas Atmosféricas - Qtd. 02 unidades) com base no Parecer Técnico de 1/8/2018 (peça 4, p. 38-53) , contendo o seguinte trecho: (...) . Este é o único documento que aponta a existência de algum SPDA na referida instalação. Neste caso, o único local de possível realização do serviço seria em 02 (dois) destes 05 (cinco) postes. Contudo, devido a distância temporal, não se pode afirmar que mediante este contrato foram executados estes serviços (peça 4, p. 41) .
	Ora, o relatório impugna a despesa invocando o tempo para desqualificar ou desconsiderar o fornecimento/serviço prestado, o que é totalmente inadequado, posto que o tempo não é elemento de prova da inexecução do serviço. Portanto, o relatório de TCE não poderia concluir pela glosa do valor despendido em tal serviço. 
	A propósito, mesmo quando aceita a despesa realizada, o Parecer Técnico de 1/8/2018 (peça 4, p. 38-53) apresenta-se inconclusivo ao usar expressões genéricas conforme se observa no seguinte trecho relativo ao item 5 (Fornecimento e Instalação de para-raios tipo Franklin 3,00m de altura - Qtd. 50 unidades) : Em inspeção visual é possível identificar a existência de SPDA em diversos prédios desta instalação e, portanto, é possível que tenham sido instalados na execução do contrato em análise (peça 4, p. 41) . Essa observação vale para o item 6 (Fornecimento e Instalação de para-raios tipo Franklin 3,00m de altura equipado com contra ventagem - Qtd. 50 unidades, peça 4, p. 41) em que os engenheiros se utilizam de expressões inconclusivas.
	Nos casos acima, nota-se que os engenheiros 'constataram' apenas com base na percepção da existência de SPDA em vários prédios. Contudo, efetivamente não verificaram se os para-raios foram instalados.
	Também no item 9 (Fornecimento e Instalação de transformador de corrente 15kV - relação 200/SA - Qtd. 06 Unidades, peça 4, p. 42) , o engenheiro  não procede à verificação física do objeto inspecionado, mas apenas estima o fornecimento e instalação baseado na suposição de que a 'a classe de tensão (l5kV) do equipamento não seria incompatível sendo possível que esteja instalado no local instalado'. Tal fato ocorre, ainda, entre outros, em relação ao Item 12 (Calibração de reles secundários 50, 50N, 51, 51N e 51GS - Qtd. 02 unidades, peça 4, p. 43-44) .
Nesse contexto, a exemplo da análise das razões de justificativas e alegações de defesa apresentadas pelos demais responsáveis, consideramos que o Relatório de TCE 01/DECEA/2018 (peça 2, p. 6-36) não apresentou elementos de convicção suficientes que justificassem o débito atribuído à empresa Emida Instalações Ltda.
Alegações de defesa de Edson Mendes de Carvalho
	Inicialmente esclarece que mesmo tendo sido designado para a Comissão de Fiscalização e Recebimento conforme o Boletim Interno Ostensivo 166, de 10 de setembro de 2010, não teve qualquer participação no Processo Administrativo de Gestão (PAG 6746/PAME-RJ/2010) , por ter sido escalado pela Administração do PAME-RJ (Divisão Técnica-DT) para participar da quinta edição do maior exercício aéreo combinado da América do Sul -CRUZEX V (peça 116, p. 1) .
	A manobra militar aconteceu entre 4 de outubro a 24 de novembro de 2010, conforme a Ordem de Serviço 455/GCC1/2010. Nesse período dedicou-se apenas aos serviços relativos a CRUZEX V, em vários Estados da Região Nordeste, permanecendo na Cidade de Natal, no Rio Grande do Norte, justamente no período que ocorreram os serviços no PAME-RJ, referentes ao PAG 6746/PAME-RJ/2q10 (peça 116, p. 1-2) .
	Explica que somente tomou conhecimento de que seu nome tinha sido incluído e publicado no Boletim Interno do PAME-RJ no final de dezembro, quando a Administração (Controle Interno) do PAME-RJ mandou levar até meu setor de trabalho (Seção Elétrica do PAME-RJ) alguns documentos e o Termo de Recebimento, para assinatura. De imediato informou a Administração que seu nome deveria ter sido substituído, já que eu não tinha como acompanhar e fiscalizar os serviços, por estar na cidade de Natal RN, à disposição do 1° GCC (1° Grupo de Comunicação e Controle) , para a Operação Militar CRUZEX V. 'Eles' informaram que realmente ocorreu uma falha administrativa quanto a isto, e que naquele momento não tinha como substituir o seu nome da Comissão. Como os serviços já estavam concluídos e a administração precisava finalizar o PAG, 'eles me garantiram' que os responsáveis acompanharam todos os serviços, os quais foram fielmente realizados conforme o contrato (peça 116, p. 2) .  
	No mais, a defesa segue a mesma linha argumentativa dos demais responsáveis no sentido de que não há imputação de irregularidade na conduta dos membros da Comissão de Recebimento e Fiscalização dos Serviços, tendo em vista que os atos enumerados não são de responsabilidade e competência da comissão (peça 116, p. 7) . 
	No essencial, a defesa reitera que os serviços contratados no PAG  6746/PAME-RJ/2010 - emergenciais, a fim de minimizar o risco de colapso do sistema, foram integralmente executados na quantidade e qualidade e recebidos sem exteriorizar qualquer aspecto de fragilidade em sua solidez e segurança, e adequados ao fim a que se destinavam (peça 116, p. 35) .
	A defesa entende que todas as alegações relacionadas ao Processo Administrativo de Gestão (PAG) 6746/PAME-RJ/2010 são infundadas e solicita que se julgue improcedente, eximindo o Sr. Edson Mendes de Carvalho de quaisquer responsabilidades (peça 116, p. 35-36) .
	Em relação aos itens de fornecimento e instalação de materiais considerados não comprovados pelos tomadores de contas (cf. quadro do item 66, retro) , o militar SO R/1 Edson Mendes de Carvalho (peça 116, p. 8-29) repete os mesmos argumentos do Cap. R/1 Júlio Queiroz de Araújo Filho já analisadas nos itens 68-247 desta instrução.
	Ao final, a defesa pede que todas as alegações relacionadas ao Processo Administrativo de Gestão (PAG) 6746/PAME-RJ/2010 sejam consideradas infundadas e que se julgue improcedente, eximindo o Sr. Edson Mendes de Carvalho, SO RF, de quaisquer responsabilidades (peça 116, p. 35-36) .
Análise das alegações de defesa de Edson Mendes de Carvalho
	O militar SO R/1 Edson Mendes de Carvalho foi responsabilizado nesta TCE por ter desempenhado a função de membro da comissão de fiscalização e recebimento e, nesta condição, pela suposta prática da seguinte conduta:
Conduta: Atestar, como membro da comissão de fiscalização e recebimento, o recebimento de parcelas do objeto sem a efetiva realização, bem como a execução de serviços distintos daqueles previstos em contrato; 
	O responsável alega que apesar de ter sido designado para compor a Comissão de Recebimento e Fiscalização (peça 3, p. 63) , assinado os Termos de Recebimento de Serviços 01.6746, de 11/11/2010 (peça 3, p. 17) ,  02.6746, de 1/12/2010 (peça 3, p. 29) , 03.6746, de 27/12/2010 (peça 3, p. 47) , se encontrava fisicamente em outro local, mais especificamente participando de manobra militar  entre  4/10 a 24/11/2010  na Cidade de Natal, no Rio Grande do Norte, justamente no período que ocorreram os serviços no PAME-RJ, referentes ao PAG 6746/PAME-RJ/2010 (peça 116, p. 1-2) .
	Comprova seus argumentos com cópia do BI 083, de 4/5/2011 (peça 116, p. 38) , informando o seu deslocamento para Natal em 4/10/2010 regressando em 24/11/2010, e declaração do militar Major R/1 Roberlei, de 14/9/2018 (peça 116, p. 40) , confirmando que não participou efetivamente como membro da Comissão de Fiscalização, no período compreendido entre 4/10 a 24/11/2010, pois encontrava-se em missão participando da Quinta Edição da CRUZEX, fora da cidade do Rio de Janeiro.  
	Em relação aos itens de serviços glosados pelos tomadores de contas o responsável repetiu os argumentos do militar Cap. R/1 Júlio Queiroz de Araújo Filho, cujo conteúdo foi examinado nesta instrução.
	Dessa forma, verifica-se que o responsável efetivamente não atuou como membro da Comissão de Recebimento e Fiscalização do PAG  6746/PAME-RJ/2010, para efeito de imputação de débito, embora do ponto de vista da disciplina da organização militar sua conduta - assinar documentos sem verificar o conteúdo declarado - fosse repreensível. Quanto a essa questão, de natureza pessoal e subjetiva, não se cogitou análise nesta tomada de contas especial.
Destarte, propomos que as alegações de defesa do responsável sejam acolhidas e que seu nome seja excluído da relação processual, visto que de fato não atuou como membro da Comissão de Recebimento e Fiscalização do PAG  6746/PAME-RJ/2010.
CONCLUSÃO
A presente TCE foi instaurada com a finalidade de apurar possíveis irregularidades advindas do Processo Administrativo de Gestão (PAG) 6746/2010, no âmbito do Parque de Material de Eletrônica da Aeronáutica do Rio de Janeiro - PAME-RJ (peça 12, p. 72) , mais precisamente em relação ao contrato celebrado por meio das Notas de Empenho datadas de 24/8/2010, a 2010NE000307 no valor de R$ 132.110,25 (peça 3, p. 7) e a 2010NE000308 no valor de R$ 1.266.357,60 (peça 3, p. 8) , totalizando R$ 1.398.467,85.
Em relação às irregularidades causadoras de danos, envolvendo a empresa Emida Instalações Ltda. (CNPJ 02.986.452/0001-10) , a Comissão de TCE solicitou suporte técnico de dois engenheiros eletricistas ao Decea, os quais emitiram pareceres técnicos, em 1º/8/2018, concluindo que dos 31 itens contratados, apenas 14 foram considerados executados, totalmente ou parcialmente. Outros 17 itens não foram executados totalmente. A análise resultou na diferença de R$ 1.039.227,99, entre o montante contratado de R$ 1.398.467,85 e o valor calculado como entregue de R$ 359.239,86, demonstrados nas planilhas acostadas na peça 2, p. 27-28.
As irregularidades apontadas resultaram, ou deram causa, direta ou indiretamente, nos prejuízos apurados nesta TCE justificando a citação solidária dos responsáveis pela totalidade do débito.
Devidamente citados, os responsáveis apresentaram razões de justificativas e/ou alegações de defesa examinadas na Seção Exame Técnico, logrando êxito em afastar as condutas ilícitas e os débitos a eles atribuídos. 
Dessa forma, não resta alternativa que não seja acolher as razões de justificativas e alegações de defesa apresentadas para, no mérito, julgar as contas dos responsáveis arrolados nos autos regulares com ressalva expedindo-lhes quitação [excluindo-se da relação processual o nome do responsável Edson Mendes de Carvalho, cf. item 323, retro], conforme proposta de encaminhamento a seguir expendida.
PROPOSTA DE ENCAMINHAMENTO
338.	Diante do exposto, submetem-se os autos à consideração superior, propondo:
a) 		Acolher as razões de justificativas dos responsáveis Ronaldo Yuan (CPF XXX.310.277-XX) , Vitor Fernando Trotta Nunes (CPF XXX.406.258-XX) e Roberlei Jorge Lopes de Freitas (CPF XXX.241.407-XX) .
b) Acolher as alegações de defesa dos responsáveis Vitor Fernando Trotta Nunes (CPF XXX.406.258-XX) , Roberlei Jorge Lopes de Freitas (CPF XXX.241.407-XX) , Júlio Queiroz de Araújo Filho (CPF XXX.781.167-XX) , Edson Mendes de Carvalho (CPF XXX.785.987-XX) e da empresa Emida Instalações Ltda. (CNPJ 02.986.452/0001-10) .
c) Excluir da relação processual o nome do responsável Edson Mendes de Carvalho (CPF XXX.785.987-XX) ;
d) 	Julgar regulares com ressalva, nos termos do arts. 1º, inciso I, e 16, inciso II, e 23, inciso II, da Lei 8.443/1992, c/c os arts. 1º, inciso I, 208 e 214, inciso II, do Regimento Interno, as contas dos Srs. Ronaldo Yuan (CPF XXX.310.277-XX) , Vitor Fernando Trotta Nunes (CPF XXX.406.258-XX) , Roberlei Jorge Lopes de Freitas (CPF XXX.241.407-XX) , Júlio Queiroz de Araújo Filho (CPF XXX.781.167-XX) e da empresa Emida Instalações Ltda. (CNPJ 02.986.452/0001-10) , expedindo-lhes quitação; 
e) Enviar cópia do Acórdão que vier a ser proferido ao Ministério da Defesa-Comando da Aeronáutica/Departamento de Controle do Espaço Aéreo e aos Srs. Ronaldo Yuan (CPF XXX.310.277-XX) , Vitor Fernando Trotta Nunes (CPF XXX.406.258-XX) , Roberlei Jorge Lopes de Freitas (CPF XXX.241.407-XX) , Júlio Queiroz de Araújo Filho (CPF XXX.781.167-XX) , Edson Mendes de Carvalho (CPF XXX.785.987-XX) e a empresa Emida Instalações Ltda. (CNPJ 02.986.452/0001-10) , para ciência, informando-os de que a presente deliberação, acompanhada do Relatório e do Voto que a fundamenta, está disponível para a consulta no endereço www.tcu.gov.br/acordaos, além de esclarecer-lhes que, caso requerido, o TCU poderá fornecer sem custos as correspondentes cópias, de forma impressa."
2.	Adiante, o Pronunciamento de Subunidade (peça 145) :
"Trata-se de Tomada de Contas Especial (TCE) instaurada em desfavor dos responsáveis abaixo indicados, com a finalidade de apurar possíveis irregularidades advindas do Processo Administrativo de Gestão (PAG) 6746/2010 no âmbito do Parque de Material de Eletrônica da Aeronáutica do Rio de Janeiro-PAME-RJ.
Em suma, conforme historiado na instrução precedente, a presente TCE decorreu da inexistência de documentos capazes de comprovar a execução de serviços de manutenção corretiva (projeto executivo, especificações detalhadas etc.) da entrada de energia em média tensão (25 kV) , subestação principal e subestação secundária 6.6 kV do PAME-RJ.
Por conta da ausência documental, a Comissão do Cenciar solicitou apoio de dois engenheiros eletricistas ao Decea para prestarem suporte técnico necessário aos trabalhos da Tomada de Contas Especial. Em inspeção in loco e com base no projeto básico, uma vez que inexistiam projeto executivo, especificações detalhadas, ordem ou cronograma de serviços, paradas de energia ou outras evidências documentais,  esses engenheiros eletricistas concluíram que dos 31 itens contratados para os serviços no PAME-RJ, apenas 14 poderiam ser considerados executados (totalmente ou parcialmente) e 17 itens não executados. Portanto, restou incomprovada a execução parcial do objeto, gerando prejuízo o montante de R$ 1.039.227,99.
Em regra, a instrução precedente esposou as teses de que (i) 'não há como contestar a prestação dos serviços apenas com base na ausência de documentos evidenciando os trabalhos executados'; (ii) não 'seria obrigação do responsável a conservação/guarda, por tanto tempo, de documentos que comprovassem a prestação do serviço'; (iii) que as vistorias realizadas pelos engenheiros elétricos do Decea não comprovaram a inexecução dos serviços.
Inversão do ônus da Prova
Esta Corte já sedimentou o entendimento de que, diferentemente do direito civil, nos processos referentes à comprovação de utilização regular de recursos públicos prevalece o Princípio da Supremacia do Interesse Público, fazendo com que se tenha a inversão do ônus da prova, cabendo, pois, ao gestor público comprovar a aplicação dos dinheiros e valores públicos sob sua responsabilidade. São nesse sentido os Acórdão 1921/2011-TCU-Segunda Câmara, 203/2010-TCU-Plenário, 276/2010-TCU-Plenário, 621/2010-TCU-Plenário, 3.975/2010-TCU-1ª Câmara, 860/2009-TCU-Plenário, 1.007/2008-TCU-2ª Câmara, 1.157/2008-TCU-Plenário, 1.223/2008-TCU-Plenário, 337/2007-TCU-1ª Câmara, 1.322/2007-TCU-Plenário, 1.495/2007-TCU-1ª Câmara, entre outros.
Esse entendimento encontra guarida no art. 93 do Decreto-Lei 200, de 25 de fevereiro de 1967 e no art. 66 do Decreto 93.872, de 23 de dezembro de 1986. Nesse pode ser lido o seguinte:
Art. 66. Quem quer que receba recursos da União ou das entidades a ela vinculadas, direta ou indiretamente, inclusive mediante acordo, ajuste ou convênio, para realizar pesquisas, desenvolver projetos, estudos, campanhas e obras sociais ou para qualquer outro fim, deverá comprovar o seu bom e regular emprego, bem como os resultados alcançados. (grifo acrescentado) 
Portanto, com as devidas vênias, entendemos que no caso concreto cabia aos responsáveis (gestores públicos) comprovarem a execução dos serviços e não a administração comprovar a inexecução. Era esperado que esses gestores possuíssem, no mínimo, diários de obra fotografias e outros registros indicando os locais de intervenção e os materiais utilizados de forma a permitir futuras averiguações.
Dito isso, entendemos que, na conjuntura trazida, já seria possível contestar a totalidade dos valores de prestação dos serviços, para aqueles que administraram os recursos, apenas com base na ausência de documentos evidenciando a execução dos serviços.
No caso da empresa contratada, a instrução precedente alcançou que:
a jurisprudência desta Corte exige que para estabelecer a culpabilidade do responsável, é necessário que os órgãos de controle interno e de controle externo tragam aos autos elementos de convicção (Acórdão 3244/2007-TCU-Primeira Câmara, Relator Ministro Aroldo Cedraz) e também que o ônus da prova sobre ocorrências ilegais imputadas a terceiros contratados pela Administração Pública cabe ao TCU, o qual deve evidenciar a conduta antijurídica praticada para fins de imputação de débito. A obrigação de demonstrar a boa e regular aplicação de recursos públicos é atribuída ao gestor, e não a terceiros contratados pela Administração Pública (Acórdão 2544/2020-TCU-Plenário, Relator Ministro Bruno Dantas) .
Observamos que essa linha, de que terceiros contratados não possuem obrigação de comprovação da execução do objeto junto aos órgãos de controle, mas apenas aqueles que geriram os recursos, foi sedimentada em diversas decisões desse Tribunal, tais como Acórdão 8057/2021-TCU-Segunda Câmara (Relator: Augusto Nardes) , Acórdão 6884/2016-TCU-Primeira Câmara (Relator: José Mucio Monteiro) e Acórdão 5344/2014-TCU-Primeira Câmara (Relator: Benjamin Zymler) .
Ocorre que mesmo que não assista ao terceiro contratado a obrigação de comprovar junto ao órgão de controle a entrega dos materiais, esse terceiro precisa comprovar junto à administração pública a sua entrega, nos termos do art. 63 da Lei 4.320/1964 (ver Acórdão 8057/2021-TCU-Segunda Câmara - Relator: Augusto Nardes) . Ademais, a administração pode anular atos de recebimento que estejam eivados de vícios insanáveis.
Não havendo documentação comprobatória disponível da execução dos serviços, entendemos que corretamente a Comissão de TCE, no âmbito da Administração Pública, buscou apoio técnico para tentar identificar in loco quais serviços poderiam ter sido executados, cujos relatórios estão acostados a peça 4, p. 38-68.
Uma vez a Administração Pública não constatou fisicamente o recebimento dos materiais e equipamentos em lide e considerou o ato de liquidação irregular, e, portanto, anulável, resta que o terceiro contratado comprove junto à Administração Pública, bem àquele responsável por julgar o atual litígio, que entregou os materiais e equipamentos da avença, ou ser condenado a devolver os recursos recebidos.
Portanto, do ponto de vista do TCU, a prova que construtora não realizou parcialmente os serviços são os relatórios de vistoria in loco e o do tomador de contas nos quais a empresa não comprova junto à Administração Pública a execução dos serviços.
Prejuízo a defesa
No que tange ao possível prejuízo à defesa (não guarda de documentos) devido ao período de sete anos entre os atos praticados e a citação, em diversos julgados esse tribunal tem admitido essa situação somente a partir de 10 anos (ver Acórdão 1569/2017-TCU-Primeira Câmara e 2.366/2017-TCU-1ª Câmara, ambos da relatoria do ministro Bruno Dantas) . Mesmo em períodos superiores, a jurisprudência do TCU tem o entendimento que, o prejuízo à ampla defesa e ao contraditório decorrente da citação tardia deve ser efetivamente demonstrado pelo responsável com a indicação do obstáculo ou da dificuldade concreta que implicou prejuízo à defesa, não sendo suficiente a mera alegação (Acórdão 1244/2020-TCU-Primeira Câmara; 443/2018-TCU-Plenário; 1492/2018-TCU-Plenário; 1304/2018-TCU-Primeira Câmara; e 3879/2017-TCU-Primeira Câmara) .
Ademais, a própria existência de sindicância interna e de parecer da auditoria interna em datas anteriores mais próximas aos atos exigiria que responsáveis diligentes mantivessem a documentação necessária a comprovação do regular emprego dos recursos.
Finalmente, pode ser verificado que o a ausência de documentação é questionada desde o ano seguinte ao pagamento dos serviços, à exemplo do ofício do Ministério público Federal datado de 2/6/2011, o qual requisita o projeto executivo utilizado, além de plantas e diagramas (peça 3, p. 73) . Em 2012, novamente são requisitados documentos detalhados sobre a execução dos serviços (peça 3, p. 86) e finalmente em 2014, em sede de inquérito Civil (peça 3, p. 97) .
Portanto, devido aos diversos questionamentos, seja no âmbito administrativo ou cível, os documentos questionados, caso existissem, deveriam ter sido mantidos pelos responsáveis e disponibilizado nas diversas ocasiões, devendo, portanto, estar ao alcance dos responsáveis no atual litígio.
Discrepância entre a Sindicância e o Cenciar
No caso da sindicância (peça 2, p. 45-62) , pode ser verificado que o foco da apreciação girou em torno do descarte não documentado de possíveis equipamentos substituídos. Nesse sentido, pode ser lido que 'caso o objetivo do quesito fosse a quantificação dos eventuais danos causados ao erário por ocasião da perda dos equipamentos, cumpre salientar que não há previsão de metodologia para esse fim na IC 111-2' (peça 2, p 57) e não era 'objetivo desta sindicância quantificar os eventuais danos ao erário' (peça 2, p 62) .
Portanto, concernente à avaliação de danos ao erário, entendemos que as conclusões do Centro de Controle Interno da Aeronáutica (Cenciar) devem prevalecer sobre as da sindicância, uma vez que esse exame não teve finalidade nem utilizou metodologia para sua quantificação.
De sua parte, o Cenciar concluiu pela existência de dano, dentre outros motivos, pelos seguintes (peça 2, p. 80) ,
f) ter realizado o descarte dos materiais danificados sem a realização de processo formal de descarga; 
g) não ter efetuado o devido controle sobre a destinação dos equipamentos e, ainda, por não ter conseguido comprovar nos autos a substituição, o empréstimo dos materiais pela empresa ao PAME-RJ, a devolução destes a empresa, a transferência para outras unidades, ou mesmo o próprio descarte desses equipamentos.
Nesse ponto, entendemos que a inexecução parcial do objeto, por ausência de comprovação documental ou in loco, nos termos trazidos na instrução que propôs a citação, melhor refletem a irregularidade.
Análise dos Argumentos relacionados ao item 1 - Fornecimento e instalação de fiação elétrica embutida em eletrônico
No relatório, os engenheiros eletricistas fundamentaram-se nos seguintes argumentos para rejeitar a execução dos serviços: (i) a ausência de projeto executivo, especificação dos fios ou outra documentação impossibilitavam identificar os locais de aplicação; e (ii) o material apontado pela sindicância como tendo sido executado seria superdimensionado para a necessidade dos serviços, tato em qualidade quando em quantidade.
As defesas, conforme avaliado na instrução precedente, indicaram apenas que os engenheiros precisariam avaliar toda a área de intervenção e que o preço único teria sido apurado pela média do somatório dos preços de cada bitola de fio elétrico a ser fornecido. 
Uma vez que já foi abordada a obrigação dos defendentes comprovarem o regular emprego dos recursos, ambos os argumentos esbarram no não cumprimento dessa obrigação. Ou seja, esses responsáveis tentam se esvair da sua obrigação firmados na dificuldade de comprovação da inexecução dos serviços pela Administração Pública.
A instrução precedente argumenta que 'não era obrigação do[s] responsável[is] elaborar ou retificar o projeto básico e/ou o projeto executivo', o que concordamos. Todavia, decorrente da obrigação de comprovar o regular emprego dos recursos, cabia aos fiscais da obra e os responsáveis pelo recebimento dos serviços documentar por qualquer outro meio (ex: diário de obras, fotos, croquis as built etc.) o que foi aferido: os serviços executados, materiais utilizados e local de aplicação.
Ademais, não basta aos defendentes alegar a complexidade do sistema onde foi feita a manutenção. É necessário que esses comprovem o bom e regular emprego dos materiais e equipamentos adquiridos.
Portanto, confirma-se a irregularidade e a responsabilidade dos agentes envolvidos.
Análise dos Argumentos relacionados ao item 2 - Manutenção preventiva de subestação de média tensão
Nesse caso, os engenheiros indicaram não haver qualquer documentação (ordem de serviço, cronograma etc) ou evidência de realização dos serviços (paradas de energia) .
A defesa indicou que o sistema utilizado à época não comportava o lançamento da documentação exigida (ordens de serviço, manutenções e materiais) .
A instrução precedente admite a inexistência de documentação. Contudo, diante do registro de necessidade de manutenção e da possível ausência de vestígios após sete anos, transfere o ônus da prova para os engenheiros que avaliaram o caso, indicando que 'não se fundamentaram em evidências sólidas para impugnar a despesa realizada'.
Mas uma vez, com as devidas vênias, reprisamos o entendimento que eram os agentes públicos que atestaram os recursos que deveriam ter comprovado o bom e regular emprego dos recursos.
Acrescentamos apenas que, se o sistema eletrônico não permitia o arquivamento do registro da aferição, os responsáveis, em recorrência da obrigação de comprovar a regularidade da aplicação dos recursos, deveriam ter mantido registros físicos. Dessa forma, confirma-se a irregularidade e a responsabilidade dos agentes envolvidos.
Análise dos Argumentos relacionados ao item 3 - Manutenção de rede aérea de AT e BT
Mais uma vez, os engenheiros indicaram não haver qualquer documentação (especificações das manutenções e dos equipamentos, tipo de manutenção, ordem de serviço, cronograma etc) ou evidência de realização dos serviços (paradas de energia, autorização da concessionária, ART dos serviços etc.) .
A análise precedente indicou que 'não há como contestar a prestação dos serviços apenas com base na ausência de documentos evidenciando os trabalhos executados' e que poderia ter sido inferido que os serviços foram realizados tendo em vista a subestação necessitava de manutenção antes da contratação dos serviços. Ainda, o relatório de TCE precisaria apresentar elementos de convicção da não execução dos serviços.
Mas uma vez, com todo respeito, reprisamos o entendimento que eram os agentes públicos que atestaram os recursos que deveriam ter comprovado o bom e regular emprego dos recursos. Nesse caso, se pudesse ser inferida qualquer manutenção na rede conforme aludido na instrução precedente, não se poderia saber o que foi feito, os materiais utilizados e os locais de aplicação de modo que não haveria qualquer convicção sobre o valor desprendido.
Portanto, confirma-se a irregularidade e a responsabilidade dos agentes envolvidos.
Análise dos Argumentos relacionados ao item 4 - Manutenção de Sistema de Proteção Contra Descarga Atmosférica - SPCDA
Em suma, os engenheiros indicam a dificuldade de identificação histórica de SPCDA, salvo em cinco postes da 8ª avenida, sendo possível a manutenção em apenas dois desses. Todavia, a ausência documental prejudicava a comprovação da execução dos serviços.
A defesa dos responsáveis apenas indicou que a possibilidade de manutenção, ainda que em dois postes, não descartava que não houvesse a execução dos serviços.
A instrução precedente utilizou o argumento de que a organização militar teria realizado inspeção tardia e que não caberia aos defendentes a obrigação de guardar os documentos por tanto tempo.
Os motivos trazidos na análise precedente já foram rebatidos nesse despacho (tópicos inversão do ônus da prova e prejuízo a defesa) , de modo que, por economia processual, apenas confirmamos a irregularidade e a responsabilidade dos agentes envolvidos.
Análise dos Argumentos relacionados ao item 7 - Medição de resistência de terra
Em resumo, os engenheiros informaram a ausência de documentação ou evidências de realização dos serviços.
A defesa rebate que, ainda que não existam relatórios, os serviços foram realizados.
A instrução precedente reprisou os argumentos de que a organização militar teria realizado inspeção tardia e que não caberia aos defendentes a obrigação de guardar os documentos por tanto tempo.
Os motivos trazidos na análise precedente já foram rebatidos nesse despacho (tópicos inversão do ônus da prova e prejuízo a defesa) , de modo que, por economia processual, apenas confirmamos a irregularidade e a responsabilidade dos agentes envolvidos.
Análise dos Argumentos relacionados aos itens 8 - Fornecimento e instalação de transformador de potencial 15 KV/220/127V - e 9 - Fornecimento e instalação de transformador de corrente 15 KV
Os engenheiros apontaram que havia incompatibilidade nas especificações entre os transformadores informados como substituídos e aqueles apontados como executados. Todavia, não foi feita inspeção in loco por conta da energização dos painéis.
A defesa contesta a incompatibilidade dos transformadores dizendo que os existentes são superiores aos contratados e que os engenheiros precisariam realizar a desenergização dos painéis para verificar a efetiva instalação dos transformadores.
A instrução precedente reprisou os argumentos de que a organização militar teria realizado inspeção tardia e que não caberia aos defendentes a obrigação de guardar os documentos por tanto tempo.
Os motivos trazidos na análise precedente já foram rebatidos nesse despacho (tópicos inversão do ônus da prova e prejuízo a defesa) , de modo que, por economia processual, apenas confirmamos a irregularidade e a responsabilidade dos agentes envolvidos.
No caso concreto, acrescenta-se que, além da ausência documental, há a tentativa de comprovar a aplicação dos recursos com equipamentos divergentes da especificação contratada, o que leva a ausência de nexo entre os serviços e os pagamentos.
Análise dos Argumentos relacionados ao item 10 - Fornecimento e instalação de disjuntor tripolar de MT PVO - 350 MVA/15KV - motorizado
Os engenheiros indicaram a existência de um disjuntor similar sem identificação que foi dito ter sido substituído. Devido à ausência de documentos e da data de fabricação etc., não pode ser confirmada a instalação desse equipamento.
A defesa se limitou a indicar a ausência de comprovação da irregularidade.
A instrução precedente indicou que o militar 'não pode ser responsabilizado pela preservação dos equipamentos instalados, tampouco pela destinação dada posteriormente ao encerramento do PAG, ou o controle de descarte do material danificado'. Ademais, reprisou os argumentos de que a organização militar teria realizado inspeção tardia e que não caberia aos defendentes a obrigação de guardar os documentos por tanto tempo.
Os motivos trazidos na análise precedente já foram rebatidos nesse despacho (tópicos inversão do ônus da prova e prejuízo a defesa) , de modo que, por economia processual, apenas confirmamos a irregularidade e a responsabilidade dos agentes envolvidos.
Reforçamos apenas que a responsabilidade pela comprovação do bom e regular emprego dos recursos não exige da preservação de equipamentos e ou destinação, sendo passível apenas a o registro documental.
Análise dos Argumentos relacionados ao item 13 - Fornecimento e instalação de para-raios tipo válvula, 15 KV ICC 12 KA
Os engenheiros indicaram a existência de material similar, todavia, estavam sem identificação e a especificação seria incompatível com a tensão de entrada. Portanto, não pode ser confirmada a instalação desse equipamento.
A defesa argumento que houve equívoco na especificação do equipamento, mas que foram fornecidos os dois equipamentos previstos de acordo com a tensão de entrada.
A instrução precedente reprisou os argumentos de que a organização militar teria realizado inspeção tardia e que não caberia aos defendentes a obrigação de guardar os documentos por tanto tempo.
Os motivos trazidos na análise precedente já foram rebatidos nesse despacho (tópicos inversão do ônus da prova e prejuízo a defesa) , de modo que, por economia processual, apenas confirmamos a irregularidade e a responsabilidade dos agentes envolvidos.
No caso concreto, acrescenta-se que, além da ausência documental, há a tentativa de comprovar a aplicação dos recursos com equipamentos divergentes da especificação, o que implica em ausência de nexo no pagamento.
Análise dos Argumentos relacionados ao item 14 - Fornecimento e instalação de chave seccionadora 15 KV/400A comando em grupo - rompe carga (NF 142) .
Os engenheiros indicaram que não haveria comprovação de execução de duas das chaves ditas instaladas, mas contadas como descartadas em decorrência de descargas atmosféricas.
A defesa se pronunciou que não tem responsabilidade sobre o descarte de material.
De sua feita, a instrução precedente reprisou os argumentos de que a organização militar teria realizado inspeção tardia e que não caberia aos defendentes a obrigação de guardar os documentos por tanto tempo. Adicionou que os defendentes não teriam culpa de 'os engenheiros não terem tido acesso ao local da chave seccionadora 15 KV/400A porque o painel onde foi instalada encontrava-se energizado'.
Os motivos trazidos na análise precedente já foram rebatidos nesse despacho (tópicos inversão do ônus da prova e prejuízo a defesa) , de modo que, por economia processual, apenas confirmamos a irregularidade e a responsabilidade dos agentes envolvidos.
Análise dos Argumentos relacionados aos itens 15 - Fornecimento e instalação de disjuntor termomagnético tripolar de 10 até 100 amperes ICC - l0 KA -, 16 - Fornecimento e instalação de disjuntor termomagnético trifásico de 120, 125, 150, 175, 200 e 225 A ICC 10 KA- e 17 - Fornecimento e instalação disjuntor de potência de 800A até 1250 A 50/60 HZ ICC 65KA
Os engenheiros apontaram a existência de diversos disjuntores de diversas capacidades sem, contudo, haver qualquer evidência do quantitativo de disjuntores ditos descartados.
A defesa indica que é comum o a substituição e descarte de disjuntores, cuja essa responsabilidade não caberia a esses defendentes.
A instrução precedente reprisou os argumentos de que a organização militar teria realizado inspeção tardia e que não caberia aos defendentes a obrigação de guardar os documentos por tanto tempo.
Os motivos trazidos na análise precedente já foram rebatidos nesse despacho (tópicos inversão do ônus da prova e prejuízo a defesa) , de modo que, por economia processual, apenas confirmamos a irregularidade e a responsabilidade dos agentes envolvidos.
Análise dos Argumentos relacionados aos itens 18 - Fornecimento e instalação de linha de dutos tipo Kanaflex de 4' - , 19 - Fornecimento e instalação de linha de dutos tipo Kanaflex de 2' - , 20 - Fornecimento e instalação de cabo flexível 1KV - 240 mm - e 21 - Fornecimento e instalação de cabo flexível l KV-120 mm
Os engenheiros assinalaram que, devido à falta de documentação, não foi possível averiguar in loco esses serviços.
A defesa alude que as afirmações são vagas e que a impossibilidade de averiguar in loco não seria suficiente para indicar que o os serviços não teriam sido executados.
A instrução precedente reprisou os argumentos de que a organização militar teria realizado inspeção tardia e que não caberia aos defendentes a obrigação de guardar os documentos por tanto tempo.
Os motivos trazidos na análise precedente já foram rebatidos nesse despacho (tópicos inversão do ônus da prova e prejuízo a defesa) , de modo que, por economia processual, apenas confirmamos a irregularidade e a responsabilidade dos agentes envolvidos.
Análise dos Argumentos relacionados aos itens 26 - Fornecimento e instalação de módulo de comando automático - e 27 - Fornecimento e instalação de carregador de bateria automática.
Os engenheiros aduziram que, devido a especificação ter sido genérica e ter sido informado que os equipamentos teriam sido transferidos para o Cindacta I, não era possível atestar sua execução. Ademais, a guia de movimentação apresentada indicava movimentação de equipamentos cuja descrição e valor de aquisição diferia daquele licitado.
A defesa apenas alega que não seria responsável nem competente pela transferência do equipamento.
A instrução precedente concordou com o argumento do defendente e reprisou os argumentos de que a organização militar teria realizado inspeção tardia e que não caberia aos defendentes a obrigação de guardar os documentos por tanto tempo.
Os motivos trazidos na análise precedente já foram rebatidos nesse despacho (tópicos inversão do ônus da prova e prejuízo a defesa) , de modo que, por economia processual, apenas confirmamos a irregularidade e a responsabilidade dos agentes envolvidos.
Ademais, reforçamos apenas que a responsabilidade pela comprovação do bom e regular emprego dos recursos não exige a preservação de equipamentos no local original, sendo possível apenas a comprovação por meio de registros documentais de sua aquisição.
Análise dos Argumentos relacionados ao item 28 - Fornecimento e instalação de QGBT com barramento de 400 a 1000A e de neutro e terra, equipado com voltímetro e amperímetro
Os engenheiros aduziram que não puderam comprovar a instalação do equipamento, além de que foi informado do seu descarte em função de descarga atmosférica. Ainda, houve divergência de informações do local onde o equipamento inicial teria sido instalado, além de que nesses locais não havia equipamento dentro das especificações informadas.
A defesa alude que não tem ingerência sobre a alteração posterior do local de instalação de um equipamento.
A instrução precedente concordou com o argumento do defendente e reprisou os argumentos de que a organização militar teria realizado inspeção tardia e que não caberia aos defendentes a obrigação de guardar os documentos por tanto tempo.
Os motivos trazidos na análise precedente já foram rebatidos nesse despacho (tópicos inversão do ônus da prova e prejuízo a defesa) , de modo que, por economia processual, apenas confirmamos a irregularidade e a responsabilidade dos agentes envolvidos.
Ademais, reforçamos apenas que a responsabilidade pela comprovação do bom e regular emprego dos recursos não exige a preservação de equipamentos no local original, sendo possível apenas a comprovação por meio de registros documentais de sua aquisição.
Análise dos Argumentos relacionados ao item 29 - Fornecimento e instalação de cabo trifásico 50mm² Tipo Space Cable, para rede aérea de MT, incluindo todos os acessórios necessários tais como ferragens, isoladores de pino, suspensão, para-raios tipo válvula, cordoalha de aço de sustentação do SPACE CABLE isoladores
Os engenheiros indicaram que não encontraram evidências da realização de serviços e que o 'PAME-RJ não possui rede aérea em MT'
A comissão de TCE indicou que os cabos armazenados nas dependências teriam sido fabricados em data muito posterior à de ateste dos serviços de modo que seria impossível terem ligação com aquele contrato.
A defesa aduz que os cabos foram utilizados em instalações provisórias e que não tem responsabilidade sobre a guarda e preservação dos materiais.
A instrução precedente indicou que não haveria razão para tombamento dos cabos de energia como bem patrimonial e reprisou os argumentos de que a organização militar teria realizado inspeção tardia e que não caberia aos defendentes a obrigação de guardar os documentos por tanto tempo.
Os motivos trazidos na análise precedente já foram rebatidos nesse despacho (tópicos inversão do ônus da prova e prejuízo a defesa) , de modo que, por economia processual, apenas confirmamos a irregularidade e a responsabilidade dos agentes envolvidos.
Ademais, reforçamos apenas que a responsabilidade pela comprovação do bom e regular emprego dos recursos não exige o tombamento do bem como patrimônio, sendo possível apenas a comprovação por meio de registros documentais de sua aquisição. Ainda, no caso concreto o serviço incluía a instalação dos cabos, de modo que não é esperado o armazenamento dos materiais conforme aludido.
Análise dos Argumentos relacionados ao item 30 - Fornecimento e instalação de banco de capacitores automático de 51 a 100 KV AR/220 V para correção de fator de potência constando de quadro com contadoras eletromagnéticas, controlador dos estágios das cargas capacitivas, disjuntores de proteção, cabos de cobre para interligação no banco de capacitares às cargas
Os engenheiros indicaram que e os capacitores existentes no banco teriam sido fabricados em 2001, sendo portanto muito anteriores a data de execução dos serviços.
A defesa aludiu que a fabricação de um capacitor em data muito anterior não seria prova de que o equipamento não teria sido entregue, pois, esses capacitores tem vida útil de até vinte anos.
A instrução precedente concordou com a tese supracitada e reprisou os argumentos de que a organização militar teria realizado inspeção tardia e que não caberia aos defendentes a obrigação de guardar os documentos por tanto tempo.
Os motivos trazidos na análise precedente já foram rebatidos nesse despacho (tópicos inversão do ônus da prova e prejuízo a defesa) , de modo que, por economia processual, apenas confirmamos a irregularidade e a responsabilidade dos agentes envolvidos.
Análise dos Argumentos relacionados ao item 31 - Fornecimento e instalação de banco de capacitores automático de 151 a 200 KVAR/220 V para correção de fator de potência constando de Quadro com contadoras eletromagnéticas, controlador dos estágios das cargas capacitivas, disjuntores de proteção, cabos de cobre para interligação no banco de capacitares às cargas 
Os engenheiros apontaram a impossibilidade de averiguação de execução desse serviço tendo em vista a informação, sem evidência, de o banco ter sido descartado devido descarga atmosférica.
A defesa indicou que não possui responsabilidade sobre o descarte de equipamentos.
A instrução precedente reprisou os argumentos de que a organização militar teria realizado inspeção tardia e que não caberia aos defendentes a obrigação de guardar os documentos por tanto tempo.
Os motivos trazidos na análise precedente já foram rebatidos nesse despacho (tópicos inversão do ônus da prova e prejuízo a defesa) , de modo que, por economia processual, apenas confirmamos a irregularidade e a responsabilidade dos agentes envolvidos.
Das prescrições
Em resumo, concordamos com as conclusões da instrução precedente a respeito da inexistência de prescrições punitiva e ressarcitória.
Qualificação dos Engenheiros Elétricos
A empresa contratada buscou desqualificar o relatório produzido pelos Engenheiros Elétricos indicando que eles não seriam peritos. Nesse ponto, apenas, indicamos que a formação em Engenharia Elétrica é a mais adequada aos profissionais que teriam que fazer o tipo de aferição in loco na obra em comento.
Do uso de expressões que denotem insegurança ou possíveis contradições no parecer dos engenheiros
Entendemos que, uma vez que há a inversão da prova, o que deve ser julgado é a falta de comprovação do bom e regular emprego dos recursos públicos, sendo indiferente possíveis expressões de insegurança escritas no relatório que buscou favorecer os defendentes. Na verdade, esses engenheiros não precisavam provar a inexecução dos serviços.
Nessa TCE, não faltaram evidências que trouxessem a convicção de ausência de documentação comprobatória da execução dos serviços, sendo que a comprovação in loco buscou apenas, com fundamento no princípio da verdade material, não penalizar os responsáveis de forma demasiada a permitir o enriquecimento ilícito da Administração Pública.
De fato, a ausência de documentação comprobatória da execução dos serviços aliada a indicações não comprovadas de descarte ou transferência de materiais adquiridos são suficientes para condenar os responsáveis pelo ateste e recebimento dos serviços a ressarcir os cofres públicos. 
Das responsabilidades
Anuímos ao entendimento contido na instrução precedente no que se refere a ausência de responsabilidade do Sr. Edson Mendes de Carvalho, vez que comprovou que não participou efetivamente da comissão de fiscalização e recebimento dos serviços.
Em adição, somos favoráveis à exclusão das questões relacionadas ao possível projeto básico deficiente, uma vez que: (i) a análise da qualidade do projeto básico exige aprofundamento técnico das soluções e dos parâmetros existentes por hora de sua elaboração; e (ii) a comprovação da execução dos serviços dispensaria exatidão nessa peça técnica. Nesse último fundamento, foi a ausência do demais documentos relacionados à comprovação de execução dos serviços (projeto executivo, diário de obras, ordens de serviços, paradas programadas de energia etc.) que originaram o dano, que ocorreria independentemente de ter havido conformidade no dimensionamento.
Portanto, no que tange a audiência por deficiência no projeto básico, acatamos as defesas dos Srs. Ronaldo Yuan, Vitor Fernando Trotta Nunes e Roberlei Jorge Lopes de Freitas.
Todavia, no que tange a inexecução parcial decorrente da ausência de comprovação de execução dos serviços, os Srs. Vitor Fernando Trotta Nunes e Roberlei Jorge Lopes de Freitas, retrocitados, bem como o Sr. Júlio Queiroz de Araújo Filho, membros da comissão de fiscalização e recebimento, não foram capazes de apresentar justificativas que afastassem as suas responsabilidades. De igual modo, a empresa Emida Instalações Ltda. não logrou apresentar evidências que a eximissem de ser responsabilizada por não comprovar junto a Administração Pública a execução dos serviços.
Prescrição da Pretensão Punitiva 
Vale ressaltar que a pretensão punitiva do TCU, conforme Acórdão 1441/2016-TCU-Plenário, Relator: Benjamin Zymler, que uniformizou a jurisprudência acerca dessa questão, subordina-se ao prazo geral de prescrição indicado no art. 205 do Código Civil, que é de dez anos, contado da data de ocorrência da irregularidade sancionada, nos termos do art. 189 do Código Civil, sendo este prazo interrompido pelo ato que ordenar a citação, a audiência ou a oitiva do responsável. 
No caso em exame, a perspectiva de aplicação de penalidade aos responsáveis não foi alcançada pela prescrição, uma vez que a irregularidade sancionada se deu entre 11/11/2010 e 28/12/2010 (item 22.1.2, retro) e o ato de ordenação da citação se deu em 17/09/2019 (peça 21) .
PROPOSTA DE ENCAMINHAMENTO
Dessa forma, encaminhamos os autos a consideração superior propondo:
a) acatar as alegações de defesa do (s) Srs. Edson Mendes de Carvalho (CPF XXX.785.987-XX) , membro da comissão de fiscalização e recebimento, e Ronaldo Yuan  (CPF XXX.310.277-XX) , ordenador de despesas;
b) rejeitar as alegações de defesa do (s) Srs. Vitor Fernando Trotta Nunes (CPF XXX.406.258-XX) , Roberlei Jorge Lopes de Freitas, (CPF XXX.241.407-XX) e Júlio Queiroz de Araújo Filho (CPF XXX.781.167-XX) , membros da comissão de fiscalização e recebimento e da Empresa Emida Instalações Ltda.  (CNPJ 02.986.452/0001-10) , na condição de contratada.;
c) Julgar regulares, nos termos do arts. 1º, inciso I, e 16, inciso I, e 23, inciso I, da Lei 8.443/1992, c/c os arts. 1º, inciso I, 207 e 214, inciso I, do Regimento Interno, as contas do (s) Srs. Edson Mendes de Carvalho (CPF XXX.785.987-XX) , membro da comissão de fiscalização e recebimento, e Ronaldo Yuan (CPF XXX.310.277-XX) , ordenador de despesas, dando-lhe (s) quitação plena;
d) julgar irregulares, nos termos dos arts. 1º, inciso I, e 16, inciso III, alínea 'b' e § 2º, da Lei 8.443/1992 c/c os arts. 19 e 23, inciso III, da mesma Lei, e com arts. 1º, inciso I, 209, inciso I, II, III, IV, 210 e 214, inciso III, do Regimento Interno/TCU, as contas do do (s) Srs. Vitor Fernando Trotta Nunes (CPF XXX.406.258-XX) , Roberlei Jorge Lopes de Freitas, (CPF XXX.241.407-XX)  e Júlio Queiroz de Araújo Filho (CPF XXX.781.167-XX) , membros da comissão de fiscalização e recebimento, e da Empresa Emida Instalações Ltda. (CNPJ 02.986.452/0001-10) , na condição de contratada, condenando-o (s) solidariamente ao pagamento da (s) importância (s) a seguir especificada (s) , atualizada (s) monetariamente e acrescida (s) dos juros de mora, calculada (s) a partir da (s) data (s) discriminada (s) até a data do efetiva quitação do débito, fixando-lhe (s) o prazo de quinze dias, para que comprovem, perante o Tribunal, o recolhimento das referidas quantias aos cofres do Tesouro Nacional, nos termos do art. 23, inciso III, alínea 'a', da citada lei;
Quantificação do dano:
	Valor histórico (R$) 
	Data de ocorrência

	350.584,07
	11/11/2010

	81.837,17
	01/12/2010

	132.110,25
	01/12/2010

	474.696,50
	28/12/2010

e) aplicar individualmente ao (s) Srs. Vitor Fernando Trotta Nunes (CPF XXX.406.258-XX) , Roberlei Jorge Lopes de Freitas, (CPF XXX.241.407-XX)  e Júlio Queiroz de Araújo Filho (CPF XXX.781.167-XX) , membros da comissão de fiscalização e recebimento, e à Empresa contratada Emida Instalações Ltda. (CNPJ 02.986.452/0001-10) , a multa prevista no art. 57 da Lei 8.443/1992 c/c o art. 267 do RI/TCU, fixando-lhe (s) o prazo de quinze dias, a contar da notificação, para que comprove (m) , perante o Tribunal (art. 214, III, a, do Regimento Interno do TCU) , o recolhimento da dívida aos cofres do Tesouro Nacional, atualizada monetariamente desde a data do acórdão que vier a ser proferido por este Tribunal até a do efetivo recolhimento, se pagas após o vencimento, na forma da legislação em vigor;
f) autorizar, desde logo, a cobrança judicial das dívidas, caso não atendidas a (s) notificação (ões) , na forma do disposto no art. 28, inciso II, da Lei 8.443/1992;
g) autorizar também, desde logo, se requerido, com fundamento no art. 26, inciso I, da Lei 8.443, de 1992 c/c o art. 217, §§ 1º e 2º do Regimento Interno, o parcelamento da (s) dívida (s) em até 36 parcelas, incidindo sobre cada parcela, corrigida monetariamente, os correspondentes acréscimos legais fixando- lhe o prazo de quinze dias, a contar do recebimento da notificação, para comprovar perante o Tribunal o recolhimento da primeira parcela, e de trinta dias, a contar da parcela anterior, para comprovar os recolhimentos das demais parcelas, devendo incidir sobre cada valor mensal, atualizado monetariamente, os juros de mora devidos, no caso do débito, na forma prevista na legislação em vigor, alertando os responsáveis de que a falta de comprovação do recolhimento de qualquer parcela importará o vencimento antecipado do saldo devedor, nos termos do § 2º do art. 217 do Regimento Interno deste Tribunal;
h) enviar cópia do Acórdão a ser prolatado à Procuradoria da República no Estado do Rio de Janeiro, nos termos do § 3º do art. 16 da Lei 8.443/1992, c/c o § 7º do art. 209 do RI/TCU, ara adoção das medidas cabíveis; informando-lhe que o inteiro teor da deliberação pode ser consultado no endereço http://www.tcu.gov.br/acordaos;e
i) enviar cópia do Acórdão que vier a ser proferido ao órgão instaurador e aos responsáveis, para ciência, informando que a presente deliberação, acompanhada do Relatório e do Voto que a fundamentam, está disponível para a consulta no endereço www.tcu.gov.br/acordaos, além de esclarecer que, caso requerido, o TCU poderá fornecer, sem custos, as correspondentes cópias, de forma impressa;
j) informar à Procuradoria da República no Estado do Rio de Janeiro que, nos termos do parágrafo único do art. 62 da Resolução TCU 259/2014, os procuradores e membros do Ministério Público credenciados nesta Corte podem acessar os presentes autos de forma eletrônica e automática, ressalvados apenas os casos de eventuais peças classificadas como sigilosas, as quais requerem solicitação forma."
3.	Enfim, o Parecer do MP/TCU (peça 147) :
"Trata-se de Tomada de Contas Especial (TCE) instaurada com a finalidade de apurar possíveis irregularidades advindas do Processo Administrativo de Gestão (PAG) n.º 6746/2010, que teve por objeto a contratação de empresa especializada para realizar manutenção corretiva da entrada de energia em média tensão (25 kV) , subestação principal e subestação secundária 6.6 kV no Parque de Material de Eletrônica da Aeronáutica do Rio de Janeiro (PAME-RJ) . Foram arrolados os seguintes responsáveis: i) Senhor Ronaldo Yuan (ordenador de despesa) ; ii) Senhor Cláudio dos Santos Eduardo (agente de Controle Interno) ; iii) Senhor Vitor Fernando Trotta Nunes (chefe da Divisão Técnica do PAME-RJ) ; iv) Senhor Roberlei Jorge Lopes de Freitas (chefe da Subdivisão de Eletromecânica da Divisão Técnica, Elaborador do PAM e Presidente da Comissão de Fiscalização do PAG n.º 6746/ 2010) ; v) Senhor Júlio Queiroz de Araújo Filho (membro da comissão de fiscalização do PAG n.º 6746/2010) ; vi) Senhor Edson Mendes de Carvalho (membro da comissão de fiscalização do PAG n.º 6746/2010) ; e, vii) Emida Instalações Ltda. (empresa contratada para a execução dos serviços no PAG n.º 6746/2010) .
2.	O ajuste recebeu recursos federais por meio das notas de empenho 2010NE000307 e 2010NE000308, ambas de 24/8/2010. A autorização para o início dos serviços foi dada em 23/9/2010, via Ordem de Entrega n.º 215/INMI/2010, após a adesão ao Pregão n.º 01/2010 da Escola Superior de Guerra, e Pregão n.º 09/2009 da Prefeitura do Galeão. A vigência do contrato compreendeu o período de 23/9/2010 a 28/12/2010 e foram efetuados pagamentos no valor total previsto (R$ 1.398.467,60) e emitidas as respectivas notas fiscais.
3.	A contratação foi objeto de investigação pela Procuradoria da República do Rio de Janeiro do Ministério Público Federal (MPF/RJ) , que, desde junho de 2011 (peça 3, p. 73) e em anos subsequentes (peça 3, p. 86 e 97) , requisitava informações sobre o contrato.
4.	Foi, ainda, instaurada, em 16/7/2017 (peça 2, p. 41) , sindicância com a finalidade de apurar a regularidade da quantificação dos itens contratados, assim como o posterior descarte, acionamento de garantia e substituição de equipamentos, de forma a contribuir para a identificação de eventuais prejuízos ao erário no âmbito do PAG n.º 6746/2010 (peça 2, p. 45-62) . A referida sindicância concluiu (peça 2, p. 62) :
Saliento, ainda, que, apesar de não ser objetivo desta sindicância quantificar os eventuais danos ao erário, pode-se afirmar que, se existiam, foram quase insignificantes, uma vez que a cultura organizacional da Unidade levava à reutilização, em suas próprias oficinas, de todo o material aproveitável que fizesse parte de um conjunto que teria sido danificado pela ocorrência de descargas elétricas.
5.	Não obstante tal desfecho, equipe de auditores ligada à Comissão do Centro de Controle Interno da Aeronáutica (Cenciar) , que realizou visita in loco e analisou a documentação da sindicância, se posicionou, em relatório de diligência (peça 2, p. 70-81) , pela ocorrência de irregularidades que justificavam a abertura de tomada de contas especial para a quantificação do débito e a identificação dos responsáveis.
6.	A instauração da TCE se deu em 28/12/2017 (peça 2, p. 86) e decorreu da inexistência de documentos suficientes para comprovar a execução de serviços de manutenção corretiva (projeto executivo, especificações detalhadas etc.) contratados no Processo Administrativo de Gestão (PAG) n.º 6746/2010. Com o objetivo de identificar com mais precisão eventual dano, a Cenciar solicitou suporte técnico de 2 engenheiros eletricistas ao Departamento de Controle do Espaço Aéreo (Decea) .
7.	A partir de nova inspeção in loco e tendo como base o projeto básico - dada a inexistência do executivo e de especificações detalhadas (cronograma de serviços, paradas de energia ou outras evidências documentais) -, os técnicos concluíram que, dos 31 itens contratados, apenas 14 poderiam ser considerados executados (total ou parcialmente) , enquanto para os demais 17 não foi possível atestar o seu cumprimento, o que levou à identificação do prejuízo de R$ 1.039.227,99.
8.	No Tribunal, após a análise preliminar dos autos, foi autorizada pelo nobre Relator, Ministro-Substituto Augusto Sherman Cavalcante, a citação/audiência dos responsáveis antes referidos neste parecer, na forma a seguir indicada (peça 22) :
I - Irregularidade (citação) : inexecução parcial dos serviços relacionados ao PAG n.º 6746/PAME-RJ/2010 - responsáveis: i) Senhor Vitor Fernando Trotta Nunes; ii) Senhor Roberlei Jorge Lopes de Freitas; iii) Senhor Júlio Queiroz de Araújo Filho; iv) Senhor Edson Mendes de Carvalho; e, v) Emida Instalações Ltda.;
II - Irregularidade (audiência) : superdimensionamento das necessidades, tendo em vista que o projeto básico e os serviços do PAM 007/TMEM/2010 não atendiam as reais necessidades do PAME-RJ 2010 - responsáveis: i) Senhor Ronaldo Yuan; ii) Senhor Vítor Fernando Trotta Nunes; e, iii) Senhor Roberlei Jorge Lopes de Freitas.
9.	Todos os responsáveis atenderam às notificações e apresentaram suas alegações de defesa ou razões de justificativa, cujo exame técnico levou a propostas divergentes entre o Auditor (peça 144) e Diretor (peça 145) , prevalecendo a posição defendida por este último na manifestação do titular da Unidade Técnica (peça 146) .
10.	Em suma, a proposta sugerida pelo Auditor é de acolhimento das alegações de defesa e razões de justificativa de todos os responsáveis, com a exclusão do Senhor Edson Mendes de Carvalho da relação processual e o julgamento pela regularidade com ressalva das contas dos demais, dando-lhes quitação. Basicamente, tal encaminhamento se sustenta nos argumentos de que não há como contestar a prestação dos serviços ou entrega dos materiais/equipamentos apenas com base na ausência de evidências documentais, cuja guarda e conservação não mais seria exigível dos responsáveis após 7 anos de conclusão dos trabalhos. Além disso, defende que o relatório de vistoria dos engenheiros elétricos do Decea comporta contradições e imprecisões e é, ao final, inconclusivo, de modo que não demonstra a inexecução dos serviços.
11.	Por outro lado, o Diretor, em seu pronunciamento, acompanha apenas a proposta de exclusão do Senhor Edson Mendes de Carvalho da relação processual, assim como os fundamentos da análise da prescrição. Em amparo ao seu posicionamento, traz os seguintes argumentos - notadamente sobre as questões de inversão do ônus da prova e alegações de prejuízo à defesa -, conforme os trechos abaixo reproduzidos de sua manifestação (peça 145) :
Esta Corte já sedimentou o entendimento de que, diferentemente do direito civil, nos processos referentes à comprovação de utilização regular de recursos públicos prevalece o Princípio da Supremacia do Interesse Público, fazendo com que se tenha a inversão do ônus da prova, cabendo, pois, ao gestor público comprovar a aplicação dos dinheiros e valores públicos sob sua responsabilidade.
 (...) 
Portanto, com as devidas vênias, entendemos que no caso concreto cabia aos responsáveis (gestores públicos) comprovarem a execução dos serviços e não a administração comprovar a inexecução. Era esperado que esses gestores possuíssem, no mínimo, diários de obra fotografias e outros registros indicando os locais de intervenção e os materiais utilizados de forma a permitir futuras averiguações.
Dito isso, entendemos que, na conjuntura trazida, já seria possível contestar a totalidade dos valores de prestação dos serviços, para aqueles que administraram os recursos, apenas com base na ausência de documentos evidenciando a execução dos serviços.
 (...) 
Observamos que essa linha, de que terceiros contratados não possuem obrigação de comprovação da execução do objeto junto aos órgãos de controle, mas apenas aqueles que geriram os recursos, foi sedimentada em diversas decisões desse Tribunal (...) .
Ocorre que mesmo que não assista ao terceiro contratado a obrigação de comprovar junto ao órgão de controle a entrega dos materiais, esse terceiro precisa comprovar junto à administração pública a sua entrega, nos termos do art. 63 da Lei 4.320/1964 (ver Acórdão 8057/2021-TCU-Segunda Câmara - Relator: Augusto Nardes) . Ademais, a administração pode anular atos de recebimento que estejam eivados de vícios insanáveis.
 (...) 
Uma vez a Administração Pública não constatou fisicamente o recebimento dos materiais e equipamentos em lide e considerou o ato de liquidação irregular, e, portanto, anulável, resta que o terceiro contratado comprove junto à Administração Pública, bem àquele responsável por julgar o atual litígio, que entregou os materiais e equipamentos da avença, ou ser condenado a devolver os recursos recebidos.
Portanto, do ponto de vista do TCU, a prova que construtora não realizou parcialmente os serviços são os relatórios de vistoria in loco e o do tomador de contas nos quais a empresa não comprova junto à Administração Pública a execução dos serviços.
No que tange ao possível prejuízo à defesa (não guarda de documentos) devido ao período de sete anos entre os atos praticados e a citação, em diversos julgados esse tribunal tem admitido essa situação somente a partir de 10 anos (...) Mesmo em períodos superiores, a jurisprudência do TCU tem o entendimento que, o prejuízo à ampla defesa e ao contraditório decorrente da citação tardia deve ser efetivamente demonstrado pelo responsável com a indicação do obstáculo ou da dificuldade concreta que implicou prejuízo à defesa, não sendo suficiente a mera alegação (...) .
Ademais, a própria existência de sindicância interna e de parecer da auditoria interna em datas anteriores mais próximas aos atos exigiria que responsáveis diligentes mantivessem a documentação necessária a comprovação do regular emprego dos recursos.
Finalmente, pode ser verificado que o a ausência de documentação é questionada desde o ano seguinte ao pagamento dos serviços, à exemplo do ofício do Ministério Público Federal datado de 2/6/2011, o qual requisita o projeto executivo utilizado, além de plantas e diagramas (peça 3, p. 73) . Em 2012, novamente são requisitados documentos detalhados sobre a execução dos serviços (peça 3, p. 86) e finalmente em 2014, em sede de inquérito Civil (peça 3, p. 97) . (grifos nossos) 
12.	Aquiescemos às ponderações emitidas pelo Diretor e acompanhamos suas conclusões de mérito. De fato, não há como acolher as alegações dos responsáveis que atribuem o ônus da prova à Administração. A comprovação da regularidade na aplicação e liquidação das despesas cabe ao gestor. Se pairam dúvidas quanto à efetiva execução física do objeto, após decorridos 7 anos do termo final do ajuste, deve-se, ao menos, apresentar elementos documentais consistentes que evidenciem a realização dos serviços e/ou entrega de materiais e equipamentos. A mera alegação de que não era parte da rotina de controle existente à época o devido registro das ações realizadas e dos fornecimentos efetuados não se presta a justificar essa importante lacuna, pois se trata de obrigação mínima e intrínseca à gestão dos bens públicos para demonstrar a regular destinação dos recursos.
13.	No caso da responsabilidade da empresa executora, a despeito de não haver previsão legal que a obrigue à guarda de documentos fiscais comprobatórios por período superior a 5 anos (art. 174 c/c art.195 do Código Tributário Nacional) , a ausência de informações sobre a execução do objeto foi identificada ainda em 2011, portanto, logo após findar a prestação dos serviços. Naquele ano, o Ministério Público começou a requisitar documentação relativa à contratação - plantas, diários de obras, fotografias e registros diversos sobre os trabalhos efetuados no âmbito da contratação -, mas tais evidências se mostraram inexistentes. Desse modo, identificada a falta de provas documentais desde o início das apurações e sem meios de se contrapor atualmente à conclusão pela inexecução levantada em vistoria, deve a contratada ser responsabilizada em solidariedade pelo débito apurado.
14.	Outrossim, cabe esclarecer que a fiscalização in loco realizada pelos engenheiros em 2018 teve por objetivo colher elementos de prova em benefício dos responsáveis, em atenção ao princípio da verdade material. Como bem ressaltou o Diretor da SecexTCE em sua manifestação (peça 145, p. 11) , tal medida visou não penalizar os responsáveis de forma demasiada e transversal, tendo por orientação a apuração mais precisa possível do débito, uma vez que a ausência de documentação comprobatória da execução dos serviços já seria, por si só, irregularidade suficiente para impugnar o valor total pago pelos serviços.
15.	No que concerne à alegação de prejuízo à defesa pelo transcurso de tempo, o prazo de 10 anos é a referência de limite e ele não foi superado. Portanto, não se faz presente um dos requisitos essenciais que permitiria caracterizar a inviabilidade de pleno exercício do contraditório, sendo inviável a presunção dessa condição por parte do Tribunal.
16.	Ademais, a respectiva jurisprudência é de que apenas o decurso de tempo não é suficiente para caracterizar prejuízo à defesa. Para tanto, é necessário levar em conta não apenas a natureza das irregularidades que fundamentam o dano como também eventuais dificuldades associadas à produção das provas, de modo a atestar inequivocamente a inviabilidade de contraditório.
17.	Nessa linha, mesmo que tenha havido, nesse intervalo de 7 anos, a substituição de parte dos insumos e equipamentos, supostamente fornecidos e instalados no âmbito do PAG n.º 6746/2010, essa condição impeditiva de defesa não ficou demonstrada. Veja-se que nem mesmo a troca e descarte do material foi formalizada, de modo que inexiste prova nesse sentido, ou a informação que se tem não é suficiente para comprovar os fatos alegados. Portanto, ao contrário do que conclui o Auditor na instrução de mérito (peça 144) , a falta de dados e documentos probatórios opera em desfavor dos responsáveis, e não da Administração, não sendo possível afastar a presunção de dano.
18.	Quanto ao resultado da sindicância instaurada pelo Departamento de Controle do Espaço Aéreo (Decea) , que concluiu, em linhas gerais, inexistir prejuízo, acompanhamos novamente a posição defendida pelo Diretor, que assim se pronunciou (peça 145, p. 3-4) :
No caso da sindicância (peça 2, p. 45-62) , pode ser verificado que o foco da apreciação girou em torno do descarte não documentado de possíveis equipamentos substituídos. Nesse sentido, pode ser lido que 'caso o objetivo do quesito fosse a quantificação dos eventuais danos causados ao erário por ocasião da perda dos equipamentos, cumpre salientar que não há previsão de metodologia para esse fim na IC 111-2' (peça 2, p 57) e não era 'objetivo desta sindicância quantificar os eventuais danos ao erário' (peça 2, p 62) .
Portanto, concernente à avaliação de danos ao erário, entendemos que as conclusões do Centro de Controle Interno da Aeronáutica (Cenciar) devem prevalecer sobre as da sindicância, uma vez que esse exame não teve finalidade nem utilizou metodologia para sua quantificação.
De sua parte, o Cenciar concluiu pela existência de dano, dentre outros motivos, pelos seguintes (peça 2, p. 80) :
f) ter realizado o descarte dos materiais danificados sem a realização de processo formal de descarga;
g) não ter efetuado o devido controle sobre a destinação dos equipamentos e, ainda, por não ter conseguido comprovar nos autos a substituição, o empréstimo dos materiais pela empresa ao PAME-RJ, a devolução destes a empresa, a transferência para outras unidades, ou mesmo o próprio descarte desses equipamentos.
Nesse ponto, entendemos que a inexecução parcial do objeto, por ausência de comprovação documental ou in loco, nos termos trazidos na instrução que propôs a citação, melhor refletem a irregularidade.
19.	Portanto, de forma geral, acompanhamos o pronunciamento do Diretor (peça 145) , que teve a anuência do titular dessa Unidade Técnica (peça 146) - incluída a responsabilização final, que exclui da relação processual o Senhor Edson Mendes de Carvalho e, ainda, acolhe as razões de justificativa dos agentes chamados em audiência pelas questões afetas ao projeto básico deficiente (senhores Ronaldo Yuan, Vitor Fernando Trotta Nunes e Roberlei Jorge Lopes de Freitas) .
20.	Não obstante esse alinhamento na proposta de responsabilização, subsiste um aspecto que divergimos da SecexTCE e em relação ao qual houve pronunciamento uniforme da Unidade Técnica, qual seja, a prescrição.
21.	Na instrução de mérito, a incidência do instituto no presente caso concreto, arguida por alguns dos responsáveis em suas defesas, foi objeto de exame específico (peça 144, p. 43-45) , que concluiu pela não ocorrência para ambas as pretensões, ressarcitória e punitiva. Quanto à obrigação de restituição do dano apurado, a Unidade Técnica utiliza a tese da imprescritibilidade, sedimentada neste Tribunal pela Súmula TCU n.º 282, e para a aplicação da penalidade de multa, os termos do Acórdão 1441/2016-TCU-Plenário.
22.	Sobre a prescrição, temos defendido reiteradamente que deve estar pautada nas disposições contidas na Lei n.º 9.873/1999, e não nos termos do Acórdão 1441/2016-TCU-Plenário e da Súmula TCU n.º 282, os quais foram utilizados como fundamento pela SecexTCE, e cujo emprego para embasar a avaliação da prescrição nos processos de controle externo em andamento no Tribunal consideramos já estar superado. Nosso posicionamento acerca do tema decorre de recente mudança jurisprudencial, consubstanciada na repercussão geral admitida pelo Supremo Tribunal Federal (STF) no Recurso Extraordinário 636.886 (tema 899) . A decisão do julgamento foi publicada em 20/4/2020, enunciando-se a tese de que 'é prescritível a pretensão de ressarcimento ao erário fundada em decisão de Tribunal de Contas'.
23.	Acrescenta-se que, em pesquisa ao portal do STF, é possível verificar que foi certificado o trânsito em julgado da decisão tomada no RE n.º 636.886 em 5/10/2021. Portanto, se já era viável a apreciação imediata de causas sobre o tema do precedente firmado, independentemente da publicação ou do trânsito em julgado do 'leading case', com a referida certidão, o entendimento fixado pela Suprema Corte se consolida em definitivo.
24.	A partir da novel jurisprudência, passamos a adotar a Lei n.° 9.873/1999 como referência para a análise da prescrição em nossas manifestações. Esse diploma legal prevê a incidência de um prazo geral, de cinco anos (art. 1.º, caput) , e um prazo especial, previsto no art. 1.º, § 2.º, a saber: 'quando o fato objeto da ação punitiva da Administração também constituir crime, a prescrição reger-se-á pelo prazo previsto na lei penal'. Com relação a essa particular hipótese, registre-se o entendimento do STJ no sentido de que a pretensão punitiva da Administração Pública em relação a infração administrativa que também configura crime em tese somente se sujeita ao prazo prescricional criminal quando instaurada a respectiva ação penal (REsp 1116477/DF, Rel. Ministro TEORI ALBINO ZAVASCKI, PRIMEIRA TURMA, julgado em 16/08/2012, DJe 22/08/2012) . Como não há notícia nos autos sobre a instauração de ação penal que verse sobre os fatos objeto desta TCE, cumpre-nos adotar o prazo geral quinquenal para a análise da prescrição no caso concreto.
25.	Apesar de a execução do PAG n.º 6746/2010 ter findado em 2010, e a instauração da TCE ter ocorrido apenas em 24/9/2018 (peça 2, p. 3) , houve, nesse período antecedente, fiscalização do ajuste pelo Ministério Público Federal, iniciada ainda em 2011. Somente a partir dessa investigação foram adotadas as medidas para apuração de eventual dano ao erário. É o que se depreende das razões expostas no Ofício n.º 4/CR5.2/2144, de 12/6/2017 (peça 2, p. 38-39) , por meio do qual o Centro de Controle Interno da Aeronáutica (Comaer) solicita a instauração de procedimento administrativo para identificar eventual débito, e que resultou na abertura de sindicância em 16/7/2017 (peça 2, p. 41) .
26.	Muito embora os trabalhos do MPF/RJ tenham se centrado nas questões afetas ao descarte e substituição de materiais/equipamentos, suas causas e a ausência de execução da garantia contratual, o relatório que culminou na identificação do dano nos autos desta TCE foi um desdobramento dessa iniciativa do Ministério Público. Portanto, a conexão causal estabelecida entre esses eventos autoriza, a nosso ver, o emprego dos atos praticados no âmbito da investigação prévia como fundamento para a interrupção da contagem do prazo prescricional.
27.	Essa linha de análise tem como pressuposto a unicidade da pretensão almejada, que não deve ser desconsiderada por questões de ordem meramente processual. Nesse sentido, cabe destacar que a própria Lei Orgânica do TCU prevê que a atividade de controle pode se desdobrar em diferentes feitos, como o início de uma fiscalização que, a partir da evolução dos trabalhos, dá origem a uma tomada de contas especial. Neste caso, a sequência de apurações está interconectada, de modo que a citação ou qualquer ato de responsabilização na TCE não se desvincula dos eventos que o precederam, o que delimita a relação causal para fins de exame da prescrição.
28.	Tendo em vista a aplicação dessa orientação ao presente caso concreto, concluímos não ter havido a incidência do instituto, a partir da observação da prática dos atos interruptivos associada à investigação pelo MPF/RJ, em troca com o Comando da Aeronáutica, relacionada em detalhes no Relatório de TCE n.º 1/DECEA/2018 (peça 2, p. 14-16) .
29.	Após essas ações, que culminaram com a abertura de sindicância Decea em 2017, sendo esta, inclusive, uma causa interruptiva, novas medidas de apuração foram adotadas - como a própria instauração da TCE no início de 2018 - de modo a impedir a superação do prazo prescricional de cinco anos, conforme também indicado no referido relatório do tomador de contas (peça 2, p. 11-12 e 16-19) .
30.	A partir de meados de 2018, quando o Comando da Aeronáutica foi informado pelo TCU da autorização para prorrogação excepcional do prazo final de encaminhamento da TCE (peça 2, p. 12) , houve a continuidade da prática de atos interruptivos, já no âmbito do controle externo, que, sem exaurir a lista de eventos, citamos: i) análise preliminar dos autos pela Unidade Técnica em 17/9/2019 (peças 19 a 21) ; ii) despacho do Ministro Relator autorizando as citações/audiências em 9/3/2020 (peça 22) ; iii) notificação dos responsáveis em abril, maio e junho de 2020 (peças 37 a 40 e peças 116, 117, 124, 130 e 133) ; iv) instrução de mérito pela Unidade Técnica em 22/7/2021 (peças 144 a 146) , após apresentação das alegações de defesa e/ou razões de justificativa por todos os responsáveis.
31.	Assim, considerando que não houve a incidência da prescrição a partir dos fundamentos contidos na Lei n.º 9.873/1999, que adotamos como referência para o exame, nossa proposta coincide com aquela alvitrada pelo Diretor da SecexTCE (peça 145) , e que teve a anuência do titular dessa Unidade Técnica (peça 146) .
32.	Diante do exposto, e a despeito da divergência quanto à análise da prescrição, registrada neste parecer, esta representante do Ministério Público se manifesta de acordo com a proposta sugerida pela SecexTCE às peças 145 e 146 dos autos."
É o relatório.

Daniel Gustavo Max Paukovits Teixeira (OAB/RJ 134.671), representando Emida Instalações Ltda.; Guilherme Goncalves Freitas (OAB/DF 42.989) e outros, representando Victor Fernando Trotta Nunes.

Procuradora-Geral Cristina Machado da Costa e Silva.

TOMADA DE CONTAS ESPECIAL. AUSÊNCIA DE COMPROVAÇÃO QUANTO À EXECUÇÃO INTEGRAL DO OBJETO CONTRATUAL. CITAÇÃO. AUDIÊNCIA. PARECERES TÉCNICOS. REJEIÇÃO DE ALEGAÇÕES DE DEFESA. ACOLHIMENTO DAS RAZÕES DE JUSTIFICATIVA. CONTAS IRREGULARES DE ALGUNS RESPONSÁVEIS. DÉBITO. MULTA.

TOMADA DE CONTAS ESPECIAL (TCE)

Secretaria de Controle Externo de Tomada de Contas Especial (SecexTCE).

Em exame tomada de contas especial instaurada com a finalidade de apurar possíveis irregularidades ocorridas no âmbito do Parque de Material de Eletrônica da Aeronáutica do Rio de Janeiro (PAME-RJ) , em razão da contratação de empresa especializada para realizar manutenção corretiva da entrada de energia em média tensão (25 kV) , subestação principal e subestação secundária 6.6 kV do Parque, consoante Processo Administrativo de Gestão (PAG) 6746/2010.
Lembro que, por meio da adesão às atas de registro de preços decorrentes do Pregão 01/2010 da Escola Superior de Guerra (peça 2, p. 135-165) e do Pregão 09/2009 da Prefeitura de Aeronáutica do Galeão (peça 2, p. 169-227) , foi realizada a contratação da empresa Emida Instalações Ltda. 
A contratação teria vigorado entre 23/9/2010 e 28/12/2010, resultando em pagamentos que totalizaram a cifra de R$ 1.398.467,60, mediante desembolsos ocorridos entre 11/11 e 27/12/2010 (peça 3, p. 15, 18-26, 30, 31, 41, 48 e 53-54) .
A contratação foi inicialmente alvo de investigação conduzida pela Procuradoria da República do Rio de Janeiro, iniciada em 2011 (IC 1.30.012.000114/2011-97) . Após diversas tratativas entre o Ministério Público Federal e o PAME-RJ (peça 2, p. 47) , o Parquet solicitou ao respectivo Secretário de Controle Interno (peça 3, p. 212 - Ofício PR/RJ/GL/2.849/2017) informações sobre possível identificação dos prejuízos causados, com vistas a instruir inquérito civil em curso. 
No Relatório de Diligência 8/CRS/2017, concluído em 9/6/2017 (peça 4, p. 7-11) , reconheceu-se a dificuldade de se apurarem os indícios de dano, concluindo pela necessidade de solicitar ao Decea a realização de procedimento específico de apuração do ocorrido (peça 4, p. 11) .
Em 16/8/2017 foi instaurada a Sindicância 5/SIJ/2017 (peça 2, p. 45-62) , com a finalidade de apurar os fatos, tendo se concluído que, a despeito de "não ser o objetivo desta sindicância quantificar os eventuais danos ao erário, pode-se afirmar que, se existiram, foram quase insignificantes" (peça 2, p. 62) , em razão da reutilização em oficinas do material danificado por descargas elétricas que fosse aproveitável.
O Centro de Controle Interno da Aeronáutica (Cenciar) , por sua vez, elaborou, ao final daquele ano, o Relatório de Diligência 26/CR5/2017 (peça 2, p. 69-81) , concluindo que houve indícios da ocorrência de dano ao Erário no valor estimado de R$ 303.516,45. Segundo o Cenciar, o referido dano teria decorrido do seguinte (peça 2, p. 80) :
"a) não ter solicitado da empresa prestadora do serviço, a emissão de laudo de medição do sistema, atestando o atendimento às normas técnicas vigentes à época e que se encontrava em plenas condições de operação;
 b) ter classificado o ocorrido como caso fortuito, sem que conste no processo, Laudos ou Pareceres elaborados por profissionais habilitados, demonstrando o motivo que ocasionou o dano desses materiais; 
c) não ter acionado a garantia, que estava vigente à época do ocorrido, bem como pela ausência de explicação, comprovação, do por que não foi provocada a empresa que realizou os serviços juntamente com o fornecimento de materiais conforme objeto contratado no PAG 6746/2010, para executar a garantia; 
d) não realizar a inclusão em carga dos materiais elétricos, embora existisse Norma Padrão de Ação que regulamentasse o assunto, determinando a inclusão e o controle dos Materiais Permanentes e de consumo e uso duradouro, conforme itens 5.3 e 5.6 da NPA 077B/2005, que versa sobre as "atribuições da Seção de Registro e Escrituração e Controle dos bens patrimoniais móveis permanentes e de consumo e uso duradouro";  
e) por terem sido adquiridos os equipamentos na Natureza de Despesa 339039, como serviços e não na Natureza de Despesas 339030, Material de Consumo de Uso Duradouro ou 449052, Material Permanente, razão pela qual, segundo o PAME-RJ, não foram incluídos na carga da Unidade, esses materiais; 
f) ter realizado o descarte dos materiais danificados sem a realização de processo formal de descarga;
g) não ter efetuado o devido controle sobre a destinação dos equipamentos e, ainda, por não ter conseguido comprovar nos autos a substituição, o empréstimo dos materiais pela empresa ao PAME-RJ, a devolução destes a empresa, a transferência para outras unidades, ou mesmo o próprio descarte desses equipamentos".
Em razão da referida conclusão, foi instaurada a presente TCE, sendo que, em momento posterior, a Comissão do Cenciar solicitou suporte técnico de dois engenheiros eletricistas ao Decea (peça 4, p. 16) , para prestarem suporte técnico à elaboração do relatório da TCE. Os engenheiros designados emitiram em 1º/8/2018 pareceres técnicos (peça 4, p. 38-53 e 55-68) e concluíram que, dos 31 itens contratados para os serviços no PAME-RJ, apenas quatorze foram executados, sendo que dezessete não foram executados. 
A análise resultou na diferença de R$ 1.039.227,99 entre o montante contratado de R$ 1.398.467,85 e o valor calculado como entregue de R$ 359.239,86. Em síntese, dos 31 itens de serviços contratados, quatorze foram considerados executados, totalmente ou parcialmente, e dezessete itens não foram executados, conforme discriminado abaixo (planilha retirada da peça 19, p. 8-10, elaborada a partir da peça 2, p. 28-29) :
	Item
	Descrição do serviço
	Quant. contratada
	Quant. executada
	Quant. não executada
X
Preço unitário (R$) 
	Glosa (R$) 

	01
	Fornecimento e instalação de fiação elétrica embutida em eletrônico (NF 152) 
- ausência de informações. 
- as grandes distâncias no Pame são em MT, sendo que a fiação elétrica deste item é de BT.
	16.540,20m
	0,00
	16.540,20 x 6,25
	103.376,25

	02
	Manutenção preventiva de subestação de média tensão (NF 152) 
	2 (unid.) 
	0,00
	2 x 14.367,00
	28.734,00

	03
	Manutenção de rede aérea de AT e BT (NF 142) 
	2 (unid.) 
	0,00
	2 x 5.218,00
	10.436,00

	04
	Manutenção de Sistema de Proteção Contra Descarga Atmosférica (NF 142) 
	2 (unid.) 
	0,00
	2 x 16.160,00
	32.320,00

	07
	Medição de resistência de terra (NF 142) 
	100 (unid.) 
	0,00
	100 x 51,57
	5.157,00

	08
	Fornecimento e instalação de transformador de potencial 15 KV/220/127V (NF 142) 
	4 (unid.) 
	0,00
	4 x 5.508,18
	22.032,72

	09
	Fornecimento e instalação de transformador de corrente 15 KV - relação 200/5A (NF 142) 
	6 (unid.) 
	3
	3 x 4.003,88
	12.011,64

	10
	Fornecimento e instalação de disjuntor tripolar de MT PVO - 350 MVA/15KV - motorizado (NF 142) 
	2 (unid.) 
	1
	1 x 36.495,09
	36.495,09

	13
	Fornecimento e instalação de para-raios tipo válvula, 15 KV ICC 12 KA (NF 142) 
	9 (unid.) 
	0,00
	9 x 3.002,50
	27.022,50

	14
	Fornecimento e instalação de chave seccionadora 15 KV/400A comando em grupo - rompe carga (NF 142) 
	4 (unid.) 
	2
	2 x 7.398,30
	14.796,60

	15
	Fornecimento e instalação de disjuntor termomagnético tripolar de 10 até 100 amperes ICC - l0 KA (NF 142) 
	50 (unid.) 
	22
	28 x 240,80
	6.742,40

	16
	Fornecimento e instalação de disjuntor termomagnético trifásico de 120, 125, 150, 175, 200 e 225 A ICC 10 KA (NF 142) 
	30 (unid.) 
	17
	13 x 315,04
	4.095,52

	17
	Fornecimento e instalação disjuntor de potência de 800A até 1250 A 50/60 HZ ICC 65KA (NF 142) 
	5 (unid.) 
	3
	2 x 15.883,30
	31.766,60

	18
	Fornecimento e instalação de linha de dutos tipo Kanaflex de 4" (NF 142) 
	300 (m) 
	0,00
	300 x 43,90
	13.170,00

	19
	Fornecimento e instalação de linha de dutos tipo Kanaflex de 2" (NF 142) 
	400 (m) 
	0,00
	400 x 39,66
	15.864,00

	20
	Fornecimento e instalação de cabo flexível 1KV - 240 mm (NF 142) 
	600 (m) 
	0,00
	600 x 158,56
	95.136,00

	21
	Fornecimento e instalação de cabo flexível lKV-120 mm (NF 142) 
	300 (m) 
	0,00
	300 x 78,46
	23.538,00

	26
	Fornecimento e instalação de módulo de comando automático (NF 151) 
	1 (unid.) 
	0,00
	1 x 17.000,00
	17.000,00

	27
	Fornecimento e instalação de carregador de bateria automática (NF 151) 
	1 (unid.) 
	0,00
	1 x 4.690,600
	4.690,60

	28
	Fornecimento e instalação de QGBT com barramento de 400 a 1000A e de neutro e terra, equipado com voltímetro e amperímetro (NF 151) 
	1 (unid.) 
	0,00
	1 x 13.258,93
	13.258,93

	29
	Fornecimento e instalação de cabo trifásico 50mm² Tipo Space Cable, para rede aérea de MT, incluindo todos os acessórios necessários tais como ferragens, isoladores de pino, suspensão, para-raios tipo válvula, cordoalha de aço de sustentação do SPACE CABLE isoladores (NF 151) e (NF 231) 
	1.118,5 (m) 
	0,00
	1.118, 5 x 335,00
	374.697,50

	30
	Fornecimento e instalação de banco de capacitores automático de 51 a 100 KV AR/220 V para correção de fator de potência constando de Quadro com contadoras eletromagnéticas, controlador dos estágios das cargas capacitivas, disjuntores de proteção, cabos de cobre para interligação no banco de capacitares às cargas (NF 151) 
	1 (unid.) 
	0,00
	1 x 46.887,64
	46.887,64

	31
	Fornecimento e instalação de banco de capacitores automático de 151 a 200 KVAR/220 V para correção de fator de potência constando de Quadro com contadoras eletromagnéticas, controlador dos estágios das cargas capacitivas, disjuntores de proteção, cabos de cobre para interligação no banco de capacitares às cargas (NF 231) 
	1 (unid.) 
	0,00
	1 x 99.999,00
	99.999,00

Em razão da constatação de indícios de dano ao erário da ordem de R$ 1.039.227,99 (peça 12, p. 77-91) , foram apontadas as seguintes responsabilidades:
	Responsáveis

	Brig. Eng. Ronaldo Yuan
	Ordenador de Despesas, que aprovou o projeto básico da contratação

	Maj. R/1 Roberlei Jorge Lopes de Freitas
	Chefe do Setor Solicitante e membro da comissão de fiscalização e recebimento

	Cap. R/1 Júlio Queiroz de Araújo Filho
	Membro da Comissão de Fiscalização

	SO R/1 Edson Mendes de Carvalho
	Membro da Comissão de Fiscalização

	Cel. R/1 Victor Fernando Trotta Nunes
	Chefe da Divisão Técnica do PAME-RJ

	Emida Instalações Ltda.
	Empresa executora do contrato decorrente do PAG 6746/PAME-RJ/2010

Já no âmbito desta Corte, após exame dos elementos que compõem os autos, foi promovida a citação dos responsáveis supramencionados, à exceção do Brig. Eng. Ronaldo Yuan (peça 19, p. 15-18) , bem como realizada a audiência do Brig. Eng. Ronaldo Yuan, do Cel. R/1 Vítor Fernando Trotta Nunes e do Maj. R/1 Roberlei Jorge Lopes de Freitas, em razão de falhas ocorridas na etapa de planejamento da contratação, relacionadas à aparente incompatibilidade do projeto básico com as reais necessidades do PAME-RJ (peça 19, p. 18-20) .
Efetivadas as comunicações, todos os responsáveis atenderam às notificações e apresentaram suas alegações de defesa ou razões de justificativa, cujo exame técnico levou a propostas divergentes entre o Auditor Federal (peça 144) e Diretor (peça 145) , prevalecendo a posição defendida por este último na manifestação do titular da Unidade Técnica (peça 146) .
Em apertada síntese, a proposta sugerida pelo Auditor Federal é de acolhimento das alegações de defesa e razões de justificativa de todos os responsáveis, com a exclusão do Sr. Edson Mendes de Carvalho, membro da comissão de fiscalização e recebimento, da relação processual e o julgamento pela regularidade com ressalva das contas dos demais, dando-lhes quitação. Tal encaminhamento decorreu da conclusão de que não seria possível contestar a prestação dos serviços ou entrega dos materiais apenas com base na ausência de evidências documentais, cuja guarda e conservação não mais seria exigível dos responsáveis após sete anos de conclusão dos trabalhos. Além disso, defende que o relatório de vistoria dos engenheiros elétricos do Decea comporta contradições e imprecisões e, ao final, seria inconclusivo, de modo que não demonstraria a inexecução dos serviços.
O Diretor, a seu turno, acompanhou apenas a proposta de exclusão do Sr. Edson Mendes de Carvalho da relação processual, assim como os fundamentos da análise da prescrição. Quanto aos demais responsáveis, o Diretor trouxe considerações quanto à inversão do ônus da prova e às alegações de prejuízo à defesa (peça 145) , propondo o acatamento das alegações de defesa do Sr.  Ronaldo Yuan, ordenador de despesas, a rejeição das alegações de defesa dos demais responsáveis e o julgamento pela irregularidade das correspondentes contas, com a condenação ao débito apurado (R$ 1.039.227,99, em valores históricos) e a aplicação da multa estabelecida no artigo 57 da Lei Orgânica. Propôs, ainda, a exclusão das questões relacionadas ao possível projeto básico deficiente, objeto de audiência, resultando no acatamento das razões de justificativa apresentadas.  
O MP/TCU, embora tenha proposto a adoção do parâmetro temporal da Lei 9.873/1999 para fins de análise da prescrição, concluindo pela sua inocorrência, aquiesceu à proposta alvitrada pelo Diretor da Secex-TCE (peça 145) , que contou com a anuência do titular da Unidade (peça 146) .
Brevemente historiado, adianto que acolho a essência da derradeira proposta da Secretaria, anuída pelo Parquet especial, quanto à ocorrência de dano ao erário, incorporando a respectiva análise às minhas razões de decidir, sem prejuízo e naquilo que não colidir com as considerações que se seguem. Quanto à atribuição de responsabilidades, adianto que divirjo das propostas precedentes, com as devidas vênias, unicamente quanto ao Sr. Victor Fernando Trotta Nunes, por entender não caracterizada sua efetiva participação nas irregularidades apuradas.
II
No que se refere aos indícios de irregularidade objeto das audiências, relacionadas ao possível projeto básico deficiente, insta reconhecer que a análise da qualidade do projeto básico exigiria aprofundamento técnico das soluções e parâmetros existentes por hora de sua elaboração, avaliação que não se encontrada evidenciada nos autos. Além disso, acolho a conclusão do Diretor da Secex-TCE de que a comprovação da execução dos serviços dispensaria exatidão nessa peça técnica, na medida em que foi a ausência do demais documentos relacionados à comprovação de execução dos serviços (projeto executivo, diário de obras, ordens de serviços, paradas programadas de energia etc.) que originaram o dano, que ocorreria independentemente de ter havido conformidade no dimensionamento. Assim, acolho as razões de justificativa de todos os responsáveis ouvidos em audiência (Srs. Ronaldo Yuan, Vitor Fernando Trotta Nunes e Roberlei Jorge Lopes de Freitas) .  
Em relação às alegações dos responsáveis quanto à ocorrência de prescrição, vale destacar a superveniência da Resolução TCU 344/2022, que regulamenta, no âmbito do Tribunal de Contas da União, a prescrição para o exercício das pretensões punitiva e de ressarcimento, fixando o prazo quinquenal em seu artigo 2º. 
No que se refere ao marco inicial, entendo que se deve aplicar a data do início da apuração pelo Ministério Público Federal, no ano de 2011, em interpretação extensiva do inciso IV do art. 4º da referida Resolução, eis que consiste na data do conhecimento do fato irregular pelo órgão instaurador da presente tomada de contas especial. 
Fixados tais parâmetros, concluo que não se operou a prescrição, em virtude da existência de vários marcos interruptivos, a que alude o art. 5º da supramencionada Resolução, consoante se observa da cronologia a seguir:
	a) o contrato impugnado vigorou entre 23/9/2010 e 28/12/2010;
	b) em 2/6/2011 houve a expedição de Ofício do MPF ao Pame (peça 3, p. 73) , iniciando-se a fiscalização do ajuste pelo Ministério Público Federal;
	c) entre 2011 e 2017, houve diversas tratativas entre o Ministério Público Federal e o PAME-RJ (peça 2, p. 47) caracterizando "atos inequívocos de apuração do fato", a exemplo da solicitação de novas informações pelo MPF em 1/10/2012, de inspeção realizada pelo MPF em 7/10/2014 e da solicitação de justificativas quanto à lista de equipamentos em 25/11/2015;
	d) em 10/3/2017, o Parquet solicitou ao respectivo Secretário de Controle Interno (peça 3, p. 212 - Ofício PR/RJ/GL/2.849/2017) informações sobre possível identificação dos prejuízos causados, com vistas a instruir inquérito civil em curso;
	e) em 16/7/2017 (peça 2, p. 13) houve a instauração da sindicância pelo ente contratante;
	f) em 24/9/2018 houve a instauração da TCE, pelo Decea (peça 2, p. 3) ;
	g) a citação dos responsáveis, já no âmbito destas Casa, foi realizada entre abril e julho de 2020 (peças 36, 37, 39, 130, 133, 134) ;
	h) conclusão da instrução de mérito em 22/7/2021 (peças 144-146) .
Ante o exposto, considerando-se o recente cânon prescricional fixado por esta Casa e as interrupções da contagem prescricional a que se referem os itens 'b', 'c', 'd', 'e', 'f' e 'g' supra, nos termos dos arts. 4º e 6º da mencionada Resolução, resta indene de dúvidas que, no caso em exame, não ocorreu a prescrição quinquenal (veja-se, em especial, os marcos interruptivos sublinhados) , tampouco a prescrição intercorrente (não houve paralisação do processo por mais de 3 anos) , inexistindo óbices à condenação proposta pelas instâncias instrutivas.
No que concerne à alegação de prejuízo à defesa pelo mero transcurso de tempo, acolhida pelo Auditor-instrutor, registro, em primeiro lugar, que não houve sequer o transcurso do prazo de dez anos a que alude a IN 71/2012, entre a autorização para citação e o fim da vigência contratual, sendo inviável, consoante pondera o MP/TCU, a presunção do prejuízo à defesa por parte do Tribunal. Além disso, mesmo se houvesse tal decurso de tempo, não haveria automaticamente prejuízo à defesa, porquanto a respectiva jurisprudência é de que apenas o decurso de tempo não é suficiente para caracterizar prejuízo à defesa.  
De arremate, friso que as dúvidas quanto à entrega dos equipamentos foram suscitadas desde o ano seguinte ao pagamento dos serviços, a exemplo do ofício do Ministério público Federal datado de 2/6/2011, o qual requisita o projeto executivo utilizado, além de plantas e diagramas (peça 3, p. 73) , e, em 2012, novamente foram requisitados documentos detalhados sobre a execução dos serviços (peça 3, p. 86) e finalmente em 2014, em sede de inquérito Civil (peça 3, p. 97) . Diante de tal situação, portanto, não se pode acolher a alegação de que os responsáveis foram surpreendidos com o presente feito anos depois. 
Quanto às conclusões do Auditor-instrutor, que alicerçaram o afastamento das responsabilidades - em síntese de que (i) "não há como contestar a prestação dos serviços apenas com base na ausência de documentos evidenciando os trabalhos executados", (ii) não "seria obrigação do responsável a conservação/guarda, por tanto tempo, de documentos que comprovassem a prestação do serviço" e (iii) as vistorias realizadas pelos engenheiros elétricos do Decea não comprovaram a inexecução dos serviços -, registro que acolho a análise divergente do Diretor supervisor dos trabalhos.
Cabe aos gestores públicos citados comprovarem a regular execução dos serviços contratados/equipamentos fornecidos, sendo esperado, sim, registros formais indicando os locais de intervenção e os materiais utilizados de forma a permitir futuras averiguações, a exemplo de diários de obra, fotografias das intervenções etc. Além disso, diante de indícios da ocorrência de dano e, uma vez instaurada a tomada de contas especial, os responsáveis ainda tiveram a oportunidade de fazer prova quanto à sua inocorrência, no intuito de afastar a presunção de dano. 
Ainda que a realização do recebimento e correspondentes pagamentos em 2010 por meio de documentação demasiadamente sucinta (peça 3, p. 15-54) não seja prova cabal quanto à inexecução contratual ou que se possa apontar limitações ressalvadas nos Pareceres emitidos em 2018, os responsáveis não lograram comprovar, no bojo dos presentes autos, a efetiva e integral execução contratual. 
No intervalo de cerca de sete anos entre a contratação e a emissão dos pareceres pelos engenheiros do Decea, a alegada substituição de parte dos insumos e equipamentos, supostamente fornecidos e instalados no âmbito do PAG 6746/2010, não restou comprovada. Como apontou o MP/TCU, nem mesmo a troca e descarte do material foi formalizada, inexistindo prova nesse sentido, sendo que a falta de dados e documentos probatórios não opera em favor dos responsáveis, não sendo possível afastar a configuração de dano.
A comprovação da regularidade na aplicação e liquidação das despesas caberia aos gestores responsáveis, sendo que, após decorridos sete anos do termo final do ajuste, não foram apresentados elementos documentais consistentes capazes de evidenciar a realização dos serviços e/ou entrega de materiais e equipamentos. A alegação de que o registro das ações realizadas e dos fornecimentos efetuados não era parte do procedimento de controle existente à época não socorre os responsáveis.
A título de exemplo, cito os itens 01 (16.540,2 metros de fiação elétrica embutida em eletrônico - glosa de R$ 103.376,25) , 29 (Fornecimento e instalação de 1.118,5m de cabo trifásico 50mm² Tipo Space Cable para rede aérea de MT - glosa de R$ 374.697,50) e 31 (banco de capacitores automáticos de 151 a 200 KVAR/220V para correção de fator de potência - glosa de R$ 99.999,00) que representam cerca de 56% do dano apurado, sendo que:
	a) em relação ao item 01, a despeito da ausência de informações detalhadas quanto às quantidades específicas de cada tipo de fiação, restou assente que a especificação dos cabos em questão indicaria tratar-se de baixa tensão, sendo que "as grandes distâncias no PAME-RJ são caracterizadas pelas interligações entre as subestações, cujas interligações são feitas em média tensão", evidenciando a incompatibilidade entre o produto contratado e aquele que poderia ser instalado e que a "quantidade parece estar superdimensionada" (peça 4, p. 56) , resultando na ausência de constatação quanto à entrega do material  (peça 4, p. 39) ;
	b) quanto ao item 29, a vistoria realizada não encontrou os cabos de 50mm2, sendo que os cabos apresentados pelas fotos da sindicância, localizados no armazém do Pame-RJ, têm estampada data de fabricação de 2015 (peça 4, p. 48 e 63) , isto é, mais de quatro anos após a contratação e pagamento (peça 4, p. 63) . Além disso, um dos Pareceres apontou que o Pame-RJ sequer teria rede aérea de média tensão (peça 4, p. 47) , indicando a ausência de fornecimento do item;
	c) no que se refere ao item 31, a vistoria realizada não encontrou tal item (peça 4, p. 64) , tendo sido informado que teria sido descartado em 2011, supostamente em razão de descarga atmosférica (peça 4, p. 48) , embora sem evidências relativas aos danos e ao descarte, motivando a glosa do correspondente valor.
Ainda que se admitissem as notícias quanto à ocorrência de danos ao material decorrentes de descargas atmosféricas - considerando os noticiados registros no Livro de Registro de Ocorrências do Eletricista-de-dia quanto a quedas de energia, sobrecargas e curto-circuitos no período (peça 117, p. 41-42; peça 115, p. 37) -, entendo não restar comprovado o liame entre as supostas descargas atmosféricas, a total imprestabilidade de equipamentos recém adquiridos e o correspondente descarte. Nesse sentido, destaco trecho de um dos Pareceres técnicos que apontam que (peça 4, p. 50) :
Apesar de haver indício de possiblidade de descargas atmosféricas, conforme dados climatológicos das EMS SBGL e SBRJ, de junho de 2018, do ICEA, a probabilidade de que descarga atmosférica danificasse ao ponto de total descarte desses equipamentos é muito baixa. Disjuntores raramente são danificados por conta de descargas atmosféricas, especialmente recém-instalados. O QGBT [item 28 do contrato], assim como o banco de capacitares [itens 30 e 31], dificilmente seria totalmente inutilizado após uma descarga atmosférica de grande magnitude. Entende-se que haveria a necessidade de situação extrema e improvável para que tais fatos levassem a queima de todos os equipamentos listados. Certamente estes materiais ainda como sucata, teriam um valor comercial em função da natureza do material.  
A meu sentir, a situação constatada pelos engenheiros do Decea, ainda que tenha sido cerca de sete anos depois, quando associada à ausência de apresentação de outras provas pelos responsáveis que demonstrassem a regular aplicação dos recursos em questão, levam à conclusão pela ocorrência de dano ao erário, sob responsabilidade daqueles que atuaram no processo de recebimento dos materiais e serviços contratados, bem como da empresa contratada.  
No que se refere à alegada discrepância entre a conclusão da Sindicância e o Cenciar, acolho a conclusão do Diretor (peça 145, p. 4) , quanto à prevalência das conclusões do Centro de Controle Interno da Aeronáutica (Cenciar) , quanto à ocorrência de dano ao erário (peça 2, p. 80) , considerando os objetivos de cada trabalho. Pode se verificar que o foco da sindicância (peça 2, p. 45-62) consistiu no descarte não documentado de possíveis equipamentos substituídos, declarando-se que "caso o objetivo do quesito fosse a quantificação dos eventuais danos causados ao erário por ocasião da perda dos equipamentos, cumpre salientar que não há previsão de metodologia para esse fim na IC 111-2" (peça 2, p 57) e não era "objetivo desta sindicância quantificar os eventuais danos ao erário" (peça 2, p 62) .
III
Examinadas as circunstâncias controversas de caráter objetivo, passo a comentar brevemente a situação de cada responsável citado. 
Quanto ao Sr. Edson Mendes de Carvalho, citado na qualidade de membro da Comissão de Fiscalização, restou evidenciado que, apesar de ter sido designado para compor a Comissão de Recebimento e Fiscalização (peça 3, p. 63) e assinado os Termos de Recebimento de Serviços 01.6746, de 11/11/2010 (peça 3, p. 17) ,  02.6746, de 1/12/2010 (peça 3, p. 29) , 03.6746, de 27/12/2010 (peça 3, p. 47) , restou assente que não participou efetivamente da comissão de fiscalização e recebimento dos serviços, pois encontrava-se em missão participando da Quinta Edição da Cruzex, fora da cidade do Rio de Janeiro entre 4/10 a 24/11/2010.
No que se refere ao Sr. Ronaldo Yuan, ouvido em audiência em razão da conduta de aprovar o Projeto Básico 007/TMEM/2010, que continha elementos incompatíveis com a estrutura do PAME-RJ, sem avaliar a real necessidade dos serviços, é forçoso acolher a conclusão instrutória de que (i) o projeto básico teve reduzido reflexo nos danos apurados, mais afetos à fase executória e após a conclusão da prestação dos serviços e (ii) a análise do projeto básico em tela requereria, ao que tudo indica, alto grau de conhecimento na área técnica da eletricidade industrial e/ou predial de alta e baixa tensão, o que aparentemente não seria a especialização do responsável.
A despeito da criticável adesão à ARP para contratação de objeto específico, em que não houve demonstração de vantajosidade, sem anuência do órgão gerenciador, consoante apontado no Relatório de Auditoria do Cenciar (peça 12, p. 88, item 7.1) , e das falhas relacionadas à aprovação do projeto básico, viabilizada pela atuação do Sr. Ronaldo Yuan, tais condutas não possuem nexo direto com o dano apurado, razão pela qual o responsável não foi citado, apenas ouvido em sede de audiência (peças 31 e 36) .  
Aproveito para registrar que, quanto ao apontamento inicial de que o responsável teria ordenado o pagamento da despesa sem a regular liquidação da NF 142, no valor de R$ 702.256,56, embora não constasse Termo de Recebimento atestado pelos três membros da comissão, o exame do correspondente termo de recebimento aponta as assinaturas dos três membros da comissão (peça 3, p. 15 e 17-26) , não tendo sido promovida sua citação (peça 19, p. 12, item 23.1.1) .
 Com efeito, acolho as propostas uníssonas nos autos no sentido de acatar as manifestações de ambos os responsáveis. 
Por sua vez, o Sr. Victor Fernando Trotta Nunes (peça 140) , Chefe da Divisão Técnica do PAME-RJ, foi citado em razão da conduta relativa a "permitir, como Chefe da Divisão Técnica, o recebimento de parcelas do objeto contratado sem a efetiva realização, bem como a execução de serviços distintos daqueles previstos em contrato".
O Auditor-instrutor considerou, em síntese, que o Cel. R/1 Vítor Fernando Trotta Nunes não fez parte da comissão de recebimento e fiscalização e que a conduta de permitir o recebimento por serviços não realizados na qualidade de chefe da divisão técnica não se originou de erro grosseiro ou tenha dado causa ao débito.
O Diretor, por sua vez, a despeito de não ter analisado detidamente as circunstâncias de caráter subjetivo da conduta em tela, propôs rejeitar as alegações de defesa, tendo sido acompanhado pelo titular da unidade técnica e pelo MP/TCU.  
Com as devidas vênias, friso que acolho a proposta do Auditor-instrutor. 
Quanto às alegações relacionadas à sua formação de aviador (e ausência de conhecimentos especializados na área de engenharia elétrica) e de que o cargo que ocupava era mandatoriamente gerencial e hierárquico, não exigindo formação técnica especializada em engenharia (peça 140, p. 7) , registro que, diferentemente da conduta objeto de audiência, a conduta relacionada ao dano não exigia conhecimentos específicos na área de engenharia, mas demandava diligência quanto ao cumprimento de competências administrativas relacionadas ao recebimento de equipamentos e à gestão do patrimônio público.
O mesmo raciocínio aplica-se à alegação de que o volume de processos e de recursos financeiros geridos pelo defendente não permitiram ao gestor duvidar das informações que lhe eram prestadas pelas subdivisões especializadas (peça 140, p. 16) , visto não demandar conhecimentos técnicos aprofundados na área de engenharia.
No entanto, não identifiquei nos autos evidências de sua efetiva atuação ou omissão. Considerando não ter sido membro da Comissão de Recebimento (peça 5, p. 148 e 154) e a ausência de evidências quanto à sua manifestação formal nos processos de pagamento (peça 3, p. 15-54) , tampouco dispositivo normativo que lhe exigisse conduta diversa da observada, entendo que a situação não suscita sua responsabilização, não lhe sendo exigível, neste caso, se opor aos atestes empreendidos pelos membros da Comissão de Recebimento e Fiscalização dos Serviços.
Com efeito, acolho as alegações de defesa do responsável, na forma sugerido pelo Auditor-instrutor, devendo as contas do responsável serem julgadas regulares com ressalva.
O Sr. Júlio Queiroz de Araujo Filho foi chamado a apresentar alegações de defesa por ter atestado, como membro da comissão de fiscalização e recebimento, o recebimento de parcelas do objeto sem a efetiva realização, bem como a execução de serviços distintos daqueles previstos em contrato, sendo que as detalhadas alegações de defesa apresentadas pelo responsável (peça 115) também foram insuficientes para afastar sua responsabilidade pelo dano apurado.
Friso que o responsável se manifestou formalmente no recebimento referente às quatro notas fiscais pagas (142, 151, 152 e 231 - peça 3, p. 17, 29 e 47) , atestando o recebimento do material e serviço, a qualidade do material e serviço, o prazo de recebimento e sua aceitação.
Considero que as alegações de defesa apresentadas não merecem ser acolhidas. Ainda que tenha havido inicialmente uma avaliação quanto ao descarte não documentado, o dano imputado ao responsável por meio do presente feito decorre da conclusão quanto à inexecução parcial do contrato em tela e de sua atuação na qualidade de membro da comissão de fiscalização e recebimento.
A par de ter criticado as conclusões a que chegaram os engenheiros do Decea, para cada um dos itens impugnados, o responsável não trouxe aos autos qualquer evidência documental indicativa da efetiva entrega dos itens impugnados. 
A conclusão homologada do Inquérito Policial Militar pela ausência de crime, infração disciplinar ou dano ao erário (peça 115, p. 80 e 83) , bem como seu arquivamento determinado pelo Superior Tribunal Militar (STM) quanto ao Brig. Eng. Ronaldo Yuan (peça 115, p. 90-91) não socorrem o responsável, considerando a independência das instâncias, a delimitação do presente feito consistente na inexecução parcial do contrato - e não eventuais falhas no descarte dos equipamentos supostamente danificados - e nos pressupostos jurídicos para a responsabilização quanto ao dano ao erário perante as Cortes de Contas.
O mesmo raciocínio aplica-se ao noticiado arquivamento do Inquérito Civil instaurado pela Procuradoria da República no Rio de Janeiro (quanto à prescrição da ação por improbidade administrativa e a inexistência de tipificação penal às condutas apuradas - peça 115, p. 90) , dada inclusive a independência das instâncias e o fundamento do arquivamento. 
Com efeito, considero que as alegações de defesa devem ser rejeitadas, jugando-se irregulares as contas do responsável e condenando-o ao ressarcimento do débito apurado e à multa legal.
As alegações de defesa do Sr. Roberlei Jorge Lopes de Freitas (peça 117) , chamado a se defender na qualidade de Chefe do Setor Solicitante e Presidente da comissão de fiscalização e recebimento, também se mostraram insuficientes para afastar o débito apurado em razão de "atestar o recebimento de parcelas do objeto sem a efetiva realização, bem como a execução de serviços distintos daqueles previstos em contrato".
É cediço que não se está a responsabilizar o Sr. Roberlei Jorge Lopes de Freitas por condutas ocorridas após o encerramento do PAG 6746/2010, na medida em que o dano apurado diz respeito à ausência de comprovação quanto ao efetivo fornecimento dos dezessete materiais/serviços impugnados. 
Os relatórios técnicos que subsidiaram o relatório do tomador de contas apontaram indícios da ausência de regular recebimento dos equipamentos/serviços em tela, sendo que o responsável citado não logrou êxito em trazer qualquer evidência comprobatória quanto ao efetivo adimplemento por parte da empresa contratada. 
Ainda que se possa alegar que a impugnação ocorreu sete anos após os pagamentos, é forçoso lembrar que a contratação se encontrava sob investigação iniciada no ano seguinte aos pagamentos (a exemplo de expediente do Ministério Público Federal de 2/6/2011 - peça 3, p. 73) , afigurando-se absolutamente razoável supor que eventuais controles e anotações realizadas de "maneira informal e particular" fossem guardados pelo período necessário para o desfecho da questão. Com efeito, não merece ser acolhida a alegação de que as anotações existiram e não estariam mais disponíveis em razão do decurso do tempo (peça 117, p. 50) . 
Quanto à alegação de que teria existido controle de transferência de materiais, o qual seria comprovado por meio de guias de movimentação de material relativamente aos itens 26 e 27 (peça 117, p. 50) - Guia de Movimentação de Material (GMM) 14-67611-13/TMEM, de 22 de agosto de 2014 (peça 2, p. 79) -, lembro que os engenheiros do Decea haviam apontado que (i) o valor do item 26 apontado na guia de movimentação (R$ 25.913,92) não equivale ao valor do item contratado (R$ 17.000,00 - peça 4, p. 46) e (ii) as descrições constantes da GMM não seriam compatíveis com o equipamento do item 27. Assim, a despeito de ter sido informada a movimentação para o Cindacta I, a correspondente guia de movimentação não confirma a descrição ou o valor dos itens (peça 4, p. 62) , mantendo-se a conclusão quanto à impugnação destes itens (peça 2, p. 23-24) .
Com efeito, considero que as alegações de defesa apresentadas não tiveram o condão de descaracterizar a ocorrência de dano ao erário, tampouco afastar a responsabilidade do defendente. Apesar das limitações declaradas nos pareces dos engenheiros do Decea, é forçoso reconhecer a inexecução parcial do objeto contratado, pela ausência de comprovação documental ou in loco.
No que se refere à empresa contratada, Emida Instalações Ltda., as alegações de defesa (peça 126) não merecem prosperar.
A despeito de criticar as conclusões a que chegaram os engenheiros designados (peça 126, p. 10) - alegando que não eram peritos, que elaboraram seus estudos com expressões imprecisas e indefinidas, desconsiderando os descartes realizados, manutenções e modificações no lapso temporal entre a execução dos serviços (2010) e a vistoria realizada por eles (2018) -, não trouxe aos autos qualquer elemento comprobatório ou indiciário no sentido de refutar as correspondentes conclusões (peça 4, p. 38-53 e 55-68) . 
Ainda que se alegue que o terceiro contratado não tenha a obrigação de comprovar junto ao órgão de controle a entrega dos materiais, consoante pondera o Diretor à peça 145, esse terceiro precisaria comprovar junto à administração pública a sua entrega, nos termos do art. 63 da Lei 4.320/1964 (ver Acórdão 8057/2021-TCU-Segunda Câmara - Relator: Augusto Nardes) . Ademais, diante de indícios quanto à ocorrência de dano ao erário, o terceiro contratante que de qualquer modo haja concorrido para o cometimento do dano apurado estará sujeito à responsabilidade perante esta Corte (Lei 8.443/1991, art. 16, §2º, 'b') . 
Nesse sentido, considerando a possibilidade de a Administração anular atos de recebimento que estejam eivados de vícios insanáveis, que a Administração Pública não constatou fisicamente o recebimento dos materiais e equipamentos em lide (peça 4, p. 38-68) e considerou o ato de liquidação irregular, cabe, sim, ao terceiro contratado a comprovação perante a Administração Pública.
Ainda que os relatórios de vistoria in loco e do tomador de contas, nos quais não há comprovação de integral execução dos serviços, gozem de presunção meramente relativa de veracidade e legitimidade, a empresa não logrou comprovar, no bojo dos presentes autos, o integral adimplemento de suas obrigações contratuais.
Mesmo tendo sido chamada a se manifestar nos presentes autos, a empresa fornecedora não apresentou quaisquer documentos técnicos dos equipamentos que teriam sido fornecidos, inclusive para fins de garantia, a exemplo de expedientes dos fabricantes, números de série etc., o que não foi apresentado nesta oportunidade.
Com efeito, não restou desconstituída pela empresa defendente a presunção de veracidade do relatório do tomador de contas, razão pela qual acolho a proposta do titular da unidade técnica, corroborada pelo Parquet especial, por que sejam julgadas irregulares suas contas, condenando-a ao débito apurado e aplicando-se lhe a multa legal.
Por fim, destaco que deixo de carrear para a minuta de acórdão a proposição instrutória de, desde já, autorizar-se o parcelamento das dívidas imputadas, tendo em vista entender tratar-se de providência que somente deve ser adotada em face de solicitação do interessado.
	Ante o exposto, manifesto-me por que o Tribunal aprove o acórdão que ora submeto à deliberação deste Colegiado.
TCU, Sala das Sessões, em 30 de novembro de 2022.
AUGUSTO SHERMAN CAVALCANTI 
Relator